ACORDAO-COMPLETO-2553510

ACÓRDÃO 2617/2022 ATA 45/2022 - PLENÁRIO

VISTOS, relatados e discutidos estes autos de recursos de reconsideração interpostos contra o Acórdão 1054/2021-TCU-Plenário, confirmado pelo Acórdão 1509/2021-TCU-Plenário;
ACORDAM os Ministros do Tribunal de Contas da União, reunidos em Sessão do Plenário, diante das razões apresentadas pelo Relator, em: 
9.1. conhecer dos presentes recursos de reconsideração, com fundamento nos arts. 32, inciso I, e 33 da Lei 8.443/1992, para, no mérito, negar-lhes provimento;
9.2. juntar cópia das peças 221 a 223 destes autos ao TC Processo 010.004/2022-0, para auxiliar na análise do cumprimento das determinações contidas nos itens 9.1 e 9.2 do Acórdão 2191/2017-TCU-Plenário;
9.3. retificar, por inexatidão material, o Acórdão 1054/2021-TCU-Plenário, com fundamento no art. 143, inciso V, alínea "d", RI/TCU c/c a Súmula 145 do TCU, para que:
9.3.1 onde se lê: "Acórdão 1633/2018-TCU-Plenário", leia-se: "Acórdão 1065/2021-TCU-Plenário".
9.4. notificar a Petrobras e os recorrentes sobre o teor desta deliberação.

Recursos de reconsideração interpostos contra decisão que julgou irregulares as contas dos recorrentes com aplicação de débito e multa, em razão de irregularidades em contratos que tinham como objeto a prestação de serviços de construção e montagem industrial em plataformas dos Ativos Nordeste e Marlim da Unidade de Exploração e Produção da Bacia de Campos (UNBC).

Petróleo Brasileiro S.A.

3. Recorrentes: Techint Engenharia e Construção S.A. (61.575.775/0001-80); Carlos Eugenio Melro Silva da Resurreição (XXX.546.244-XX); José Antônio de Figueiredo (XXX.172.357-XX).

13.1. Ministros presentes: Bruno Dantas (na Presidência), Walton Alencar Rodrigues, Benjamin Zymler, Vital do Rêgo (Relator), Jorge Oliveira e Antonio Anastasia.
13.2. Ministros-Substitutos convocados: Augusto Sherman Cavalcanti e Marcos Bemquerer Costa.
13.3. Ministro-Substituto presente: Weder de Oliveira.

ACORDAO-COMPLETO-2573413

Acórdão 311/2023 - Plenário

VITAL DO RÊGO

Ministro Jorge Oliveira.

Transcrevo a seguir, com os ajustes de forma pertinentes, a instrução elaborada por auditor da Secretaria de Recursos (Serur) , que contou com a anuência dos dirigentes da unidade (peças 215 a 217) .
INTRODUÇÃO
	Trata-se de recursos de reconsideração interpostos pela empresa Techint Engenharia e Construção S/A. (peça 185) e pelos srs. Carlos Eugênio Melro Silva da Resurreição e José Antônio de Figueiredo (peça 182) contra o Acórdão 1054/2021-TCU-Plenário (peça 170, mantido pelo Acórdão 1509/2021-TCU-Plenário (peça 189) , ambos relatados pelo Ministro Jorge Oliveira. 
0. Eis o teor do aludido decisum: 
VISTOS, relatados e discutidos estes autos de tomada de contas especial instaurada em cumprimento ao Acórdão 1633/2018-TCU-Plenário [Acórdão 1065/2018-TCU-Plenáriolenário], para apurar prejuízos ocorridos no âmbito dos contratos 160.2.020.04-6 e 160.2.048.04-9, celebrado entre a Petróleo Brasileiro S/A e a empresa Techint Engenharia e Construção S/A, o qual teve por objeto a prestação de serviços de construção e montagem industrial em plataformas dos Ativos Nordeste e Marlim da  Unidade de Exploração e Produção da Bacia de Campos (UNBC) .
ACORDAM os Ministros do Tribunal de Contas da União, reunidos em sessão do Plenário, ante as razões expostas pelo relator, e com fundamento nos arts. 1º, inciso I, 16, inciso III, alíneas 'b' e 'c', e §§2º e 3º, 19, 23, inciso III, 26, 28, inciso II e 57 da Lei 8.443/1992 c/c os arts. 1º, inciso I, 209, incisos II e III, 210, 214, inciso III, alínea 'a', 215 a 217 e 267 do Regimento Interno, em: 
9.1. rejeitar as alegações de defesa de Carlos Eugênio Melro Silva da Resurreição, Gerente-Geral da UNBC - Petrobras, de José Antônio de Figueiredo, Gerente Executivo da Petrobras, e da empresa Techint Engenharia e Construção S/A;
9.2. julgar irregulares as contas de Carlos Eugênio Melro Silva da Resurreição, de José Antônio de Figueiredo e da empresa Techint Engenharia e Construção S/A, condenando-os, solidariamente, ao recolhimento aos cofres da Petróleo Brasileiro S.A. da quantia a seguir especificada, atualizada monetariamente e acrescida de juros de mora a partir da data discriminada até o pagamento:
	Valor (R$) 
	Data
	Contrato

	555.671,97
	31/12/2008
	160.2.020.04-6

	1.274.107,82
	31/10/2009
	160.2.048.04-9

9.3. aplicar à empresa Techint Engenharia e Construção S/A a multa individual no valor de R$ 300.000,00 (trezentos mil reais) , a ser recolhida aos cofres do Tesouro Nacional, com atualização monetária calculada da data deste acórdão até a data do pagamento, se este for efetuado após o vencimento do prazo abaixo estipulado;
9.4. fixar prazo de 15 (quinze) dias, a contar das notificações, para comprovação, perante o Tribunal, do recolhimento das dívidas acima imputadas;
9.5. autorizar a cobrança judicial das dívidas, caso não atendidas as notificações;
9.6. autorizar o seu pagamento em até 36 (trinta e seis) parcelas mensais consecutivas, caso venha a ser solicitado pelos responsáveis antes do envio do processo para cobrança judicial;
9.7. fixar o vencimento da primeira parcela em 15 (quinze) dias, a contar do recebimento das notificações, e o das demais a cada 30 (trinta) dias, com incidência dos respectivos encargos legais sobre o valor de cada prestação; 
9.8. alertar aos responsáveis que a inadimplência de qualquer parcela acarretará vencimento antecipado do saldo devedor;
9.9. enviar cópia desta deliberação ao procurador-chefe da Procuradoria da República no Estado do Rio de Janeiro, para as providências cabíveis. (grifado) 
HISTÓRICO
2. 	Esta tomada de contas especial (TCE) foi instaurada em cumprimento ao Acórdão 1065/2018-TCU-Plenário, Relator Ministro José Múcio Monteiro, proferido nos autos do TC Processo 022.712/2010-0 (Relatório de Levantamento de Auditoria) , que tinha por objetivo examinar 8 (oito) contratos firmados pela Petrobras na Unidade de Exploração e Produção da Bacia de Campos - UNBC (peça 33) , conforme determinado pelo TCU nos autos do TC Processo 012.942/2007-0 (Acórdão 1896/2010-TCU-Plenário, Relator Ministro Augusto Nardes) . 
2.1. 	Em 2002, a UNBC iniciou procedimento licitatório para a contratação de serviços de construção e montagem industrial em plataformas dos Ativos de Produção Marlim, Norte, Sul, Nordeste e Albacora. Foram firmados oito contratos com seis empresas, conforme abaixo:
a) 	dois contratos firmados com o Consórcio PCP-Engevix (Ativo de Marlim - Contrato 160.2.072.03-0, de 18/7/2003, e Ativo de Albacora - Contrato 160.2.075.03-9, de 18/7/2003) ;
b) 	um contrato com a empresa Mendes Júnior Trading e Engenharia S.A. para o Ativo Norte - Contrato 160.2.073.03-3, de 18/7/2003; 
c) 	um contrato com a Construtora Norberto Odebrecht S.A. para o Ativo Sul - Contrato 160.2.074.03-6, de 18/7/2003; 
d) 	um contrato com a empresa ABB Ltda. para o Ativo Nordeste - Contrato 160.2.019.04-5, de 30/3/2004; 
e) 	dois contratos com a empresa Techint S.A. (Ativo Nordeste - Contrato 160.2.020.04-6, de 30/3/2004, e Ativo Marlim - Contrato 160.2.048.04-9, de 22/9/2004) ; e 
f) 	um contrato com a UTC Engenharia S.A. para o Ativo Centro - Contrato 160.2.049.04-1, de 22/9/2004.
2.2.	Esses contratos foram inicialmente fiscalizados no contexto do Fiscobras de 2007 (TC Processo 012.942/2007-0 - Relatório de Levantamento) , cujo foco era a manutenção e recuperação dos sistemas de produção de óleo e gás natural na região Sudeste.
2.3.	Já naquela ocasião identificou-se o seguinte achado, constante do relatório que fundamentou o Acórdão 1896/2010-TCU-Plenário, Relator Ministro Augusto Nardes, proferido no referido TC Processo 012.942/2007-0:
 (...) 
Os referidos contratos foram objeto de aditivos contratuais, um dos quais comum a todos eles, o qual resultou de pleitos das contratadas, discutidos por um Comitê Diretivo, constituído por membros da Associação Brasileira de Engenharia Industrial - ABEMI e representantes da Petrobras, conforme se observa na Ata da 1ª Reunião do Comitê, realizada em 30/3/2005, na cidade de São Paulo, a qual mereceu aprovação do Jurídico da Petrobras, mediante DIP JURÍDICO/RJ-BC nº 4182/05, de 25/8/2005.
 (...) 
IRREGULARIDADE Nº 31
Classificação: GRAVE COM CONTINUIDADE
Tipo: Medição/pagamento de serviços não realizados
Área de Ocorrência: CONTRATO Nº Contrato: 160.2.074.03-6
Descrição/Fundamentação: O aditivo 2 alterou o item 1.1.1 do anexo II - Critério de Medição Geral, cuja redação original era: Serviços de Projetos com respectivo Planejamento. Com a modificação, o item 1.1.1 passou a medir apenas Serviços de Projetos, vindo o seu planejamento a ser pago mediante o item 3.1 e 3.1.1 do Anexo II Critério de Medição e Especificação Técnica dos Serviços Eventuais/Diversos.
Conforme consta do DIP JURÍDICO/RJ-BC nº 4182/05, essa alteração é decorrente de um pleito das contratadas. Elas alegavam que, na ocasião da entrega das propostas, as atividades de planejamento de projeto não estavam contempladas no valor da USRP e eram pagas através de um percentual do valor da Autorização de Serviço (AS) de projeto. Assim, como o contrato previa que o planejamento de ASs seria pago em Unidade de Serviço (US) , através dos 1.1 do anexo I PPU Eventuais, não restava dúvidas de que os serviços de planejamento de projeto seriam ressarcidos por US.
Para melhor elucidar a questão, cabe destacar que o contrato prevê 4 tipos de AS (item 6.1.8.3 Anexo II - Geral) : AS para execução de Base de Projeto; AS para execução de Projeto Básico; AS para execução de Projeto Executivo e AS para a execução da obra.
Diferentemente do alegado pela contratada, antes do aditivo 2, constava do item 1.1.1 do anexo II - Critério de Medição Geral, literalmente, que o serviço de projeto consistia no projeto com o seu respectivo planejamento. Já o item 1.1.3 do mesmo anexo II, estabelecia, em separado, serviços de planejamento, mas este se referia tão-somente ao planejamento para AS de execução da obra. Este é o planejamento a ser pago em US (item 1.1 do anexo I PPU Eventuais) , como está literalmente estabelecido no texto do item 1.1.3 do anexo II - Critério de Medição Geral, não havendo que se confundir com o planejamento da AS de projeto.
Nos termos contratuais, o único planejamento a ser pago em separado, mediante a aplicação do item 3.1 do Anexo II Eventuais, é o planejamento para AS de execução da obra. Para as demais ASs, o planejamento porventura existente está incluso no preço do projeto. Antes do aditivo 2, não existia qualquer referência ao pagamento do planejamento das ASs de projeto em US.
 (...) .
2.4.	Em função disso, o Tribunal deliberou por constituir um processo apartado para exame dos oito contratos da UNBC, conforme disposto no subitem 9.3 do Acórdão 1896/2010-TCU-Plenário, de 4/8/2010, Relator Ministro Augusto Nardes, prolatado nos autos do TC Processo 012.942/2007-0, mencionado no subitem 2.2, retro. No que se refere a essa particular irregularidade, comum a todos os oito contratos das seis empresas, descritos no subitem 2.1, retro, o Tribunal, tendo identificado possível existência de dano aos cofres da estatal, decidiu converter o processo que fora constituído (TC Processo 022.712/2010-0) em tomada de contas especial, por meio do Acórdão 1065/2018-TCU-Plenáriolénario, segundo comentado no item 2, retro. 
2.5.	Portanto, este processo faz parte de um conjunto de seis processos de tomadas de contas especiais, de acordo com o seguinte demonstrativo: 
	TCE
	Contrato
	Contratada
	Ativo de produção

	Processo 027.029/2018-2
	160.2.072.03-0
	PCP-Engevix
	Marlim

		160.2.075.03-9
		Albacora

	Processo 012.194/2019-0
	160.2.074.03-6
	Odebrecht
	Sul

	Processo 012.195/2019-7
	160.2.019.04-5
	Engevix
	Nordeste

	Processo 012.196/2019-3
	160.2.020.04-6
	Techint
	Nordeste

		160.2.048.04-9
		Marlim

	Processo 012.197/2019-0
	160.2.049.04-1
	UTC
	Centro

	Processo 012.198/2019-6
	160.2.073.03-3
	Mendes Junior
	Norte

2.6.	Identificados os responsáveis e apurado o montante do dano aos cofres da Petrobras, a unidade técnica promoveu o necessário contraditório e propôs, ao final, que fossem julgadas irregulares as contas do Sr. Carlos Eugênio Melro Silva da Resurreição, Gerente-Geral da UNBC - Petrobras, do Sr. José Antônio de Figueiredo, Gerente-Executivo da Petrobras, e da empresa Techint Engenharia e Construção S/A., condenando-os solidariamente ao pagamento do débito. Sugeriu, ainda, a aplicação da multa do art. 57 da Lei 8.443/1992 aos gestores da Petrobras e a inabilitação para o exercício de cargo em comissão ou função de confiança e a pena de inidoneidade para a empresa contratada (peça 159) .
2.7.	O Ministério Público junto ao TCU, representado pelo Subprocurador-Geral Paulo Soares Bugarin, anuiu parcialmente à proposta da Secretaria de Fiscalização de Infraestrutura de Petróleo e Gás Natural (SeinfraPetróleo) , sugerindo julgar irregulares as contas dos ora recorrentes, condenando-os solidariamente ao pagamento débito indicado, sem aplicação de multa por entender que teria ocorrido neste caso a prescrição da pretensão punitiva do TCU (peça 162) . Propôs, também, a não aplicação das penalidades de que tratam os arts. 46 e 60 da referida Lei (peça 162) . 
2.8.	Mediante o Acórdão 1054/2021-TCU-Plenário, Relator Ministro Jorge Oliveira (peça 170) , o Tribunal julgou irregulares as contas dos ora recorrentes, com imputação de débito solidário e aplicação de multa à empresa Techint Engenharia e Construção S/A. (subitem 1.1, retro) . Essa deliberação foi ratificada pelo Acórdão 1509/2021-TCU-Plenário, Relator Ministro Jorge Oliveira (peça 189) . 
2.9.	Irresignados, os srs. Carlos Eugênio Melro Silva da Resurreição e José Antônio de Figueiredo e a empresa Techint Engenharia e Construção S/A. interpuseram recursos de reconsideração contra o referido Acórdão 1054/2021-TCU-Plenário, conforme mencionado no item 1, retro. 
ADMISSIBILIDADE
3.	Em consonância com as instruções anteriores desta unidade técnica, reiteram-se os exames preliminares de admissibilidade (peças 197 e 198) , acolhidos por despacho do relator dos recursos, Ministro Vital do Rêgo (peça 202) , que conheceu dos recursos, suspendendo os efeitos dos subitens 9.1, 9.2, 9.3, 9.4 e 9.5 do Acórdão 1054/2021-TCU-Plenário, mantido pelo Acórdão 1509/2021-TCU-Plenário, ambos da relatoria do Ministro Jorge Oliveira (peças 170 e 189) , eis que preenchidos os requisitos processuais aplicáveis à espécie.
MÉRITO
Delimitação dos recursos 
4.	Constituem objetos desta instrução verificar se: 
4.1.	Preliminar: 
a) ocorreu a prescrição decenal da pretensão punitiva fundada em decisão do TCU, à luz do Código Civil; e  
b) ocorreu a prescrição quinquenal das pretensões ressarcitória e punitiva fundadas em decisão do TCU, de que trata a Lei 9.873/1999, inclusive a intercorrente; e 
c) é possível a reforma do acórdão recorrido para aplicação de multa aos recorrentes gestores da Petrobras, caso se verifique a inocorrência da prescrição quinquenal da pretensão punitiva fundada em decisão do TCU à luz da Lei 9.873/1999, considerando o princípio do non reformatio in pejus.  
4.2.	Mérito:
a) a alteração promovida por meio de aditivos aos Contratos 160.2.020.04-6 e 160.2.048.04-9 é regular e se houve dano ao erário;
b) a ausência de dolo ou erro grosseiro na conduta dos recorrentes Carlos Eugênio Melro da Silva Resurreição e José Antônio de Figueiredo impõe a exclusão do débito a eles imputados; 
c) houve a inobservância pelo TCU ao disposto no art. 28 da Lei de Introdução às Normas do Direito Brasileiro (Decreto-lei 4.657/1942, incluído pela Lei 13.655/2018) e sua regulamentação contida no Decreto 9.830/2019; 
d) há excludente de culpabilidade em relação ao Sr. Carlos Eugênio Melro da Silva Resurreição;  
e) o TCU comprovou nos presentes autos que os atos praticados pelos gestores da Petrobras, com a participação da Techint Engenharia e Construção S/A., ora recorrentes, causaram dano à Companhia, em benefício da Techint Engenharia e Construção S/A., tornando essa empresa responsável solidária pelo débito apurado no processo, conforme dispõe o art. 16, § 2º, da Lei 8.443/1992; 
	f) é cabível a aplicação de multa do art. 57 da Lei 8.443/1992 à empresa Techint Engenharia e Construção S/A.;  
	g) é adequado afastar a incidência de juros de mora na condenação da empresa Techint Engenharia e Construção S/A. ou alterar a da data a partir da qual incidem tais encargos; e
	h) as alegações recursais apresentadas pelos recorrentes são procedentes.   
4.3.	No item 6 em diante será examinado o mérito dos recursos com base nas alegações recursais apresentadas pelos recorrentes. 
PRELIMINAR
5.	Prescrição 
5.1.	No exame da prescrição, a Secretaria de Recursos do TCU (Serur) , como unidade técnica, tem adotado os entendimentos detalhados na peça 214, que contêm estudos e pronunciamentos da secretaria sobre o tema, já inclusa a manifestação do Supremo Tribunal Federal (STF) nos autos da ADI 5509, Relator Ministro Edson Fachin, firmada posteriormente ao julgamento do RE 636.886.    
5.2.	Nas manifestações mencionadas na parte inicial do subitem precedente estão desenvolvidas as seguintes premissas, as quais serão utilizadas no presente exame: 
a)  ao julgar o Recurso Extraordinário - RE 636.886, o Supremo Tribunal Federal (STF) conferiu nova interpretação ao art. 37, § 5º, da Constituição Federal, fixando a tese de que "é prescritível a pretensão de ressarcimento ao erário fundada em decisão de Tribunal de Contas";
b) as pretensões punitiva e a ressarcitória devem observar o mesmo regime na atividade de controle externo, dado o objetivo comum da prescrição, de fixar prazo para o Tribunal de Contas agir, para caracterizar o ilícito, identificar seu autor, dimensionar as consequências da conduta e impor as consequências legais, independentemente de tais consequências terem natureza punitiva ou ressarcitória;  
c) até que sobrevenha norma específica, entende-se que a prescrição das pretensões punitiva e ressarcitória, no processo de controle externo, deve observar o regime da Lei 9.873/1999, na linha dos recentes pronunciamentos do STF a respeito; e 
d) sem prejuízo de se realizar o exame da prescrição também segundo o prazo decenal previsto no Código Civil, no caso da prescrição da pretensão punitiva, o critério adotado, na formulação da proposta de encaminhamento, será o da Lei 9.873/1999.  
I - Exame da prescrição decenal da pretensão punitiva fundada em decisão do Tribunal de Contas da União à luz do art. 205 do Código Civil (Acórdão 1441/2016-TCU-Plenário, Redator Ministro Walton Alencar Rodrigues)  
5.3.  	De plano, convém esclarecer que o TCU deixou de aplicar penalidade aos srs. Carlos Eugênio Melro Silva da Resurreição e José Antônio de Figueiredo por ter ocorrido, quanto a esses responsáveis, a prescrição decenal da pretensão punitiva fundada em decisão do TCU. 
5.4.	Decidiu, entretanto, o Tribunal que em relação à empresa Techint Engenharia e Construção S/A. não teria ocorrido a prescrição decenal da pretensão punitiva, haja vista que entre a ocorrência dos fatos imputados à referida empresa (26/9/2005) e a autorização para a sua oitiva, em 3/4/2014, exarada nos autos do TC Processo 022.712/2010-0, medida que interrompe a prescrição, consoante disposto no subitem 9.1.3 do Acórdão 1441/2016-TCU-Plenário, Redator Ministro Walton Alencar Rodrigues, não transcorreram mais de 10 (dez) anos. 
5.5.  De acordo com o subitem 9.1.4 do mencionado Acórdão 1441/2016-TCU-Plenário, "a prescrição interrompida recomeça a correr da data em que for ordenada a citação, a audiência ou oitiva da parte, nos termos do art. 202, parágrafo único, parte inicial, do Código Civil". In casu, esse recomeço se deu em 3/4/2014, data em que foi ordenada a oitiva da recorrente nos autos do referido TC Processo 022.712/2010-0. Considerando que o Acórdão 1054/2021-TCU-Plenário, Relator Ministro Jorge Oliveira, ora recorrido, foi prolatado em 5/5/2021, com o julgamento da tomada de contas especial, o prazo decenal também não foi extrapolado após o reinício da contagem, razão pela qual pode-se concluir que, também neste caso, não ocorreu a prescrição da pretensão punitiva fundada em decisão do TCU sob o regime do Código Civil.    
5.6.	Eis excertos do voto condutor do acórdão recorrido nos quais estão bem delineadas as razões para a tomada de decisão nos termos acima descritos (peça 171) :
30.	No que tange à atribuição de responsabilidades, entendo necessário, em primeiro lugar, avaliar a eventual ocorrência de prescrição.
31.	Registro que os responsáveis arrolados nesta TCE suscitam, como argumento de defesa, a decisão proferida pelo Supremo Tribunal Federal - STF no Recurso Extraordinário - RE 636.886, oportunidade em que foi fixada, em repercussão geral, a tese de que 'é prescritível a pretensão de ressarcimento ao erário fundada em decisão de Tribunal de Contas' (Tema 899) , bem como sugerem a aplicação do Lei 9.873/1999 como marco para a apuração da prescrição.
32.	Lembro, entretanto, que a decisão do STF ainda não transitou em julgado e encontra-se na fase de apreciação de embargos de declaração opostos pela Advocacia-Geral da União. Isso significa que, além da necessidade de modular adequadamente os efeitos daquela decisão, existem pontos a serem aclarados antes de poder ser aplicada a tese fixada no RE, tais como, entre outros: (i) a aplicação prospectiva ou não do novo entendimento, (ii) o marco legal a ser empregado para discussão da matéria e o prazo prescricional a ser considerado, (iii) o termo inicial para contagem do prazo a ser adotado e (iv) a existência ou não de marcos interruptivos ou suspensivos e de prescrição intercorrente.
33.	Além disso, o caso concreto tratado no RE diz respeito à fase de execução judicial de deliberação do Tribunal de Contas, tanto assim que, para deslindá-lo, foi necessária a aplicação da Lei 6.830/1980, a Lei de Execuções Fiscais, diploma legal evidentemente inaplicável à fase que antecede a formação do título executivo extrajudicial, caracterizada pela atuação do órgão de controle externo até a prolação do acórdão, em que se encontra o presente processo.
34.	Assim, por não ser possível extrapolar os parâmetros normativos empregados pelo STF para solução do problema enfrentado no RE 636.886, e dada a imprescindibilidade da fixação definitiva de orientações acerca da aplicação do Tema 899, o que só acontecerá com o julgamento dos embargos de declaração opostos naquele Extraordinário, inclino-me, até que isso ocorra, a manter a interpretação adotada pela Corte Suprema no Mandado de Segurança - MS 26.210,  oportunidade em que foi fixada tese da imprescritibilidade das ações de ressarcimento ao erário, e na Súmula TCU 282, cujo conteúdo é no mesmo sentido.
35.	No que tange à prescrição da pretensão punitiva, também do mesmo modo, ante a ausência de melhores definições e por considerar que o desfecho desse imbróglio jurídico haverá de adotar critérios uniformes para a punição e para o ressarcimento, apego-me ao vigente entendimento firmado por esta Casa, por meio do Acórdão 1441/2016-TCU-Plenário, em incidente de uniformização de jurisprudência, a respeito da prescrição da pretensão punitiva.
36.	No caso em análise, a unidade técnica defende a inocorrência da prescrição punitiva, por considerar que o marco inicial deve ser a assinatura do aditivo contratual em 2005 e que houve interrupção do prazo em face da oitiva autorizada por despacho em 03/4/2014 (data corrigida) nos autos do TC-Processo 022.712/2010-0 (p.119) .
37.	Divergindo quanto à forma de apuração, o Ministério Público defende ter havido a   prescrição da possibilidade de punição, pois os danos ocorreram em 31/12/2008 e 31/10/2009 e a citação só foi ordenada em 06/11/2019 (peça 106) . 
38.	Alerta, ademais, acaso a proposta na SeinfraPetróleo seja acatada, que apenas a contratante foi chamada em oitiva e que '... o prazo prescricional ainda teria continuado a transcorrer com relação aos gestores da Petrobras, que não se confundem com a estatal para fins de responsabilização.'
39.	De fato, o despacho de 03/4/2014 determinou a oitiva apenas da Petrobras e das empresas então contratadas e tinha por objetivo obter justificativas para a inclusão de pagamento de serviço já constante no contrato original.
40.	Assim, considerando que o direito foi violado, nos termos do art. 189 do Código Civil, com a assinatura do termo aditivo ilegal em 26/9/2005, e que os gestores da Petrobras só foram chamados aos autos por meio da citação autorizada em 06/11/2019 (peça 106) , entendo que ocorreu a prescrição da pretensão punitiva em relação aos dois dirigentes da Petrobras.
41.	Mantém-se, todavia, a reponsabilidade dos Srs. Carlos Eugênio Melro Silva da Resurreição e José Antônio de Figueiredo pela reparação do dano causado à empresa estatal, em solidariedade com a contratada, nos termos da Súmula TCU 282. Eles foram os responsáveis por aprovar e assinar o termo aditivo inquinado da irregularidade tratada neste processo.
42.	No que tange à contratada, a Techint, tendo ocorrido a interrupção da prescrição punitiva em face de ter sido chamada aos autos do TC-Processo 022.712/2010-0 para responder pela específica irregularidade aqui examinada, antes do decurso do prazo de dez anos, julgo que permanece íntegro o direito do Estado de lhe aplicar as sanções cabíveis, na forma do Acórdão 1441/2016-TCU-Plenário. Afora a condenação em débito, solidariamente, com os gestores da Petrobras, por ser a beneficiária dos pagamentos indevidos.
43.	 Assim sendo, com esses ajustes, concordo com as análises contidas nos autos acerca da identificação dos responsáveis e de suas responsabilidades. Tem razão o Ministério Público, ademais, sobre o descabimento da pena de inidoneidade para a empresa contratada. Também procede o alerta feito pela Procuradoria acerca da possibilidade de aplicação da sanção de multa do art. 57 da Lei 8.443/1992 à empreiteira.  (grifado) 
5.7.  	Portanto, fica afastada a prescrição decenal da pretensão punitiva fundada em decisão do TCU à luz do regime do Código Civil em relação à empresa Techint Engenharia e Construção S/A., ratificando-se, assim, o entendimento do TCU delineado no acórdão recorrido.      
II - Exame da prescrição quinquenal das pretensões punitiva e ressarcitória fundadas em decisão do TCU com base no regime da Lei 9.873/1999
5.8.    	Ressalte-se que a Lei 9.873/1999 estabeleceu prazo genérico de 5 (cinco) anos para exercício da pretensão punitiva:
Art. 1º Prescreve em cinco anos a ação punitiva da Administração Pública Federal, direta e indireta, no exercício do poder de polícia, objetivando apurar infração à legislação em vigor, contados da data da prática do ato ou, no caso de infração permanente ou continuada, do dia em que tiver cessado.
§ 1º Incide a prescrição no procedimento administrativo paralisado por mais de três anos, pendente de julgamento ou despacho, cujos autos serão arquivados de ofício ou mediante requerimento da parte interessada, sem prejuízo da apuração da responsabilidade funcional decorrente da paralisação, se for o caso.
§ 2º Quando o fato objeto da ação punitiva da Administração também constituir crime, a prescrição reger-se-á pelo prazo previsto na lei penal. (grifado) 
5.9.  	No que se refere ao termo inicial da contagem do prazo prescricional de que trata a Lei 9.873/1999, convém deixar assente que ela difere da prevista no Código Civil e no referido Acórdão 1441/2016-TCU-Plenário, Redator Ministro Walton Alencar Rodrigues, alhures comentado. 
5.10.	Sob o regime da referida Lei 9.873/1999, a contagem do prazo prescricional quinquenal deve ser realizada segundo entendimento delineado pelo Supremo Tribunal Federal (STF) nos autos da ADI 5509, devidamente explicitado na peça 214, consoante informado no subitem 5.1, retro, e no pronunciamento abaixo transcrito, exarado pelo titular desta unidade técnica especializada nos autos do TC Processo 013.393/20170:  
Trata-se de pedido de reexame interposto pela empresa Promon Engenharia Ltda. contra o Acórdão 1042/2021-TCU-Plenário (rel. Min. Benjamin Zymler) .
2.	A presente representação foi autuada em cumprimento ao Acórdão 1583/2016-TCU-Plenário (rel. Min. Benjamin Zymler) , que determinou a oitiva de empresas em razão da prática de conluio e fraudes às licitações promovidas pela Petrobras para as obras de implantação da Refinaria Abreu e Lima, também denominada de Refinaria do Nordeste (Rnest) , em Ipojuca/PE.
3.	Das razões indicadas no exame precedente, acolho os fundamentos que conduzem à proposta de desprovimento do apelo. Todavia, divirjo dos parâmetros utilizados para o exame da prescrição quinquenal da pretensão punitiva deste Tribunal, conforme as razões que se seguem. 
II
4.	No que se refere à sistemática prevista na Lei 9.873/1999, novas balizas têm sido adotadas por esta secretaria nos processos de controle externo, em atenção à jurisprudência do Supremo Tribunal Federal (STF) a partir da tese fixada no julgamento do RE 636.886, que conferiu nova interpretação ao art. 37, § 5º, da Constituição Federal no sentido de ser ' (...) prescritível a pretensão de ressarcimento ao erário fundada em decisão de Tribunal de Contas'. 
5.	Quanto à pretensão punitiva (de especial interesse para o caso em exame) , observa-se que já há orientação jurisprudencial sedimentada no STF. A partir do julgamento do MS 32.201, em 4/8/2017, várias decisões se seguiram, reafirmando a conclusão de que a prescrição da pretensão punitiva, no processo de controle externo, é regida pela Lei 9.873/1999.  Nessa linha há várias decisões recentes (MS 37424, DJe 14/10/2020; MS 36111, DJe 19/5/2020; MS 36799, DJe 05/10/2020; MS 36800, DJe 12/05/2020, entre outros) , expressando o seguinte entendimento: 'Na esteira de precedentes deste Supremo Tribunal, a regência da prescrição da pretensão punitiva do Tribunal de Contas da União decorre da interpretação sistemática dos arts. 1º e 2º da Lei n. 9.873/1999.'
6. 	Ocorre que, recentemente, o Plenário da Suprema Corte se manifestou mais uma vez sobre o tema no julgamento da ADI 5509, ao tratar da constitucionalidade do prazo prescricional e decadencial de cinco anos previsto nos arts. 76, § 5º e 78, § 7º da Constituição do Estado do Ceará. Com esteio no princípio da simetria insculpido no art. 75 da Constituição Federal, o relator, Min. Edson Fachin, definiu alguns parâmetros para fins de avaliação da incidência do prazo prescricional nos processos conduzidos pelas Cortes de Contas (TCU, Tribunais de Contas dos Estados e do Distrito Federal, e dos municípios) , assunto que passo a abordar, de forma mais detalhada, nos próximos parágrafos.  (grifado) 
7. 	A ADI 5509 foi manejada contra dispositivos da Constituição do Estado do Ceará e de lei ordinária do referido Estado, que fixaram prazo prescricional no processo do tribunal de contas daquela unidade federativa. 
8. 	Todavia, a discussão travada pelo STF teve por referência o modelo federal, em função do princípio da simetria, expressamente invocado pelo MPF, ao propor a ação, e pelo relator, ao analisar o tema. Assim, os fundamentos lançados no julgamento da ADI 5509 repercutem inevitavelmente no processo do TCU. 
9. 	Especificamente sobre a lei de regência e as causas interruptivas da prescrição, o relator, ministro Edson Fachin, reconheceu que o STF ainda não havia fixado orientação clara a respeito, em processo de caráter geral. Ao fazê-lo, na citada ADI, a orientação do relator foi a de aplicar os vários precedentes do STF em casos concretos, que já sinalizavam para a incidência da Lei 9.873/1999, afastando-se a incidência do art. 205 do Código Civil, como evidenciam as seguintes passagens do voto: 
a) 'A atividade de controle externo equipara-se, para fins de contagem do prazo prescricional, ao poder de polícia do Estado e, como tal, nos termos do art. 1º da Lei 9.873, de 1999, 'Prescreve em cinco anos a ação punitiva da Administração Pública Federal, direta e indireta, no exercício do poder de polícia, objetivando apurar infração à legislação em vigor, contados da data da prática do ato ou, no caso de infração permanente ou continuada, do dia em que tiver cessado''; 
b) 'Pela mesma razão, incidem as causas legais de interrupção da prescrição, conforme previsão constante do art. 2º da referida Lei'. 
10. 	Estabelecida a norma de regência do prazo e das causas interruptivas, o STF avançou no debate quanto ao termo inicial da prescrição, fixando regras mais detalhadas a respeito. Com esse fim, estabeleceu tratamento específico para as tomadas de contas especiais, distinguindo aquelas decorrentes de repasses sujeitos a prestação de contas específica e as relativas a situações em que os fatos são normalmente trazidos ao conhecimento do TCU por meio de denúncias e representações - tal como na hipótese do processo em análise. 
11. 	Nesse sentido, o voto do Ministro Edson Fachin trouxe uma regra geral e algumas hipóteses de aplicação casuística. Como regra geral, ficou estabelecido que 'o termo inicial da contagem do prazo deve ser o da entrada do processo de fiscalização no âmbito do Tribunal de Contas, ou dos órgãos que, por lei, são encarregados pelo controle interno'. 
12. 	Essa regra geral teve sua aplicação explicitada para algumas situações particulares, a saber: 
a) no caso de omissão de prestação de contas: 'o dano a ser apurado pela ausência de prestação de contas tem o lapso prescricional iniciado na data em que as contas deveriam ter sido entregues'; 
b) na hipótese de irregularidades detectadas no exame da prestação de contas: 'o procedimento prévio à instauração da tomada de contas ... deve ser encerrado o quanto antes, sendo que as irregularidades que tenham porventura sido nele identificadas somente terão iniciada a fluência do prazo prescricional após a competente comunicação para o órgão de controle interno ou para o Tribunal de Contas'; 
c) em irregularidades constatadas em fiscalizações, denúncias e representações: 'Finalmente, deve-se contar o prazo prescricional a partir da data do conhecimento da irregularidade nos casos em que, por iniciativa própria, o Tribunal realiza auditorias ou inspeções, assim como nos casos em que a ele são diretamente levadas as informações necessárias para a instauração de tomada de contas especial'. (grifado) 
III
13. 	Aplicando-se o entendimento perfilhado pelo STF no julgamento da ADI 5509 ao caso em concreto, como o presente processo se refere a representação formulada pelo TCU, o termo inicial da contagem do prazo prescricional corresponde à data da ciência das irregularidades praticadas pela Promon, caracterizada por meio da autuação da presente representação, em 25/5/2017.
14.	Das causas interruptivas da fruição do prazo prescricional (art. 2º, incs. II e IV da Lei 9.873/1999) , tem-se as instruções de mérito em 19/6/2019 (peça 65) , 7/5/2020 (peça 92) e 14/9/2020 (peça 103) , e a prolação do acórdão condenatório recorrível em 5/5/2021 (peça 110) . 
15.	Como se nota, não se operaram os efeitos do prazo geral quinquenal previsto no art. 1º, caput, da Lei 9.873/1999. Igualmente, não há que se ventilar a hipótese de prescrição intercorrente, visto não ter havido paralisação processual por período superior a três anos (art. 1º, § 1º, da Lei 9.873/1999) .
16.	Ante o exposto, com fundamento nos arts. 33 e 48 da Lei 8.443/1992, proponho que este Tribunal conheça do presente recurso e, no mérito, negue-lhe provimento.
5.11. Prevê a Lei 9.873/1999, contudo, causas interruptivas da prescrição das pretensões ressarcitória e punitiva (a lei não faz distinção entre pretensão punitiva e pretensão ressarcitória) após o início da marcha do prazo prescricional, como dispõe o art. 2º da referida Lei, com a redação conferida pela Lei 11.941/2009, verbis:
Art. 2º Interrompe-se a prescrição da ação punitiva:
I - pela notificação ou citação do indiciado ou acusado, inclusive por meio de edital; 
II - por qualquer ato inequívoco, que importe apuração do fato;
III - pela decisão condenatória recorrível;
IV - por qualquer ato inequívoco que importe em manifestação expressa de tentativa de solução conciliatória no âmbito interno da administração pública federal.
5.12.  	Neste ponto, merece destacar o seguinte excerto do voto do Ministro Luís Roberto Barroso no Mandado de Segurança 32.201, do Supremo Tribunal Federal (STF) , no qual deixa patenteado que a prescrição da ação punitiva se interrompe "por qualquer ato inequívoco, que importe apuração do fato" (art. 2º, inciso II, da Lei 9.873/1999) , além, evidentemente, das demais causas interruptivas indicadas no mencionado dispositivo legal (art. 2º, incisos I, III e IV) :  
31 Pois bem. Aplicando-se, seja por interpretação direta seja por analogia, a regulamentação da Lei nº 9.783/1999 ao caso concreto, verificam-se os seguintes marcos temporais: a) o impetrante foi sancionado por conduta omissiva, na medida em que teria, segundo o TCU, deixado de concluir tempestivamente Plano de Desenvolvimento do Assentamento Itamarati I, na condição de Superintendente do INCRA/MS, cargo que deixou de exercer em 13.02.2003 (e-doc. 74) ; b) em 16.05.2007, por meio do Acórdão nº 897/2007, o TCU, ao conhecer de solicitação da Comissão de Fiscalização Financeira e Controle da Câmara dos Deputados, determinou a realização de auditoria na Superintendência Regional do Incra em Mato Grosso do Sul, com o objetivo de verificar a regularidade dos recursos federais aplicados na operacionalização dos Assentamentos Itamarati I e II (e-doc 3, fl. 2) ; c) em 11.09.2008, o impetrante foi notificado para apresentar justificativa, nos termos do art. 12, III, da Lei Orgânica do TCU (e-doc 11, fl. 169) ; d) na sessão de 15.02.2012, foi proferido o Acórdão nº 356/2012, por meio do qual o Plenário do TCU condenou o impetrante ao pagamento de multa no valor de R$ 10.000,00 (e-doc 37, fl. 30) ; e) na sessão de 13.03.2013, através do Acórdão nº 516/2013, o valor da multa foi reduzido para R$ 5.000,00 (e-doc 63, fl. 37) .
32. Estabelece o art. 1º da Lei nº 9.873/1999 que o prazo prescricional se inicia 'da data da prática do ato ou, no caso de infração permanente ou continuada, do dia em que tiver cessado'. Considerando que a conduta imputada ao impetrante possui natureza omissiva, a infração deve ser tida como permanente, somente tendo cessado com a exoneração do impetrante do cargo, o que ocorreu com a publicação da respectiva portaria em 13.02.2003. Este é, portanto, o termo inicial da prescrição.
33. De acordo com o art. 2º, II, da Lei nº 9.873/1999, a prescrição da ação punitiva se interrompe 'por qualquer ato inequívoco, que importe apuração do fato'. A irregularidade atribuída ao impetrante foi apurada através de auditoria realizada pela Superintendência Regional do INCRA/MS. Tal auditoria foi determinada pelo TCU através do Acórdão nº 897/2007, prolatado na sessão de 16.05.2007. Ao determinar a realização da auditoria, o TCU indubitavelmente praticou ato inequívoco a importar a apuração do fato, interrompendo, portanto, a prescrição, antes de decorrido o prazo de 5 (cinco) anos.
34. Em 11.09.2008, o impetrante foi notificado para apresentar justificativa, nos termos do art. 12, III, da Lei Orgânica do TCU (e-doc 11, fl. 169) . A notificação do investigado por possível irregularidade é causa de interrupção da prescrição da ação punitiva, nos termos do artigo 2º, I, da Lei nº 9.873/1999.
35. Posteriormente, na sessão de 15.02.2012 - mais uma vez antes de completado o lapso temporal de 5 (cinco) anos -, foi proferido o Acórdão nº 356/2012, por meio do qual o Plenário do TCU condenou o impetrante ao pagamento de multa no valor de R$ 10.000,00. Trata-se de decisão condenatória recorrível, que também interrompe o prazo prescricional (Lei nº 9.873/1999, art. 2º, III) .
36. Conclui-se, portanto, que, aplicadas as normas da Lei nº 9.873/1999, não ocorreu a prescrição da pretensão punitiva do TCU em relação ao impetrante. (grifado) 
5.13. Em um outro julgado sobre essa matéria, ao aplicar igual lógica prescricional no Mandado de Segurança 36.067, cujo agravo regimental foi apreciado pela 2ª Turma do Supremo Tribunal Federal, o Ministro Ricardo Lewandowski constatou a ocorrência de cinco causas interruptivas naquele caso concreto, inclusive no âmbito do controle interno, como se vê no seguinte trecho do inteiro teor do acórdão lavrado naquele mandamus: 
7. Ora, adotando-se a tese exposta no MS 32.201, e considerando o termo a quo (30/12/1999) , constataríamos a incidência de cinco causas interruptivas do prazo prescricional: a)  relatório de auditoria em conjunto realizada pelo Denasus e pela Secretaria Federal de Controle, lavrado em 06/07/2001, sendo este, certamente, um ato inequívoco que importou a apuração do fato (art. 2º, II, da Lei n. 9.873/1999) ; b)  instauração de Tomada de Contas Especial pelo FNS, ocorrida em 05/10/2005, sendo este também, certamente, um ato inequívoco que importou a apuração do fato (art. 2º, II, da Lei n. 9.873/1999) ; c)  a autuação da presente Tomada de Contas Especial no âmbito do Tribunal de Contas da União, ocorrida em 12/08/2008, sendo este também, certamente, um ato inequívoco que importou a apuração do fato (art. 2º, II, da Lei n. 9.873/1999) ; d)  o ato que ordenou a citação do responsável, ora impetrante, ocorrida em 12/07/2010 (art. 2º, I, da Lei n. 9.873/1999) ; e e)  o exercício do poder punitivo ocorrido em 20/06/2012, data da prolação do Acórdão 1563/2012-TCU-Plenário (art. 2º, III, da Lei n. 9.873/1999) . 
8. Como se vê, ainda que aplicadas as normas da Lei n. 9.873/1999, também não teria ocorrido a prescrição da pretensão punitiva do TCU em relação ao impetrante. (grifado) 
5.14. 	Com base em todo o delineamento jurídico acima exposto, passa-se a examinar a seguir, à luz da Lei 9.873/1999, se houve a ocorrência da prescrição quinquenal das pretensões punitiva e ressarcitória fundadas em decisão do TCU neste processo de tomada de contas especial, destacando que esta TCE foi autuada por força do Acórdão 1065/2018-TCU-Plenário, Relator Ministro José Múcio Monteiro, proferido nos autos do TC Processo 022.712/2010-0, que tinha por objetivo examinar contratos firmados pela Petrobras na Unidade de Exploração e Produção da Bacia de Campos - UNBC (peça 35) , dentre os quais os apreciados neste processo, consoante descrito no subitem 2.5, retro.  
5.15.	Cabe anotar que o citado TC Processo 022.712/2010-0 foi constituído com base na autorização contida no subitem 9.3 do Acórdão 1896/2010-TCU-Plenário, Relator Ministro Augusto Nardes, de 4/8/2010, prolatado nos autos do TC Processo 012.942/2007-0, redigida nos seguintes termos: 
9.3. com fundamento no art. 37 da Resolução TCU nº 191/2006, autorizar a formação de processo apartado, para exame dos 8 (oito) contratos que compõem a chamada 'família de contratos' da UN/BC, dentre eles o Contrato nº 160.2.074.03-6, firmado com a Construtora Norberto Odebrecht S.A., sem prejuízo das diligências necessárias e audiências dos gestores responsáveis;
5.16.	Diante das manifestações anteriores, dois pontos merecem ser anotados: o primeiro, é que serão observadas nesta instrução as regras atinentes ao início do prazo prescricional, segundo as premissas delineadas na citada ADI 5509, alhures destacadas, que diferem, consoante afirmado precedentemente, das previstas para os casos em que se examina a prescrição decenal da pretensão punitiva de que trata o Código Civil; o segundo, é que serão ponderadas as causas interruptivas da prescrição ocorridas e comprovadas nesta TCE e nos autos dos referidos TC Processo 012.942/2007-0 (Relatório de Levantamento de Auditoria) , no âmbito do qual o TCU tomou conhecimento das irregularidades objetos desta TCE pela primeira vez, e TC Processo 022.712/2010-0 (Relatório de Levantamento de Auditoria) , segundo as regras previstas na Lei 9.873/1999, exemplificativamente explicitadas nos Mandados de Segurança 32.201 e 36.067 do STF, anteriormente mencionadas.  
5.17.	É preciso deixar assente que os recorrentes, ao arguirem a prescrição das pretensões punitiva e ressarcitória à luz da Lei 9.873/1999, e com base nos precedentes do STF indicados nas peças recursais, sujeitam-se, in totum, às regras previstas na referida Lei e às premissas firmadas nos MS 32.201 e 36.067 e na ADI 5509, todos do STF, conforme comentado, no que diz respeito ao início da contagem do prazo prescricional e às causas interruptivas da prescrição quinquenal. Não há como se afastar desses balizamentos.   
5.18.  	No caso vertente, a contagem do prazo prescricional quinquenal das pretensões punitiva e ressarcitória de que trata a Lei 9.873/1999 tem início, a rigor, em 23/8/2007, com o Relatório de Levantamento de Auditoria formalizado nos autos do mencionado TC Processo 012.942/2007-0 (vol. principal, folhas 101-150, p. 25-50, e 151-211, p. 1-40) , no âmbito do qual foi noticiado ao TCU que a irregularidade verificada no Aditivo 2 ao Contrato 160.2.074.03-6 também teria ocorrido em outros 7 (sete) contratos firmados pela Petrobras, dentre os quais os apreciados neste processo, conforme descrito no subitem 2.5, retro. 
5.19.	Destaque-se que essa conclusão está em consonância com a regra geral prevista no julgamento da ADI 5509 de que o "termo inicial da contagem do prazo deve ser o da entrada do processo de fiscalização no âmbito do Tribunal de Contas da União, ou dos órgãos que, por lei, são encarregados pelo controle interno.", consoante explicitado no item 13, alínea "c", do pronunciamento do titular desta Secretaria de Recursos, transcrito no subitem 5.10, retro. No presente caso, como apontado no subitem precedente, o TCU tomou conhecimento da irregularidade objeto desta TCE em 23/8/2007, devendo, por isso, ser essa data do início da contagem do prazo prescricional. 
5.20 	Essa contagem do prazo prescricional foi interrompida em 10/11/2007 com o Despacho exarado pelo Relator do TC Processo 012.942/2007-0, por meio do qual foram autorizadas as audiências de diversos responsáveis e a realização de diligências que se mostrassem oportunas ao deslinde da matéria tratada naquele processo. Esse ato constitui, sem dúvida, causa interruptiva da prescrição de que cuida a Lei 9.873/1999, segundo jurisprudência do STF alhures transcrita.  
5.21.  	Novos marcos interruptivos da prescrição quinquenal ocorreram no presente caso, consoante abaixo indicado, constantes deste processo de tomada de contas especial e dos TC Processo 012.942/2007-0 (Relatório de Levantamento de Auditoria) e TC Processo 022.712/2010-0 (Relatório de Levantamento de Auditoria) , sendo relevante destacar que todos os atos em questão representam causas interruptivas previstas na Lei 9.873/1999, pois constituem atos inequívocos de apuração dos fatos de que trata o art. 2º, inciso II, da citada norma, consoante decidido pelo STF:  
TC Processo 012.942/2007-0 (Relatório de Levantamento de Auditoria: processo em que o TCU tomou conhecimento das irregularidades apuradas nesta TCE) 
	ATOS
	DATA
	PEÇAS

	Instrução da unidade técnica do TCU propondo a realização de audiência de diversos responsáveis em relação a contratos firmados pela Petrobras e consignando que na proposta de mérito iria sugerir a formação de apartado para exame de outros 8 (oito) contratos assinados pela Petrobras, que compõem a chamada "família de contratos" da UNBC, dentre eles os contratos objetos desta TCE.
	24/9/2009
	v. p., fls. 151-211, p. 50-61

	Instrução de mérito da unidade técnica do TCU propondo a formação de apartado para exame de 8 (oito) contratos que compõem a chamada "família de contratos" da UNBC, dentre eles os contratos objetos desta TCE.
	29/6/2010
	v. p., fls. 588-637, p. 1-50, e 638-687, p. 1-9.

	Acórdão 1896/2010-TCU-Plenário, Relator Ministro Augusto Nardes. Autorização para formação de processo apartado para exame de 8 (oito) contratos que compõem a chamada "família de contratos", da UNBC, dentre eles os analisados nesta TCE.   
	4/8/2010
	v. p. fls. 688-752, p. 36-37.

	Acórdão 2385/2010-TCU-Plenário, Relator Ministro Augusto Nardes. Acolhidos embargos de declaração opostos ao Acórdão 1896/2010-TCU-Plenário para fins de prestar esclarecimentos à recorrente, mantendo-se, contudo, em seus exatos termos o acórdão recorrido. 
	15/9/2010
	v. p., fls. 688-752, p. 44-p. 44-45.

TC Processo 022.712/2010-0 (Relatório de Levantamento de Auditoria) 
	ATOS
	DATA
	PEÇAS

	Autuação do TC Processo 022.712/2010-0 com base na autorização proferida pelo Acórdão 1896/2010-TCU-Plenário, Relator Ministro Augusto Nardes, para exame de 8 (oito) contratos que compõem a chamada "família de contratos", da UNBC, dentre eles os analisados nesta TCE.   
	16/8/2010
	Capa

	Instrução da unidade técnica do TCU propondo a realização de diligências para apuração dos fatos relacionados aos 8 (oito) contratos firmados pela Petrobras que compõem a chamada "família de contratos", da UNBC, dentre eles os analisados nesta TCE. 
	16/9/2010
	2, p. 1-3

	Instrução da unidade técnica propondo a realização de inspeção para apuração dos fatos relacionados aos 8 (oito) contratos firmados pela Petrobras que compõem a chamada "família de contratos", da UNBC, dentre eles os analisados nesta TCE.
	23/9/2011
	Documentos anteriores à conversão em TCE.

	Autorização para a realização da inspeção indicada no item precedente, conforme Despacho do Relator do processo, Ministro José Múcio Monteiro. 
	23/1/2012
	Idem

	Portaria de Fiscalização 363/2012 da então 9ª Secretaria de Controle Externo designando servidores para a realização da inspeção autorizada pelo Relator do processo, Ministro José Múcio Monteiro. 
	6/3/2012
	43

	Relatório de inspeção da unidade técnica do TCU propondo ao Tribunal que determinasse à Petrobras que apurasse os fatos relatados no processo, relacionados aos 8 (oito) contratos que compõem a chamada "família de contratos" da UNBC, dentre eles os analisados nesta TCE.
	4/10/2012
	52-54

	Parecer do Ministério Público junto ao TCU, representado pelo Subprocurador-Geral Paulo Soares Bugarin, sugerindo ao TCU a adoção de medidas tendentes à apuração dos fatos relatados no processo.
	23/4/2013
	69

	Acórdão 1247/2013-TCU-Plenário, Relator Ministro José Múcio Monteiro. Determinação à Petrobras para que adotasse, no prazo de 60 dias, as medidas necessárias com vistas a ser ressarcida dos valores pagos às contratadas a título de serviços de planejamento para execução da obra, os quais estavam incluídos nos serviços de planejamento, quando da execução dos Contratos 160.2.074.03-6, 160.2.072.03-0, 160.2.073.03-3, 160.2.075.03-9, 160.2.019.04-5, 160.2.020.04-6, 160.2.048.04-9 e 160.2.049.04-1 (subitem 9.1.2) . 
	22/5/2013
	73

	Acórdão 3431/2013-TCU-Plenário, Relatora Ministra Ana Arraes. Insubsistência do subitem 9.1.2 do Acórdão 1247/2013-TCU-Plenário, Relator Ministro José Múcio Monteiro.
	4/12/2013
	107

	Instrução da unidade técnica do TCU propondo a realização de oitivas das empresas contratadas quanto à irregularidade em comum praticada no âmbito dos 8 (oito) contratos firmados pela Petrobras que compõem a chamada "família de contratos" da UNBC, dentre eles os analisados nesta TCE.
	24/3/2014
	116

	Despacho do Relator do processo determinando as oitivas das empresas contratadas pela Petrobras quanto à irregularidade em comum praticada no âmbito dos 8 (oito) contratos firmados pela Petrobras que compõem a chamada "família de contratos" da UNBC, dentre eles osanalisados nesta TCE.
	31/3/2014
	119

	Oitiva da Techint Engenharia e Construção S/A. em relação à irregularidade tratada nesta TCE (Ofício 0171/2014-TCU/SecexEstatais) , conforme Aviso de Recebimento dos Correios. 
	11/4/2014
	123 e 132

	Pedido de prorrogação de prazo da UTC Engenharia S/A. para atendimento ao Ofício 0171/2014-TCU/SecexEstatais) . 
	25/4/2014
	156

	Despacho do Relator do processo autorizando a prorrogação requerida pela UTC Engenharia S/A.
	5/5/2014
	161

	Instrução da unidade técnica do TCU propondo que fosse concedido novo e improrrogável prazo de 45 dias a todas as empresas ouvidas no processo. 
	29/8/2014
	205

	Despacho autorizando a prorrogação de prazo formulada pela unidade técnica com vistas a harmonizar a apresentação de defesa pelas empresas ouvidas no processo. 
	2/9/2014
	207

	Despacho do relator do processo, Ministro José Múcio Monteiro, autorizando a prorrogação de prazo requerida por uma das responsáveis arroladas no processo (ABB Ltda.) .
	11/6/2015
	254

	Instrução da unidade técnica do TCU propondo a realização de diligências junto à Petrobras para saneamentos dos autos quanto à irregularidade comum aos 8 (oito) contratos firmados pela Petrobras que compõem a chamada "família de contratos" da UNBC, dentre eles os analisados nesta TCE.   
	6/12/2017
	283-285

	Diligência realizada pelo TCU junto à Petrobras para apuração dos fatos relatados no processo (Ofício 366/2017-TCU-SeinfraPetróleo) .
	8/12/2017
	286

	Instrução de mérito da unidade técnica do TCU. Proposta de conversão do processo em tomada de contas especial.
	28/3/2018
	298

	Acórdão 1065/2018-TCU-Plenário, Relator Ministro José Múcio Monteiro. Conversão em TCE. Autuação de diversos processos de tomada de contas especial, conforme descrito no subitem 2.5, retro.  
	16/5/2018
	312

TC Processo 012.196/2019-3 (Tomada de Contas Especial sob análise, com base no Acórdão 1065/2018-TCU-Plenário, acima mencionado) . 
	ATOS
	DATA
	PEÇAS

	Autuação do processo de tomada de contas especial.
	23/5/2019
	capa

	Instrução da unidade técnica do TCU. Diligências.
	26/6/2019
	48 e 49

	Instrução da unidade técnica. Autorização para citações.
	6/11/2019
	105 e 106

	Citação do sr. Carlos Eugênio Melro Silva da Resurreição (Ofício 0387/2019-TCU/SeinfraPetróleo) .
	23/11/2019
	112 e 134

	Citação da empresa Techint Engenharia e Construção S/A. (Ofício 0388/2019-TCU/SeinfraPetróleo) .
	30/11/2019
	113 e 127

	Citação do sr. José Antônio de Figueiredo (Ofício 3309/2020-TCU/Seproc) .
	10/2/2020
	144 e 145

	Instrução de mérito da unidade técnica do TCU. 
	15/9/2020
	159-161

	Parecer do Ministério Público junto ao TCU, representado pelo Subprocurador-Geral Paulo Soares Bugarin. Mérito.
	1º/12/2020
	162

	Acórdão 1054/2021-TCU-Plenário, Relator Ministro Jorge Oliveira. Julgamento de mérito. 
	5/5/2021
	170

	Acórdão 1509/2021-TCU-Plenário, Relator Ministro Jorge Oliveira. Julgamento de embargos de declaração. Rejeição.
	23/6/2021
	165

5.22.	Diante dos elementos enunciados pode-se concluir que não ocorreu no presente caso a prescrição quinquenal das pretensões punitiva e ressarcitória fundadas em decisão do TCU, à luz do previsto no art. 1º da Lei 9.873/1999, nem mesmo a prescrição intercorrente de que trata o art. 1º, § 1º, da referida norma, devendo, neste ponto, serem rejeitadas as alegações dos recorrentes.  
5.23.	Por fim, importa esclarecer que mesmo em se adotando outros marcos iniciais para o início da contagem do prazo prescricional, como, por exemplo, a data em que foram assinados os termos aditivos relacionados aos contratos questionados nesta TCE (26/9/2005) ou o dia em que se consumou a irregularidade com os pagamentos em duplicidades realizados à Techint UTC Engenharia S/A. (31/12/2008 e 31/10/2009, subitem 9.2 do acórdão recorrido) , não ocorreu de igual modo a prescrição quinquenal das pretensões punitiva e ressarcitórias arguidas, considerando as interrupções da prescrição devidamente indicadas nos subitens 5.20 e 5.21, retro, devendo, portanto, serem rejeitadas as alegações apresentadas pelos recorrentes.  
5.24.	Não obstante a conclusão de que não houve a ocorrência da prescrição quinquenal da pretensão punitiva, à luz da Lei 9.873/1999, convém esclarecer que, em relação aos srs. Carlos Eugênio Melro Silva da Resurreição e José Antônio de Figueiredo, o Tribunal decidiu que houve a prescrição decenal da pretensão punitiva, com base no Código Civil, deixando, em consequência, de aplicar multa a esses responsáveis, consoante indicado no subitem 5.3, retro. Em razão do princípio do non reformatio in pejus, deixa-se de propor a reforma do acórdão em relação a este ponto (Acórdão 1643/2016-TCU-Plenário, Relator Ministro Augusto Nardes) .  
MÉRITO
6. 	Das razões recursais: Carlos Eugênio Melro da Silva Resurreição e José Antônio de Figueiredo (peça 182) 
6.1.  		No essencial, os srs. Carlos Eugênio Melro da Silva Resurreição e José Antônio de Figueiredo alegam: 
		a) a regularidade da alteração realizada por meio dos aditivos objetos TCE por considerarem que a mudança na forma de remuneração dos custos do planejamento de projeto não gerou acréscimos de valor e prazo e não causou, assim, prejuízo ao Erário, nos termos dos argumentos apresentados pela Petrobras ao TCU;
	b) a existência de circunstâncias práticas que impuseram, limitaram e condicionaram suas ações na prática do ato impugnado pelo TCU, conforme previsto no art. 22, § 1º, do Decreto-lei 4.657/1942 (Lindb) , incluído pela Lei 13.655/2018;
	c) a ausência de dolo ou erro grosseiro nas condutas a eles atribuídas, impedindo, assim, que eles sejam condenados em débito pelo TCU; e
	d) a existência de circunstância peculiar do recorrente Carlos Eugênio Melro da Silva Resurreição.
6.2.	Com base nessas alegações recursais, os recorrentes pedem que o recurso de reconsideração seja provido e, no mérito, reformado o acórdão recorrido, afastando-se o débito a eles imputado solidariamente com a empresa Techint Engenharia e Construção S/A. 
Análise
6.3.		Não procede a alegação descrita na alínea "a" do subitem 6.1, retro, eis que restaram bem caracterizados tanto a irregularidade consistente na aprovação e assinatura pelos recorrentes dos aditivos em comento como o débito decorrente da alteração indevidamente introduzida por esses instrumentos, devendo, pois, ser rejeitada.  
6.4.	Cabe esclarecer que os argumentos apresentados pelos recorrentes e pela Petrobras em relação à matéria objeto desta TCE, diferentemente do que alegam, foram devidamente apreciados pelo TCU na instrução de mérito da Secretaria de Fiscalização de Infraestrutura de Petróleo e Gás Natural (SeinfraPetróleo) (peça 159) e no voto condutor do acórdão recorrido (peça 171) , abaixo transcritos, no que interessa ao deslinde dessa questão, cujas conclusões ratificam-se:  
Instrução de mérito da unidade técnica (peça 159) 
EXAME TÉCNICO
Achado: pagamento de 4% da AS a título de serviços de planejamento de projeto, quando esses já eram remunerados por meio da rubrica 'projetos' no âmbito dos contratos 160.2.020.04-6 e Contrato 160.2.048.04-9 celebrado entre a Petrobras e a Techint - Engenharia e Construção S.A. (CNPJ 61.575.775/0001-80) 
26.	À peça 105 a SeinfraPetróleo conclui que a alteração operada por meio de Aditivos que celebrados junto à estatal (peça 14, p. 153-179 - Contrato160.2.020.04-6 e; peça 47, p. 153-163 - Contrato 160.2.048.04-9) , o qual estabeleceu o percentual de 4% para remunerar o planejamento dos serviços de projeto, já tinha sua remuneração prevista no item 5.2 do contrato. Naquela oportunidade a Unidade Técnica definiu o valor do dano, identificou e propôs a citação dos responsáveis.
Negociações que Culminaram no Termo Aditivo
27.	Os contratos 160.2.020.04-6 e 160.2.048.04-9 foram celebrados entre a Petrobras e a Techint-Engenharia e Construção S.A. (CNPJ 61.575.775/0001-80) , compreendendo o planejamento, o projeto, a preparação para instalação, a instalação de modificações e a manutenção de instalações industriais nas unidades do Ativo Nordeste e Marlim.
28.	Segundo a Petrobras, em 2004 (peça 96, p. 4) , a Unidade de Exploração e Produção da Bacia de Campos (UNBC) possuía oito contratos de manutenção, construção e montagem, com seis empresas diferentes (Mendes Junior, Odebrecht, UTC, Techint, Vetco e Consórcio PCP-ENGEVIX) , prestando serviços aos ativos de produção. 
29.	Segundo a Petrobras (peça 96, p. 4) , em todos os contratos, de todos os ativos de produção, havia problemas de performance na execução dos serviços e uma execução físico-financeira menor que a esperada, ao considerar-se os valores e a duração dos instrumentos contratuais. A morosidade na execução dos serviços contratados afetava a manutenção/adequação das unidades, colocando em risco sua eficiência e a segurança das instalações e pessoas.
30.	Destarte, segundo a estatal petroleira (peça 96, p. 4) , as empresas detentoras dos contratos de construção e montagem da UNBC enviaram, em conjunto, em agosto de 2004, uma carta à Petrobras, contendo uma série de reivindicações e sugestões (23 no total) . As empresas pleiteavam que tais sugestões fossem incorporadas aos contratos, no sentido de tornar a performance dos mesmos compatíveis com as estimativas baseadas nos quantitativos licitados. Dentre essas proposições, estava o pleito de remuneração de 4% da Autorização de Serviço (AS) pelo planejamento da atividade de 'serviços de projeto'.
31.	Nessa esteira, a Associação Brasileira de Engenharia Industrial (Abemi) convidou a Petrobras (gerente executivo, gerente geral da UNBC e gerente corporativo da área de contratação) a participar de reunião para apresentar as dificuldades que as empresas estavam enfrentando na condução dos contratos firmados com a UNBC, uma vez que todos os pleitos eram comuns às seis empresas (peça 96, p. 7) .
32.	Na reunião, ficou definida a criação de uma estrutura com dois grupos de trabalho e um conselho diretivo, com participantes da Petrobras e das empresas de construção e montagem, a fim de analisar os pleitos apresentados pelas contratadas, avaliando se esses deveriam ser considerados justos ou não. Tal providência divergia, portanto, da anterior análise efetivada, que se limitava a analisar os estritos termos em que o contrato havia sido redigido. 	Buscava-se, com isso, o esclarecimento de possíveis pontos onde a redação contratual seria pouco clara ou ensejaria interpretações diversas.
33.	Impende ressaltar que os dois grupos de trabalho, constituídos na reunião com a Abemi, eram formados por gerentes setoriais que já haviam negado o pleito de pagamento de 4% da AS para remunerar o planejamento dos 'serviços de projeto' por considerarem que não havia respaldo contratual. 
34.	Contudo, ao fim das discussões, dos 23 pontos apresentados, concordou-se que doze deles tratavam de problemas de interpretação das cláusulas contratuais e, para estes, foram acordadas e estabelecidas interpretações únicas, a serem utilizadas por todas as empresas e pela Petrobras. No caso específico da '5ª Solicitação', que, ao final, deu origem ao aditivo ora questionado, o GT não a aceitou, in verbis (peça 77, p. 10) :
O Anexo II - Critério de Medição Geral divide as medições em:
1.1.1 Serviço de Projeto com respectivo planejamento - pagamento a ser realizado de acordo com a EAP conforme critério de medição constante no Anexo II - Projeto;
1.1.2 Serviço de Apoio a Plataforma - pagamento a ser realizado de acordo com o critério de medição constante no Anexo II - Serviços de Apoio à Plataforma;'
1.1.3 Serviços de planejamento para a Execução de Obras - pagamento a ser realizado de acordo com o critério de medição constante no Anexo II - Eventuais;
Portanto, a resposta da pergunta 11, do processo licitatório, só se aplica ao terceiro caso (item 1.1.3) , ou seja, não se aplica ao projeto que é regido pelo item 1.1.1 (negrito acrescido) 
35.	A despeito da conclusão do GT, foi, posteriormente, solicitado parecer jurídico do setor responsável da Petrobras acerca das alterações propostas, o qual foi emitido em 25/8/2005, através do DIP JURIDICO/RJ-BC 4182 (peça 89) . Em 9/9/2005, a UNBC emitiu DIP UNBC-2005-356, para o gerente executivo, com a solicitação de autorização para aditar (SAA) , para os oito contratos de construção e montagem, a qual recebeu despacho, em 14/9/2005, do gerente executivo, autorizando a assinatura (peça 92) . 
36.	Nesse contexto, conforme se depreende dos esclarecimentos trazidos pela Petrobras (peça 96) , o aditivo contratual que incluiu o pagamento de 4% da AS para remunerar o planejamento dos 'serviços de projeto' foi objeto de um longo período de maturação, que culminou com uma posição técnica contrária à concessão do pleito. Contudo, nesse processo, de acordo com as informações apresentadas pela estatal, a proposta foi posteriormente submetida ao Jurídico que exarou parecer favorável. Não resta claro na documentação apresentada qual seria a motivação para o encaminhamento ao Jurídico de proposta de aditivo sobre item em que já havia manifestação técnica contrária.
Cláusulas Contratuais e Suas Alterações 
37.	O acolhimento do pleito das empresas de construção e montagem que resultou na inclusão do pagamento de 4% da AS para remunerar o planejamento dos 'serviços de projeto' ocorreu após as negociações entre a Petrobras e as contratadas, intermediadas pela Abemi. 
38.	Contudo, segundo a própria Petrobras (peça 96, p. 8) , as disposições contratuais foram redigidas a fim de que o planejamento fosse parte integrante dos serviços de projetos, sendo que os custos relativos a sua elaboração deveriam ser diluídos no valor da Unidade de Serviço de Projeto (USPR) e remunerados nessa rubrica. Assim, as contratadas deveriam ofertar suas propostas considerando que o planejamento era parte integrante dos serviços de projeto. 
39.	Deveras, era esse o único entendimento que poderia ser extraído da leitura do item 1.1.1 da redação original do contrato. A intelecção do dispositivo deixa claro que os serviços de projetos compreendiam o respectivo planejamento:
1.1. Os serviços objeto do contrato serão medidos, obedecendo os seguintes critérios:
1.1.1. Serviços de Projetos com respectivo Planejamento - Após elaboração, análise e 'Liberação p/ Execução' pela Petrobras do Planejamento Executivo, a 'AS' (Autorização de Serviços) passará a ser encarada como uma contratação, por preço global, e o pagamento será realizado, de acordo com a EAP (Estrutura Analítica de Projeto) conforme o critério de medição constante no Anexo II - Projeto; (negritos acrescidos) (peça 12, p. 269 - Contrato160.2.020.04-6 e; peça 46, p. 289 - Contrato 160.2.048.04-9) .
40.	Entrementes, a Petrobras assevera que, por equívoco, o Anexo II - Projeto, item 5.1, que descreve os critérios de medição dos 'serviços de projeto', terminou em não incluir o planejamento dentre os serviços que seriam medidos e remunerados naquela rubrica:
5. Critério de Medição
5.1 Os serviços de elaboração de projeto serão pagos, por unidades de serviços de projeto (USPR) , conforme planilha de preços unitários. Nesses serviços estão incluídas todas as etapas de levantamento de dados em terra, embarque, elaboração, desenho, verificação, aprovação e emissão de documentos, assim como atendimento a todas as observações da Fiscalização que se fizerem pertinentes e inserção dos documentos no Gerenciador Eletrônico de Documentos da Petrobras; (peça 12, p. 309 - Contrato 160.2.020.04-6; e peça 46, p. 329 - Contrato 160.2.048.04-9) .
41.	Contudo, dissente-se de tal conclusão, uma vez que não se extrai qualquer antinomia ou lacuna do cotejo das referidas cláusulas contratuais, conforme será demonstrado adiante. 
42.	Isso porque, além do item 1.1.1 descortinar, iniludivelmente, que os serviços de projeto compreendem o respectivo planejamento, depreende-se que o item 5.1 descreve genericamente os serviços que serão medidos, não se podendo excluir, categoricamente, que o planejamento não está incluído dentre esses.
43.	Ainda que houvesse dúvida quanto à definição do planejamento e de seus critérios de medição, seu esclarecimento e correção deveriam se dar no curso do procedimento licitatório, oportunidade em que as empresas poderiam interpelar à Petrobras para o entendimento da amplitude da referida rubrica e de sua mensuração.
44.	Ademais, a hermenêutica sistemática do contrato não confere suporte às assertivas esposadas pela Petrobras e pelas contratadas, eis que restava evidente na avença que os serviços de projeto já compreendiam o respectivo planejamento.
45.	Deveras, as cláusulas do contrato original já dispunham sobre o que consiste o planejamento executivo, tal como o planejamento, portanto, não há que se falar que tais definições não se faziam presentes no ajuste (peça 12, p. 165 - Contrato 160.2.020.04-6 e; peça 46, p. 175 - Contrato 160.2.048.04-9) :
Planejamento Executivo: é o planejamento da execução de uma SOT/SEP específica, sendo composto de levantamento de dados em campo, croquis de localização, croquis de serviço, se aplicável, lista de materiais, ferramentas e equipamentos, delineamento, custos estimados de materiais e serviços, definição do sistema de produção a que pertence, envolvimentos com paradas de produção e/ou equipamentos e inter-relação com outras SOT`s/SEP`s a ser definida com base em informações obtidas junto à fiscalização/operação, bem como à exequibilidade do projeto.
Planejamento: é o plano de execução de um conjunto de SOT/SEP`s, fixando-se a interdependência entre elas, considerando os dados do planejamento executivo de cada SOT/SEP. Será composto de cronogramas de barras, histogramas de pessoal, máquinas e memorial descritivo que deverá incluir as correlações entre as SOT`s/SEP`s (grupos que devem ser executados simultaneamente, ou proceder ou suceder outros serviços) e particularidades/condições específicas de liberação.
46.	Nessa toada, conforme se evidencia na Estrutura Analítica de Projeto (EAP) , essa já definia, antes da alteração operada pelo aditivo, que o projeto é composto pelos subitens 'base do projeto' e 'planejamento executivo' (peça 12, p. 189 - Contrato 160.2.020.04-6; peça 46, p. 205 - Contrato 160.2.048.04-9) :
1.1.1	Projeto
1.1.1.1	Base de Projeto
1.1.1.1.1	 Planejamento Executivo
1.1.1.1.2	 Elaboração da Base do Projeto
1.1.1.1.3	 Emissão para comentários
1.1.1.1.4	 Comentários Petrobras
1.1.1.1.5	 Fixação de Comentários
1.1.1.1.6	 Emissão Final
47.	Além da atividade de planejamento estar compreendida no conceito de projeto, o item 6 do contrato assevera que essa atividade é de competência da contratada, in verbis (peça 12, p. 185 - Contrato 160.2.020.04-6: 
6.1.1 À contratada caberá exercer o planejamento e o controle global das atividades referentes ao completo atendimento às Autorizações de Serviços (AS) bem como acompanhar o planejamento de toda e qualquer interface com terceiros
 (...) 
6.1.4 A Contratada deverá elaborar um Planejamento Executivo, para cada (Autorização de Serviços) , conforme modelo em anexo, bem como o planejamento integrado de cada unidade offshore (inclusive em outras interferências externas ao contrato) , que deverá ser entregue à fiscalização no prazo estipulado na AS.
48.	No mesmo sentido, consta no item 2.1.4 que a contratada deverá elaborar o planejamento do projeto no programa Project do software da Microsoft o que, por si só, já constitui uma forma de mensuração de sua execução e de evidência de que o serviço já estava previsto (peça 12, p. 281 - Contrato 160.2.020.04-6) : 
2.1.4 A contratada deverá gerar os documentos de engenharia que compõem o projeto de detalhamento utilizando os softwares padrão da UNBC, na última versão e cadastrá-los no GED a cada versão.
2.1.4.1 Planejamento: Project da Microsoft; 
49.	Assim, estando previsto que os serviços de projeto compreendem o planejamento, a respectiva definição acerca do que ele consiste poderia ser extraída de outras cláusulas contratuais dentro de uma leitura sistêmica. Logo, não devem prosperar os argumentos de que a redação do contrato original não definiu critérios de medição para o planejamento dos serviços de projeto e que, por isso, as empresas não ofertaram em suas propostas de contratação os valores a ele relativos.
50.	Deve-se destacar, também, que a leitura do item 5.2 demonstra a inserção da atividade de planejamento de projeto na remuneração total por ele paga (peça 12, p. 309 - Contrato 160.2.020.04-6 e; peça 46, p. 329 - Contrato 160.2.048.04-9) :
5.2. Os projetos emitidos pela Contratada serão pagos de acordo com o nível 5 da EAP básica, da seguinte forma:
5.2.1. 10% na apresentação do planejamento;
5.2.2. 50% na emissão do projeto para comentários, após liberação da Petrobras;
5.2.3. 40% na entrega dos documentos em meio magnético e as cópias em papel, após atendimento dos comentários da Petrobras.
51.	Ainda que se argumente que tal cláusula apenas definia uma 'condição de pagamento', e não o montante de remuneração por serviços específicos, ela é apta o suficiente para demonstrar com clareza e objetividade que os serviços de planejamento de projetos já estavam devidamente incluídos nos valores a serem pagos nas USPR.	
52.	Portanto, a alteração operada por meio dos termos aditivos, os quais estabeleceram o percentual de 4% para remunerar o planejamento dos serviços de projeto, já tinha sua remuneração prevista no item 5.2 do contrato, restando caracterizado o pagamento em duplicidade.
53.	Embora a Petrobras (peça 96, p. 11) afirme que o planejamento dos serviços de projeto compreenda uma miríade de atividades que não se encontravam previstas nos contratos, não houve o detalhamento analítico dessas na dicção dos termos aditivos e não se pode concluir que não estavam compreendidas na redação dos contratos originais. Ademais, repise-se que os questionamentos sobre em que consistiria o planejamento dos serviços de projeto e sua respectiva remuneração deveriam ser formulados no interregno do procedimento licitatório para esclarecimentos e resolução naquela oportunidade. 
54.	Impende ressaltar que, conforme pontuado no documento de peça 96, p. 2, de autoria das contratadas, das quais se inclui a Techint - Engenharia e Construção S.A. (CNPJ 61.575.775/0001-80) , essas reiteravam que a fiscalização da Petrobras sempre resistia ao pagamento do planejamento dos serviços de projetos, uma vez que as cláusulas contratuais não admitiam que esses serviços fossem pagos.
55.	Ainda assim, a Petrobras resolveu alterar as cláusulas contratuais por meio de termos aditivos para excluir a palavra 'planejamento', que estava associada a serviços de projetos (serviços de projeto, com planejamento) , e, por consequência, estabeleceu que a remuneração desse se daria nos termos da cláusula contratual 3.1, alterada pelos aditivos contratuais:
2.7 - Fica alterada a redação do item 3.1 do Anexo II do Contrato - Critério de Medição e Especificação Técnica dos Serviços Eventuais/Diversos e incluído o subitem 3.1.1, conforme segue:
3.1 - O valor a ser pago pelo planejamento será o equivalente a 4% do valor final da 'AS', considerando eventuais modificações de escopo e incluindo valores de materiais cuja responsabilidade tenha sido transferida pela Petrobras para a Contratada, conforme a fórmula abaixo:
Quantidade de US (Unidade de Serviço) = valor correspondente a 4% do valor final da AS/ valor da US, estabelecido no item 1.1 do Anexo I - PPU (Planilha de Preços Unitários) - Eventuais (peça 14, p. 163 - Contrato160.2.020.04-6 e peça 47, p.139 -Contrato 160.2.048.04-9) .
56.	Conforme se depreende, o contrato não aditivado contém à peça 12, p. 269 -Contrato 160.2.020.04-6 e peça 46, p. 289 - Contrato 160.2.048.04-9, apenas a referência a 'serviços de projetos com o respectivo planejamento'.  Todavia, a Petrobras argumenta que não estava definido nesse contrato o critério de medição e a remuneração da atividade de planejamento, embora os outros dispositivos contratuais demonstrassem claramente que essa assertiva não era verdadeira.
57.	Assim, a estatal, por meio dos termos aditivos, além de excluir o planejamento dos respectivos serviços de projeto, dispôs que aquele passaria a ser remunerado em valor correspondente a 4% do valor final da AS (peça 14, p. 163, e peça 47, p.139) .
58.	Impende ressaltar que, segundo a Petrobras (peça 96, p. 12) , tal aditivo não teria aumentado os valores relativos ao contrato, uma vez que a remuneração do planejamento dos serviços de projeto já vinha sendo paga, nos termos do item 3 do Anexo II - Eventuais, que tratava do planejamento da AS de forma geral:
Todos os custos previstos no orçamento de um contrato, precisam ter uma forma de remuneração e isso ocorre por meio dos preços unitários ofertados para cada serviço correspondente. A medição do planejamento de projeto prevista com o Aditivo, apenas estabeleceu a forma de remuneração desses custos, não significando que isso tenha gerado acréscimo de custos para a PETROBRAS, já que de fato tais custos faziam parte dos orçamentos apresentados, apenas estando associados com itens de PPU diferentes. O planejamento não havia sido previsto na USPR e sim na medição por US. Então os 4 % de planejamento de projeto estavam na realidade inclusos no Valor total ofertado na PPU do Anexo II- Eventuais, não alterando em nada o valor final ofertado para o contrato.
59.	A supramencionada assertiva da Petrobras de que não houve acréscimo de valores ao contrato, mas apenas correção da redação de suas cláusulas, encontra-se reproduzida no documento interno do sistema Petrobras (peça 92, p. 5) :
Tendo em vista que as alterações não implicam em mudanças de valores, estando a assinatura dos aditivos na competência da UNBC, submetemos o assunto para vossa apreciação, solicitando que, no caso de acordo, ratifique a celebração de aditivo ao contrato (...) . 
60.	Contudo, tal argumentação não socorre aos gestores, mas corrobora a ocorrência da irregularidade, uma vez que, se tal esclarecimento for preciso, estaremos diante de uma nova irregularidade, qual seja, pagamentos sem respaldo contratual. Além disso, a PPU apresentada pela Petrobras, em resposta à diligência, é extremamente sintética, não permitindo evidenciar que esses custos já estariam alocados no item 3 (eventuais) e que teria havido apenas uma 'transposição'.
61.	À lume dessas considerações, restou devidamente caracterizado, por meio da hermenêutica sistemática das cláusulas contratuais, que os critérios para medição do planejamento dos serviços de projetos e a sua respectiva remuneração estavam devidamente descritos, conquanto não estivessem dispostos expressamente no item 5.1 do Contrato. 
62.	Assim, no entendimento desta unidade técnica, o planejamento dos serviços de projeto sempre esteve compreendido no âmbito da unidade de serviços de projeto (USPR) . 
63.	Portanto, ao alterar as cláusulas contratuais, por meio de termo aditivo, a fim de excluir o termo 'planejamento' do respectivo 'serviço de projeto' e incluir o pagamento daquele por meio de 4% da AS, deu-se ensejo à ocorrência de desembolso em duplicidade, resultando em dano ao patrimônio da Petrobras.
Quantificação do dano
64.	Quanto ao dano em si, tendo em vista a lacuna de informações sobre as datas específicas de cada um dos pagamentos efetuados pela Petrobras, a fim de mensurar esses marcos temporais, a Unidade Técnica (peça 105) adotou a data da última medição do projeto, bem como uma referência a cláusula contratual expressa, a qual dispõe que os pagamentos dos serviços medidos serão efetuados em trinta dias:
os pagamentos devidos serão efetuados pela PETROBRAS por meio de boleto de cobrança emitido por instituição bancária (modalidade de cobranças simples e registrada padrão 'CNAB-240') em nome da CONTRATADA, cujo vencimento dar-se-á no 30 (trigésimo) dia contado da data final do período de medição dos serviços, desde que a CONTRATADA apresente, até o 4° (quarto) dia útil do mês seguinte ao período de medição dos serviços, os documentos de cobrança (nota fiscal e/ou fatura) indispensáveis à regularidade do pagamento, anexando o respectivo Boletim de Medição, no Protocolo único da Bacia de Campos (peça 12, p. 39 - Contrato 160.2.020.04-6 e; peça 46, p. 51 - Contrato 160.2.048.04-9) 
65.	Ressaltou-se que tal estimativa (data da última medição para fins de atualização do valor total do débito) constitui um meio confiável de apurar a quantia que, seguramente, não excederia o real valor devido, nos termos do art. 210, § 1º, inciso II do Regimento Interno do TCU. 
66.	Entende-se que o procedimento adotado pela Unidade Técnica está adequado e deve ser mantido.
67.	Portanto, considerando essas limitações e a dicção contratual, considerou-se, para fins de atualização dos valores, no caso do contrato 160.2.020.04-6 o último dia do mês de novembro de 2008 (30/11/2008) , período da última medição do projeto, somado aos trinta dias que constituem o prazo limite para pagamento, resultando na data de 31/12/2008. No caso do contrato 160.2.048.04-9, considerou-se, para fins de atualização dos valores, o último dia do mês de setembro de 2009 (30/9/2009) , período da última medição do projeto, somado aos trinta dias que constituem o prazo limite para pagamento, resultando na data de 31/10/2009:
	(...) 
	Voto condutor do acórdão recorrido (peça 171) 
 (...) 
10.	Antecipo, desde logo, que acompanharei em parte a bem formulada instrução da SeinfraPetróleo, com os oportunos ajustes apresentados pelo Ministério Público, acolhendo essas manifestações como fundamento da deliberação que ofertarei ao Plenário, acrescidas das considerações que ora faço.
11.	Há um vício de finalidade na origem da irregularidade tratada nestes autos.
12.	Sob o argumento de que todos os contratos dos ativos de produção da UNBC estavam com 'problemas de performance', as seis empresas contratadas, intermediadas pela Associação Brasileira de Engenharia Industrial (Abemi) , apresentaram à Petrobras 23 pleitos, entre os quais estava a mencionada alteração contratual, com o intuito de promover o equilíbrio econômico e financeiros dos contratos.
13.	Seguramente é inviável, no âmbito deste processo, apurar se os contratos, que eram chamados de 'contratões', dada a abrangência de seus escopos, estavam economicamente compatíveis com a dimensão dos seus objetivos.
14.	Tampouco é possível acatar o argumento fatalista, desprovido de comprovação factual, que a ausência de repactuação do contrato poderia ensejar prejuízos incalculáveis à Petrobras.
15.	Revela-se, todavia, inequivocamente antijurídico, o procedimento de incluir, por meio de termo aditivo, cláusula contratual que estabeleceu uma nova forma de retribuição para o planejamento dos serviços de projeto, correspondente a 4% da respectiva Autorização de Serviço (AS) , cuja remuneração já estava prevista no contrato original, de modo a contribuir para a solução do que foi denominado 'problemas de performance' dos contratos.
16.	Não é por meio de alteração de cláusula contratual, introduzindo uma duplicidade de pagamento por serviço já previsto, que se deve promover o reequilíbrio econômico e financeiro em contratos com 'problemas de performance'. A lei estabelece os requisitos e as condições para tal desiderato (art. 65, inc. II, letra 'd' da Lei 8.666/1993) .
17.	Quanto ao exame acerca da ocorrência da irregularidade, acolho na íntegra o detalhado exame da SeinfraPetróleo, contido nos parágrafos 37 a 63 da instrução transcrita acima.
18.	Vale dizer, aliás, que a própria Petrobras não tinha dúvida acerca da impossibilidade de pagamento destacado de 'planejamento dos serviços de projeto', tanto que a fiscalização da estatal resistia aos pedidos de pagamento desses serviços. Portanto não há que se falar em inexigibilidade de conduta diversa por parte dos gestores. Do gestor era esperado que resguardasse o patrimônio de sua empresa e que interpretasse o contrato de modo a respaldar os procedimentos adotados pela equipe de fiscalização.
19.	Para viabilizar o pleito das empreiteiras foi necessário, então, excluir a palavra 'planejamento' que estava associada aos serviços de projeto, conforme previsto no contrato original, para prever que a remuneração de 'planejamento de serviços de projeto' passaria a ser realizada de forma destacada, nos termos de cláusula contratual alterada pelo aditivo, sem qualquer prova de que novos serviços tivessem sido agregados à execução contratual, conforme o objetivo alegado pela defesa de propiciar o planejamento integrado das ações previstas nos contratos.
20.	Não há tampouco nos autos qualquer elemento que pudesse comprovar que o pagamento destacado de 'planejamento dos serviços de projeto', nos termos do aditivo contratual, tenha evitado impasses, greves e atrasos nos serviços, bem como propiciado a redução dos riscos, conforme defendido pelos responsáveis.
21.	Essa mudança acabou por resultar, de forma inconteste, em dano ao patrimônio da Petrobras, em função da duplicidade de pagamento por um mesmo serviço.
22.	A propósito, esta não é a primeira vez que esta Corte examina o mérito dessa específica irregularidade.
23.	Nos autos do TC-Processo 009.847/2008-7, Fiscobras de 2008, cujo objetivo era fiscalizar os contratos da Petrobras na Bacia de Campos, foi encontrada essa mesma situação no Contrato SAP  4600202457, firmado com a empresa Iesa Equipamentos e Montagens S.A.
24.	Nesse caso, por meio do Acórdão 734/2013-TCU-Plenário, o Tribunal decidiu, entre outras providências, por:
" (...) 
9.2. rejeitar as razões de justificativa apresentadas por Ricardo Abi Ramia da Silva, devido à inclusão, por meio do 5º Termo Aditivo ao Contrato SAP 4600202457, do subitem 1.1.3 do Anexo II - Critério de Medição Geral, estabelecendo, indevidamente, remuneração pelo serviço de 'planejamento de projeto';
 (...) 
9.12. aplicar a Ricardo Abi Ramia da Silva multa individual no valor de R$ 20.000,00 (vinte mil reais) , com a fixação do prazo de 15 (quinze) dias, a contar da notificação, para comprovar, perante o Tribunal, o recolhimento da dívida aos cofres do Tesouro Nacional, atualizada monetariamente desde a data do presente acórdão até a do efetivo recolhimento, se for paga após o vencimento, na forma da legislação em vigor; 
 (...) 
9.16. determinar à Petrobras que:
9.16.1. adote, no prazo de 60 (sessenta) dias, as medidas necessárias com vistas a ser ressarcida dos valores pagos à contratada a título de serviços de planejamento para execução da obra, os quais estavam incluídos nos serviços de planejamento, quando da execução do Contrato SAP 4600202457, firmado com a empresa Iesa Engenharia, Equipamentos e Montagens Ltda.;"
25.	Essa decisão, a despeito de ter sido objeto de Embargos de Declaração (Acórdão 3418/2013-TCU-Plenário) , de Pedido de Reexame (Acórdão 332/2015-TCU-Plenário) e de novos Embargos de Declaração (Acórdão 1389/2015-TCU-Plenário) , não sofreu alteração no que se refere a esses dispositivos, a não ser a redução da multa aplicada ao dirigente da Petrobras em face de ter sido elidida uma outra irregularidade da responsabilidade do Sr. Ricardo Abi Ramia da Silva.
26.	O monitoramento dessa decisão (TC-Processo 031.224/2015-6) constatou que o gestor recolheu a multa a ele infligida e que a Petrobras acionou judicialmente a Iesa, mediante a propositura de ação judicial no Tribunal de Justiça do Rio de Janeiro (processo 0119281-83.2016.8.19.000, distribuído em 11/04/2016, para a 21ª Vara Cível) .
27.	Curioso destacar, ademais, que a Iesa se utilizou exatamente do fato de a Petrobras ter aditivado os contratos firmados pela Unidade de Exploração e Produção da Bacia de Campos - UNBC, tal como o ora em análise, para justificar o seu pleito ao Gerente-Geral da Unidade de Negócios de Exploração e Produção do RJ.
28.	Esse desfecho revela o entendimento definitivo desta Corte acerca da ilegalidade do procedimento. Assim, dado o precedente idêntico, e em face de tudo o que foi apurado nestes autos, considero que a irregularidade e o consequente dano causado estão sobejamente comprovados.  (grifado) 
6.5.	Também se mostra improcedente o argumento sustentado na alínea "b" do subitem 6.1, retro, uma vez que o TCU, ao proferir o acórdão recorrido, levou em consideração as regras previstas no art. 22, § 1º, do Decreto-lei 4.657/1942 (Lindb) , introduzidas pela Lei 13.655/2018, segundo se pode depreender dos seguintes trechos, obtidos da instrução da unidade técnica (peça  159) e do voto condutor do Acórdão 1509/2021-TCU-Plenário, que apreciou embargos de declaração opostos ao Acórdão 1054/2021-TCU-Plenário, ambos relatados pelo Ministro Jorge Oliveira (peças 189 e 190) :
Instrução de mérito da unidade técnica
 (...) 
83.	Alega tratar-se da realidade fática à época da execução dos contratos, a qual merece ser ponderada dentro do contexto por essa Corte de Contas, por força legal inserida no art. 22 do Decreto-Lei nº 4.657/1942 (LINDB) . O Defendente se encontrava premido pelo tempo, pois a falta ou demora na solução dos problemas das contratadas teria o condão de gerar prejuízos incalculáveis à Petrobras, conforme depreende-se do trecho abaixo colacionado, extraído de resposta da Petrobras: 
 (...) 
94.	Também não pode ser acatada a alegação de impossibilidade de conduta diversa por parte do gestor em junção da realidade fática e por estar premido pelo tempo. Não está em discussão, nestes autos, a conveniência ou o acerto de estratégias empresariais, mas a correção das condutas dos gestores que mais diretamente se envolveram nas circunstâncias das contratações objeto dos autos, à luz das normas de regência, dos princípios que se impõem ao corpo gestor de uma sociedade de economia mista federal, além do contexto em que atuavam e das informações que detinham à época das tomadas de decisão. Apesar dos riscos e advertências internas à época, não se verificou nos autos alerta do gestor quanto à temeridade da estratégia defendida no encaminhamento do relatório do grupo de trabalho. O encaminhamento proposto pelo gestor produziu efeito jurídico-administrativo, ao aprovar ou ao dar concretude ao plano de revisão dos contratos, caracterizando de forma inequívoca o nexo causal de sua conduta com o dano.
95.	Quanto a defesa do alegante de que não participou dos debates que levaram à construção das soluções que foram apresentadas, motivo pelo qual, o Sr. Carlos Eugênio apenas teria relatado todo o impasse histórico entre a Petrobras e as empresas contratadas e encaminhou o resultado dos estudos realizados pelos grupos de trabalho para a apreciação superior também deve ser refutada. O gestor tinha o dever de se informar e de investigar o que foi passado por outros gestores ou por terceiros especializados, principalmente quando presentes sinais de alerta como as advertências internas da área jurídica.
96.	Outro ponto importante a se destacar diz respeito ao 'ambiente lava jato'. As empresas envolvidas na realização da obra (CNO, UTC, Mendes Júnior, Techint e Engevix) estavam todas envolvidas nos eventos criminosos descortinados pela 'Operação Lava Jato'. Os fatos narrados na presente fiscalização são contemporâneos e guardam semelhança com o que se viu nos contratos de refinarias. Conforme apurado e relatado no histórico da conduta do Cade (peça 156) , as empresas se juntaram em cartel para pleitear aditivos contratuais ilegítimos, como o reportado. As reuniões eram realizadas na Abemi, local onde comprovadamente essas mesmas empresas fizeram as reuniões para dividir as obras das refinarias. Possivelmente, tendo em vista que os aditivos foram firmados em 2005 nos diversos contratos, estamos diante do início da cartelização dessas empresas, talvez o 'marco zero' de todo o esquema criminoso que se intensificou justamente após essas tratativas, quando o Sr. Paulo Roberto Costa assumiu a diretoria de abastecimento (gestão 2004-2012) .
97.	Os argumentos apresentados em nada acrescem àqueles já rebatidos pela Unidade Técnica. Logo, não é outra a conclusão de que houve sim duplicidade de pagamento pois os serviços de planejamento englobavam tanto o planejamento do empreendimento quanto do projeto de engenharia.
 (...) 
116.	No entanto, esta Corte de Contas deve sopesar na dosimetria da pena a ser aplicada (multa proporcional do débito) as circunstâncias do caso concreto, em face do art. 22 da LINDB:
Art. 22.  Na interpretação de normas sobre gestão pública, serão considerados os obstáculos e as dificuldades reais do gestor e as exigências das políticas públicas a seu cargo, sem prejuízo dos direitos dos administrados.    
§ 1º Em decisão sobre regularidade de conduta ou validade de ato, contrato, ajuste, processo ou norma administrativa, serão consideradas as circunstâncias práticas que houverem imposto, limitado ou condicionado a ação do agente.  
§ 2º Na aplicação de sanções, serão consideradas a natureza e a gravidade da infração cometida, os danos que dela provierem para a administração pública, as circunstâncias agravantes ou atenuantes e os antecedentes do agente.   
§ 3º As sanções aplicadas ao agente serão levadas em conta na dosimetria das demais sanções de mesma natureza e relativas ao mesmo fato.
117.	Não obstante a responsabilidade do titular do cargo na assinatura do aditivo que fora por ele submetido e ratificado pelas instâncias superiores, cumpre resgatar o argumento inicial do responsável quanto à inexistência de tempo hábil para em 58 dias (prazo entre o gestor ter assumido o cargo e encaminhado o pedido de aditivo às instâncias superiores) proceder à reavaliação de tudo o que fora por meses tratado pela área jurídica e por comissões. O argumento se mostra em parte procedente e pode ser levado em conta na dosimetria da pena o qual, segundo a LOTCU, poderá ser de até 100% do valor do dano. 
118.	Portanto, considera-se que, de fato, houve apertado espaço de tempo para que o responsável revisasse as tratativas e obstaculizasse o aditivo. No entanto, repise-se, o TCU já havia apontado as mesmas irregularidades em outros contratos e tanto a área jurídica, o gestor e membros da Diretoria Executiva deveriam ter se atentando para tal fato no presente contrato, não se podendo eximir por completo sua responsabilidade.
119.	Entretanto, deve ser levado em conta no caso concreto o nível de possibilidade de atuação do gestor. As empresas envolvidas nos diversos contratos formaram o cerne do Cartel Lava-Jato e pagavam vultosos valores aos seus superiores hierárquicos para obterem vantagens nas contratações e nos aditamentos. O contexto fático de corrupção e favorecimentos ilícitos que envolveram a contratação objeto dos autos necessariamente deve ser considerado na formação do juízo de convicção e dosimetria da pena, mesmo que não tenham sido as condutas criminosas em si consideradas os elementos caracterizadores da irregularidade administrativa apontada.
120.	Por fim, tendo em vista que a empresa contratada assumiu toda a responsabilidade pela execução do contrato e foi a beneficiária do pagamento indevido, que essa empresa veio regularmente aos autos e apresentou suas alegações de defesa, as quais não foram hábeis a elidir a irregularidade, entende-se por condená-la solidariamente ao débito juntamente com os gestores.  (grifado) 
Conclusão
121.	Entende-se que os argumentos dos defendentes não foram suficientes para afastar as irregularidades constatadas.
122.	No que tange especificamente à prescrição da pretensão punitiva, do dever de reparar o dano e da possibilidade de o TCU sancioná-los em até 100% do valor do dano deve-se rejeitar as alegações de todos os responsáveis por ter transcorrido o prazo de 9 anos, em consonância com o Acórdão 1441/2016-TCU-Plenário.
123.	Dado o exposto, conclui-se que a alteração operada por meio de termo aditivo o qual estabeleceu o percentual de 4% para remunerar o planejamento dos serviços de projeto, já tinha sua remuneração prevista no item 5.2 do contrato, devendo-se rejeitar as alegações de defesa, condenar solidariamente os responsáveis pelo débito e multar os gestores proporcionalmente ao dano.
 (...) 
Voto condutor do Acórdão 1509/2021-TCU-Plenário, que apreciou embargos de declaração opostos ao Acórdão 1054/2021-TCU-Plenário, ambos relatados pelo Ministro Jorge Oliveira (peças 189 e 190) : 
 (...) 
8.	Em relação à ausência de manifestação acerca dos dispositivos da Lei de Introdução às Normas do Direito Brasileiro (LINDB) , suscitada pelos gestores embargantes, para justificar suas condutas, é preciso ressaltar que a unidade técnica apreciou expressamente os argumentos apresentados na alegação da defesa sobre isso (§§ 116 e 117 do relatório) , propondo, inclusive, que o curto período do exercício do cargo pelo sr. Carlos Eugênio Melro da Silva Resurreição fosse sopesado na dosimetria da pena.
9.	A propósito, consignei no voto (§ 10) que acolhia a instrução da SeinfraPetróleo e a adotava como fundamento da minha deliberação, acrescidas das considerações ali contidas. Logo, não há que se falar em omissão.
10.	Ademais, os gestores da Petrobras não foram sancionados, mas apenas instados a ressarcir a companhia por terem assinado termo aditivo inquinado de irregularidade, quando lhes era possível a adoção de conduta diversa, de modo a preservar o patrimônio da empresa.
6.6.	Mostra-se semelhantemente improcedente a alegação dos recorrentes de que as condutas questionadas pelo TCU teriam sido praticadas sem dolo ou erro grosseiro (alínea "c" do subitem 6.1, retro) e que, por isso, não deve ser a eles imputado débito, solidariamente com a empresa Techint Engenharia e Construção S/A., sob pena de infringência ao art. 28 da Lindb e sua regulamentação contida no Decreto 9.830/2019.  
6.7.	Em relação a essa matéria, cabe uma observação: "a responsabilização no âmbito do TCU não exige a configuração de dolo, bastando que o agente tenha agido com culpa grave" (Acórdão 1620/2019-TCU-Plenário, Relator Ministro Bruno Dantas) . 
6.8.    	Nesse mesmo sentido: Acórdão 2391/2018-TCU-Plenário, Relator Ministro Benjamin Zymler, e 11762/2018-TCU-2ª Câmara, relator Ministro-Substituto Marcos Bemquerer Costa. 
6.9.   	Neste ponto, transcrevem-se trechos do Voto condutor do referido Acórdão 2391/2018-TCU-Plenário, Relator Ministro Benjamin Zymler: 
79.	Quanto à alegação de que não existem indícios de que o defendente tenha agido dolosamente, destaco que a responsabilidade dos jurisdicionados perante o TCU é de natureza subjetiva, caracterizada mediante a presença de culpa stricto sensu, sendo desnecessária a caracterização de conduta dolosa ou má-fé do gestor para que este seja instado a ressarcir os prejuízos que tenha causado ao erário (Acórdão 9004/2018-TCU-Primeira Câmara, 635/2017-Plenário, 2781/2016-Plenário, dentre outros) .
80.	Neste ponto, cabe ressaltar que a Lei 13.655/2018 introduziu vários dispositivos na Lei de Introdução às Normas do Direito Brasileiro - LINDB, que diretamente alcançam a atividade jurisdicional desta Corte de Contas, em especial a atividade de aplicação de sanções administrativas e de correção de atos irregulares.
81.	Segundo os arts. 22 e 28 da LINDB, recém introduzidos pela referida norma:
'Art. 22.  Na interpretação de normas sobre gestão pública, serão considerados os obstáculos e as dificuldades reais do gestor e as exigências das políticas públicas a seu cargo, sem prejuízo dos direitos dos administrados.
§ 1º Em decisão sobre regularidade de conduta ou validade de ato, contrato, ajuste, processo ou norma administrativa, serão consideradas as circunstâncias práticas que houverem imposto, limitado ou condicionado a ação do agente.
§ 2º Na aplicação de sanções, serão consideradas a natureza e a gravidade da infração cometida, os danos que dela provierem para a administração pública, as circunstâncias agravantes ou atenuantes e os antecedentes do agente.
§ 3º As sanções aplicadas ao agente serão levadas em conta na dosimetria das demais sanções de mesma natureza e relativas ao mesmo fato.
 (...) 
Art. 28.  O agente público responderá pessoalmente por suas decisões ou opiniões técnicas em caso de dolo ou erro grosseiro.'  (grifos acrescidos) .
82.	Dito isso, é preciso conceituar o que vem a ser erro grosseiro para o exercício do poder sancionatório desta Corte de Contas. Segundo o art. 138 do Código Civil, o erro, sem nenhum tipo de qualificação quanto à sua gravidade, é aquele 'que poderia ser percebido por pessoa de diligência normal, em face das circunstâncias do negócio'  (grifos acrescidos) . Se ele for substancial, nos termos do art. 139, torna anulável o negócio jurídico. Se não, pode ser convalidado. 
83.	Tomando como base esse parâmetro, o erro leve é o que somente seria percebido e, portanto, evitado por pessoa de diligência extraordinária, isto é, com grau de atenção acima do normal, consideradas as circunstâncias do negócio. O erro grosseiro, por sua vez, é o que poderia ser percebido por pessoa com diligência abaixo do normal, ou seja, que seria evitado por pessoa com nível de atenção aquém do ordinário, consideradas as circunstâncias do negócio. Dito de outra forma, o erro grosseiro é o que decorreu de uma grave inobservância de um dever de cuidado, isto é, que foi praticado com culpa grave.
	Gradação do Erro
	Pessoa que seria capaz de perceber o erro
	Efeito sobre a validade do negócio jurídico (se substancial) 

	Erro Grosseiro
	Com diligência abaixo do normal
	Anulável

	Erro (sem qualificação) 
	Com diligência normal
	Anulável

	Erro leve
	Com diligência extraordinária - acima do normal
	Não anulável

84.	Segundo Cristiano Chaves de Farias e Nelson Rosenvald, 'culpa grave é caracterizada por uma conduta em que há uma imprudência ou imperícia extraordinária e inescusável, que consiste na omissão de um grau mínimo e elementar de diligência que todos observam' (FARIAS, Cristiano Chaves de. ROSENVALD, Nelson. Curso de Direito Civil. São Paulo: Atlas, p. 169) .
85.	Os aludidos autores invocaram a doutrina de Pontes de Miranda, segundo a qual a culpa grave é 'a culpa crassa, magna, nímia, que tanto pode haver no ato positivo como no negativo, a culpa que denuncia descaso, temeridade, falta de cuidados indispensáveis'. (PONTES DE MIRANDA. Tratado de direito privado, t. XXIII. Rio de Janeiro: Borsoi, 1971, p. 72) .
86.	Tomando por base tais balizas, compreendo que os elementos acostados nos autos permitem concluir que o Sr. Paulo Roberto Albuquerque Garcia Coelho agiu, no mínimo, com culpa grave na supervisão do Contrato 7/2006, pois, no alto de sua posição hierárquica, orientou os fiscais a atuarem em desacordo com os termos do contrato, possibilitando o uso dos veículos locados sem o mínimo de controle. Ademais, ele autorizou pagamentos sem as informações mínimas exigidas para a regular liquidação da despesa, o que possibilitou o recebimento pela empresa de valores muito acima do razoável e da média histórica da Funasa. 
87.	Dessa forma, julgo adequada a inclusão do ex-Coordenador Geral de Logística no rol de responsáveis pelo débito e, diante da existência de culpa grave, a aplicação da multa do art. 57 da Lei 8.443/1992, no valor a ser especificado a seguir, conforme a análise a ser efetuada adiante. Ademais, julgo pertinente a inabilitação do responsável pelo período de cinco anos para o exercício de cargo em comissão ou função de confiança no âmbito da Administração Pública.
6.10.  	Pelo acima enunciado, conclui-se que a responsabilidade dos jurisdicionados perante a Corte de Contas, para fins de ressarcimento, é de natureza subjetiva, caracterizada mediante a presença de culpa stricto sensu, sendo desnecessário evidenciar a conduta dolosa ou a má-fé do agente público para que ele seja instado a ressarcir os prejuízos que tenha causado ao erário. 
6.11.	Nesse sentido, os seguintes enunciados da jurisprudência selecionada do TCU: 
A responsabilidade dos jurisdicionados perante o TCU é de natureza subjetiva, caracterizada mediante a presença de simples culpa stricto sensu, sendo desnecessária a caracterização de conduta dolosa ou má-fé do gestor para que ele seja instado a ressarcir os prejuízos que tenha causado ao erário. (Acórdão 4485/2020-TCU-Primeira Câmara, Relator Ministro Benjamin Zymler) (grifado) 
A responsabilidade dos jurisdicionados perante o TCU é de natureza subjetiva, caracterizada mediante a presença de simples culpa stricto sensu, sendo desnecessária a caracterização de conduta dolosa ou má-fé do gestor para que este seja responsabilizado. Desse modo, é suficiente a quantificação do dano, a identificação da conduta do responsável que caracterize sua culpa, seja por imprudência, imperícia ou negligência, e a demonstração do nexo de causalidade entre a conduta culposa (stricto sensu) e a irregularidade que ocasionou o dano ao erário. (Acórdão 635/2017-TCU-Plenário, Relator Ministro Aroldo Cedraz) (grifado) 
A regra prevista no art. 28 da Lindb (Decreto-lei 4.657/1942) , que estabelece que o agente público só responderá pessoalmente por suas decisões ou opiniões técnicas em caso de dolo ou erro grosseiro, não se aplica à responsabilidade financeira por dano ao erário. O dever de indenizar prejuízos aos cofres públicos permanece sujeito à comprovação de dolo ou culpa, sem qualquer gradação, tendo em vista o tratamento constitucional dado à matéria (art. 37, § 6º, da Constituição Federal) . (Acórdão 11289/2021-TCU-Primeira Câmara, Relator Ministro Vital do Rêgo, 5547/2019-TCU-1ª Câmara, Relator Ministro Benjamin Zymler) . (grifado) 
Não é necessária a presença de dolo para a responsabilização de terceiro que tenha concorrido para dano ao erário, sendo suficiente a constatação de culpa, em sentido estrito, para sua condenação solidária (art. 16, § 2º, alínea b, da Lei 8.443/1992) . (Acórdão 2550/2019-TCU-Plenário, Relator Ministro Walton Alencar Rodrigues) ) (grifado) 
6.12.	Demais, é preciso considerar que as salvaguardas previstas na Lindb, mencionadas pelos recorrentes, não constituem álibi ou salvo-conduto para que o administrador pratique atos de forma temerária, negligente, imprudente, com desconhecimento técnico, com infringência às normas de regência, com culpa grave, como ocorreu no caso observado neste processo, em detrimento da Companhia e dos acionistas, lembrando que os recorrentes detinham cargo de relevância na estatal e que, em razão disso, tinham o dever de agir de acordo com as normas relacionadas à matéria, com zelo, prudência, perícia, não se vislumbrando, no presente caso, eventual excludente de ilicitude, mesmo em relação ao sr. Carlos Eugênio Melro Silva da Resurreição, consoante adiante comentado.  
6.13. 	No caso sob análise, está devidamente configurada a culpa dos recorrentes na aprovação e assinatura dos aditivos aos contratos mencionados nesta TCE, cuja mudança indevida nas regras originais causaram dano à Petrobras, no exatos termos indicados no subitem 9.2 do Acórdão 1054/2021-TCU-Plenário, Relator Ministro Jorge Oliveira, ora recorrido. Assim, está bem fundamentada a responsabilidade dos dois gestores, solidariamente com a Techint Engenharia e Construção S/A., beneficiária dos valores indevidamente desembolsados, para ressarcirem a Petrobras pelo prejuízo a ela causado, consoante sustentado no subitem 6.4, alhures. Há nexo de causalidade entre as condutas dos recorrentes e o dano ocasionado à Petrobras.  
6.14.	Não socorre aos recorrentes o argumento de que a aprovação e assinatura dos aditivos teriam sido realizadas com base em parecer jurídico, porquanto havia manifestações técnicas que expressamente vedavam o atendimento dos pleitos formulados pelas empresas contratadas. Essa vedação, contudo, foi solenemente desconsiderada pelos recorrentes, que preferiram, ao seu talante, e com os riscos próprios da decisão, acolher as conclusões constantes do parecer jurídico solicitado especialmente para tratar dessa questão, em detrimento das conclusões expressas da área técnica da Petrobras contrárias à assinatura dos termos aditivos. Anote-se que o parecer jurídico favorável à celebração dos aditivos não isenta os recorrentes da responsabilidade pela prática do ato causador de dano ao Erário.   
6.15.	De outra parte, para a finalidade de aplicação de sanções administrativas, como por exemplo, multa, declaração de inidoneidade para licitar e inabilitação para o exercício de cargo em comissão ou função de confiança, há que se verificar a ocorrência de culpa grave, decorrente de erro grosseiro, ou dolo do administrador público, em consonância com as disposições da Lindb. 
6.16.  	Nessa direção, transcrevem-se os seguintes enunciados extraídos da jurisprudência selecionada do TCU: 
Para a finalidade de aplicação de sanções administrativas, há que se verificar a ocorrência de culpa grave ou dolo do administrador público. (Acórdão 11762/2018-TCU-Segunda Câmara, Relator Ministro-Substituto Marcos Bemquerer Costa) .
Para aplicação de sanções pelo TCU, deve-se caracterizar a ocorrência de culpa grave ou dolo na conduta do administrador público. (Acórdão 1691/2020-TCU-Plenário, Relator Ministro Augusto Nardes, e 1620/2019-TCU-Plenário, Relator Ministro Bruno Dantas) .
Para fins do exercício do poder sancionatório do TCU, erro grosseiro é o que decorreu de grave inobservância do dever de cuidado, isto é, que foi praticado com culpa grave. (Acórdão 1689/2019-TCU-Plenário, Relator Ministro Augusto Nardes) . 
Para fins de responsabilização perante o TCU, considera-se erro grosseiro (art. 28 do Decreto-lei 4.657/1942 - Lindb) aquele que pode ser percebido por pessoa com diligência abaixo do normal ou que pode ser evitado por pessoa com nível de atenção aquém do ordinário, decorrente de grave inobservância de dever de cuidado. (Acórdão 4447/2020-TCU-Segunda Câmara, Relator Ministro Aroldo Cedraz) .
Para fins de responsabilização perante o TCU, pode ser tipificada como erro grosseiro (art. 28 do Decreto-lei 4.657/1942 - Lei de Introdução às Normas do Direito Brasileiro) a decisão do gestor que desconsidera, sem a devida motivação, parecer da consultoria jurídica do órgão ou da entidade que dirige. Tal conduta revela desempenho aquém do esperado do administrador médio, o que configura culpa grave, passível de multa. (Acórdão 1264/2019-TCU-Plenário, Relator Ministro Augusto Nardes) .
A conduta culposa do responsável que foge ao referencial do 'administrador médio' utilizado pelo TCU para avaliar a razoabilidade dos atos submetidos a sua apreciação caracteriza o 'erro grosseiro' a que alude o art. 28 do Decreto-lei 4.657/1942 (Lei de Introdução às Normas do Direito Brasileiro) , incluído pela Lei 13.655/2018. (Acórdão 1628/2018-TCU-Plenário, Relator Ministro Benjamin Zymler) .
Para fins do exercício do poder sancionatório do TCU, pode ser tipificada como erro grosseiro (art. 28 do Decreto-lei 4.657/1942 - Lindb) a elaboração de documentos que fundamentem a contratação de serviços sem justificativas para os quantitativos a serem adquiridos. (Acórdão 2459/2021-TCU-Plenário, Relator Ministro Augusto Nardes) (grifado) .
Para fins de responsabilização perante o TCU, pode ser tipificada como erro grosseiro (art. 28 do Decreto-lei 4.657/1942 - Lei de Introdução às Normas do Direito Brasileiro) a autorização de pagamento sem a devida liquidação da despesa. (Acórdão 2699/2019-TCU-Primeira Câmara, Relator Ministro Vital do Rêgo) .
6.17. 	No caso dos autos, há elementos indicativos da ocorrência de, no mínimo, erro grosseiro nas condutas atribuídas aos recorrentes, sujeitando-os, em princípio, à pena de multa do art. 57 da Lei 8.443/1992. Entretanto, a questão de saber se os gestores da Petrobras cometeram erro grosseiro ou não, para efeitos de apenação, se tornou inócua, uma vez que a proposta de aplicação da multa prevista no art. 57 da Lei 8.443/1992, formulada na instrução da unidade técnica do Tribunal, não foi acolhida pelo Relator desta TCE, em razão do reconhecimento, no próprio voto, da prescrição decenal da pretensão punitiva em favor dos gestores, consoante comentado no subitem 5.3, retro.  
7.	Das razões recursais: Techint Engenharia e Construção S/A. (peça 186) 
7.1	Em seu recurso, a empresa Techint Engenharia e Construção S/A. alega, no essencial, que: 
a) não há irregularidade na alteração promovida pelos aditivos objetos desta TCE, uma vez que, diferentemente da compreensão do TCU, o serviço de planejamento de projeto (planejamento de AS's) constitui atividade prévia e em nada se confunde com a execução dos projetos propriamente ditos, não havendo que se falar, portanto, em duplicidade de pagamento;
b) o serviço de planejamento de projeto não está remunerado dentro do serviço de execução de projeto, como decidido pelo Tribunal, constituindo, decisão em sentido contrário, enriquecimento sem causa da Petrobras; 
c) foram firmados os referidos aditivos para excluir do item 1.1.1 dos contratos mencionados nesta TCE a expressão "com respectivo planejamento"	, haja vista quer a elaboração do Planejamento Executivo constituía parte integrante do Book de Planejamento elaborado previamente à "liberação p/ execução".
d) é descabida a multa a ela imposta por não subsistirem os fundamentos para a sua aplicação, a saber:  
d1) a alteração contratual foi para dar maior clareza quanto à sistemática de remuneração pelo planejamento das AS's de projeto e não para aumentar a remuneração da empresa; 
d2) a não equivalência entre os serviços de planejamento das AS's de projetos e os serviços de execução de projeto, prática presente em contratos anteriores e posteriores firmados pela Petrobras para objetos semelhantes; 
d3) há parecer jurídico favorável à alteração contratual requerida pela empresa; 
d4) a impossibilidade de o TCU impor, transcorridos mais de 15 (quinze) anos da celebração dos aditivos, unilateralmente, interpretação de cláusulas contratuais legitimamente acordadas pelas partes, em prejuízo do próprio equilíbrio econômico financeiro do ajuste, sob pena de afronta aos princípios da segurança jurídica e da boa-fé, conforme previsto no art. 24 da Lei de Introdução às Normas do Direito Brasileiro (Lindb) e no Acórdão 174/2019-TCU-Plenário, Relator Ministro Benjamin Zymler; 
d5) a comprovação da absoluta boa-fé da contratada; e
e) é ilegítima a incidência de juros de mora sobre o débito imputado, solidariamente com os demais responsáveis, pelas razões a seguir:
e1) reconhecida a boa-fé do responsável, deve-se excluir a incidência de juros de mora, conforme disposto no Acórdão 1603/2011-TCU-Plenário, Relator Ministro Ubiratan Aguiar, em consonância com o art. 202, §§ 1º e 2º, do Regimento Interno do TCU; 
e2) a incidência de juros de mora não deve ocorrer a partir das datas de cada pagamento, mas sim da data da citação da recorrente neste processo, conforme disposto nos Acórdão 1566/2018-TCU-Plenário, Relator Ministro José Múcio Monteiro, e 2850/2016-TCU-Plenário, Relator Ministro Vital do Rêgo) ; e
e3) a demora na instauração desta TCE e no julgamento do processo não deve ser atribuída à recorrente, motivo pela qual a incidência dos juros deve ocorrer da data da primeira notificação nestes autos. 
7.2.	Baseada nas alegações recursais em comento, a recorrente pede o provimento do recurso de reconsideração para reformar o acórdão recorrido, afastando-se o débito a ela imputado, solidariamente com os demais recorrentes, e a multa aplicada pelo TCU. No caso de não exclusão do débito, a recorrente pede que não incidam sobre ele juros de mora ou que esses juros sejam calculados da data da sua citação nesta TCE. 
Análise
7.3. 	Não procedem as alegações descritas nas alíneas "a", "b" e "c" do subitem 7.1, retro, pelos fundamentos de fato e direito a seguir enunciados. 
7.4.	Diversamente do alegado pela recorrente, a alteração formalizada por meio dos aditivos relacionados nesta TCE tinha por escopo realizar o reequilíbrio econômico dos contratos originais e não inserir meros esclarecimentos, segundo pode-se extrair do seguinte trecho constante do Parecer Jurídico 4182/05, de 25/8/2005 (peça 89) , sobre o qual também se tecem considerações no subitem 7.12, adiante:   
Considerando-se que não é do interesse da Companhia locupletar-se às custas das empresas contratadas, sendo, ao contrário, princípio que rege os contratos a boa-fé entre os contratantes, a fim de evitar-se prejuízos para as contratadas e eventualmente um futuro desequilíbrio econômico-financeiro, entendemos ser possível o ajuste solicitado para esse item de contrato, que assegura as contratadas a justa remuneração na prestação de serviços de pequena parte. (grifado) .
7.5.	Informações nesse mesmo sentido constam, por exemplo, da "MINUTA DE JUSTIFICATIVA DE ADITIVO CONTRATUAL" de peça 85 que dispõe que as modificações requeridas pelas empresas contratadas, entre elas a recorrente, objetivavam a realização de reequilíbrio econômico-financeiro dos contratos e não meros ajustes na redação das cláusulas contratuais revisadas, sem consequências financeiras para a Petrobras. 
7.6.	Irregular, portanto, a alteração em comento, pois não se concebe realizar reequilíbrio econômico-financeiro dos contratos administrativos por meio de alterações embasadas em interpretações ilegais de cláusulas originalmente pactuadas, promovendo-se pagamentos em duplicidade, como ocorrido no caso objeto desta TCE.
7.7.	Ressalte-se que os aditivos a partir dos quais passaram a ser pagos em duplicidade os Serviços de Planejamento de Autorizações de Serviços, no percentual de 4% do valor total de cada AS (peças 14, p. 153-179, e 47, p. 153-163) , decorreram de insistentes pedidos das empresas detentoras de contratos de construção e montagem de plataformas com a estatal, dentre elas a recorrente, consoante percepção que se tem dos relatos contidos na manifestação da Petrobras em atendimento ao Ofício 255/2019-TCU/SeinfraPetróleo, de 28/6/2019 (peças 53 e 96) .  
7.8.	Nos relatos constantes da referida peça 96, a Petrobras deixa bem delineado que havia forte resistência da área técnica em atender à demanda das empresas contratadas, entre elas a recorrente, no sentido de se promover alteração contratual para pagamento, à parte, dos Serviços de Planejamento de Autorizações de Serviços (AS) , por entender que tais serviços já estavam sendo remunerados com base nos contratos originais. Destaque-se: os aditivos objetos desta TCE restaram autorizados apenas depois do questionável parecer jurídico acima mencionado, contrastante com o posicionamento original dos técnicos da entidade e com a interpretação sistêmica dos ajustes. 
7.9.	Na manifestação da Petrobras, em atendimento ao ofício acima mencionado, tem-se as seguintes informações sobre a resistência de técnicos da Companhia em acolher a demanda das contratadas (peça 96) : 
IV. A ANÁLISE INICIAL DA PETROBRAS
Os gerentes setoriais de Instalações de Superfície (ISUP) dos ativos de Produção da UN-BC receberam do Gerente Geral a incumbência de analisarem o pleito encaminhado, em conjunto, pelas seis empresas detentoras dos Contratos de Manutenção e Construção e Montagem.
Após várias reuniões com participação dos gerentes setoriais de Instalações de Superfície dos Ativos de Produção (N, NE, S, C, AB e MRL) , os referidos gerentes concluíram seu posicionamento a respeito do pleito apresentado pelas empresas, sendo certo que, apesar de reconhecerem que várias colocações apresentadas teriam fundamento fático, naquele momento optou-se por uma análise dos estritos termos em que redigidos os contratos, buscando-se esclarecer possíveis pontos onde a redação contratual era pouco clara ou ensejava interpretações diversas.
Nos dias 05 e 12/01/2005 o parecer elaborado pelos Gerentes de ISUP foi apresentado no Comitê dos Ativos de Produção, com participação dos Gerentes do Suporte Operacional (SOP) e Suporte Técnico (ST) , tendo sido aprovado com alguns poucos comentários (Anexos 2 e 3) . Na sequência, formulou-se consulta ao JURIDICO/RJ-BC acerca dos pleitos encaminhados pelas empresas, 
Em 10/03/2005, através do DIP JURIDICO/RJ-BC - P0124/5 (Anexo 4) , O Jurídico emitiu parecer concordando com grande parte dos posicionamentos apresentados pelos gerentes e recomendando análise mais detalhada de alguns poucos itens.
Nessa ocasião, o pleito de medição de 4% para o planejamento de projeto já havia sido recusada, considerando os termos originais do contrato.
Nos dias 30 e 31/05/2005, por solicitação do Gerente geral da UN-BC, promoveu-se um Workshop que contou com a presença das empresas contratadas para a prestação do serviço de construção e montagem e que tinha por finalidade tratar dos pleitos que aquelas haviam apresentado em 27/08/2004 (ver Anexo 5) .
O primeiro dia do Workshop contou com a participação apenas dos profissionais e gerentes da Petrobras. No segundo dia do Workshop, já com a participação das empresas, os trabalhos foram divididos em duas etapas: na primeira cada empresa apresentou o que ela entendia como possível de ser realizado por elas para melhorar a performance dos contratos e na segunda etapa a Petrobras apresentou a análise do pleito daquelas empresas (Anexo 6) .
Nessa ocasião, quando da apresentação feita pelas empresas, a TECHINT, por exemplo, apresentou o gráfico abaixo, indicando a disparidade entre a evolução física e financeira do contrato, que já representava um desvio em torno de 30%, quando comparada com a previsão para o mesmo período e o histórico de receitas dos últimos meses não era promissor, gerando inúmeras incertezas quanto a saúde financeira do contrato.
 (...) 
Em 07 de abril de 2005, através de cartas assinadas pelo Gerente Geral da UN-BC, a resposta oficial ao pleito, foi encaminhada às empresas (Anexos 7 e 8) .
Ressalta-se que a resposta formalizada pela Petrobras nesta data, tendo por base a previsão original do contrato firmado, manteve a recusa ao pleito das empresas quanto ao pagamento de 4% para remunerar a atividade de planejamento do projeto.
V. DAS NEGOCIAÇÕES COM AS CONTRATADAS ATRAVÉS DA ABEMI
Simultaneamente ao aludido Workshop, a ABEMI - Associação Brasileira de Engenharia Industrial, convidou a PETROBRAS (Gerente Executivo do E&P-SSE, Gerente Geral da UN-BC e Gerente Corporativo da área de Contratação) a participar de reunião em sua sede em São Paulo, em 30/03/2005, para apresentar as dificuldades que as empresas estavam enfrentando na condução dos contratos firmados com a UN-BC, uma vez que todos os pleitos eram comuns à seis empresas.
Nesta reunião, conforme Ata elaborada (Anexo 11) , ficou definida uma estrutura com dois Grupos de Trabalho e um Conselho Diretivo, com participantes da Petrobras e das Empresas de C&M. Ainda, definiu-se que os Grupos de Trabalho periodicamente apresentariam o andamento dos Trabalhos para apreciação e aprovação do Comitê Diretivo, órgão cujo objetivo seria 'estabelecer medidas efetivas para atingir os objetivos das partes através de discussão conjunta entre os integrantes da Gerência do E&P e das Contratadas com auxílio e mediação de profissionais da Gerência Executiva de Negócios da Petrobras e diretoria da ABEMI'.
Após a reunião com a ABEMI em São Paulo, o Gerente Geral da UN-BC, em reunião no dia 13/04/2005, transmitiu as deliberações que haviam sido acertadas aos membros dos GT que seriam criados, embora as cartas com a avaliação inicial do pleito, já tivessem sido emitidas e entregues às empresas em 07/04/2005 (Anexos 7 e 8) , conforme já mencionado acima.
Além das definições indicadas acima, na ata da reunião (Anexo 11 - Página 2) constam também as seguintes orientações do Gerente Geral da UN-BC para os Grupos de Trabalho:
'Quanto à evolução das negociações informou que pode haver acordo nos itens em que a Petrobras entende que não contrariam as bases da licitação, e que a autonomia dos Grupos de trabalho limita-se a tais itens.
Todavia, mesmo considerando que alguns pleitos possam ferir as bases da licitação, a Petrobras analisará as questões apresentadas, avaliando se os pontos levantados são justos ou não, sendo que:
¿	Caso o pleito for considerado justo será levado à avaliação do Comitê Diretivo e, se necessário à aprovação da Diretoria;
¿	Caso o pleito não for considerado justo, a posição já apresentada pela Petrobras será mantida.'
Portanto, a análise que seria empreendida pelo GT sobre os pleitos apresentados pelas contratadas deveria considerar se tais eram justos ou não, divergindo, portanto, da anterior análise efetivada no mencionado Workshop, que se limitava a analisar os estritos termos em que o contrato havia sido redigido, na busca do esclarecimento de possíveis pontos onde a redação contratual era pouco clara ou ensejava interpretações diversas.
Importante ressaltar que os GTs constituídos na reunião com a ABEMI, eram formados por Gerentes Setoriais das ISUP que já haviam negado o pleito de pagamento de 4% para remunerar o planejamento do Projeto por considerar que, nos termos em que redigido originariamente o contrato, não haveria respaldo contratual. 
Após 5 meses de negociação foram realizadas 11 reuniões e inúmeros estudos para confirmar a existência dos problemas. Período em que também foram realizadas reuniões com o Comitê Diretivo, para acompanhamento e da evolução das discussões com as empresas (Anexos 12, 13, 14 e 15) , conforme definido nas Atas das reuniões dos dias 30/03 e 13/04/2005 (Anexos 9 e 11) . Nestas ocasiões os Grupos de Trabalho eram orientados na busca de pontos de convergência e da construção da viabilização de soluções. Nesse desenrolar foram encontrados pontos de convergência em itens relacionados no documento que continha o pleito inicial das empresas.
Dos 23 pontos apresentados concordou-se que 12 deles se tratavam de problemas de interpretação das cláusulas contratuais, e para estes foram acordadas e estabelecidas interpretações únicas, a serem utilizadas por todas as empresas e pela Petrobras; 2 pontos foram endereçados para outro Grupo de Trabalho para aprofundamento do estudo e outros 9 pontos se referiam a mudanças sugeridas nas cláusulas contratuais, que buscavam resolver problemas detectados na realização dos contratos.
Por conseguinte, foi solicitado parecer do Jurídico que foi emitido em 25/08/2005 através do DIP JURIDICO/RJ-BC 4182 (Anexos 16, 17, 18, 19 e 20) .
Em 09/09/05 a UN-BC emitiu DIP UN-BC - 2005-356 para o GE do E&P-SSE com a SAA - Solicitação de Autorização para Aditar, para os oito Contratos de Construção e Montagem o qual recebeu despacho em 14/09/2005, do Gerente Executivo que fazia parte do Comitê diretivo definido na reunião ocorrida na sede da ABEMI, autorizando a assinatura (Anexos 21, 22 e 23) . (grifado) 
7.10.	Diante dessas informações, pode-se concluir que todos sempre estiveram cientes de que o planejamento das AS's estava compreendido nos cálculos das unidades de serviço de projeto, desde o procedimento licitatório, e, portanto, a inclusão de nova sistemática de pagamento mediante aditivos configuraria desembolso em duplicidade, o que, de fato, acabou por ocorrer.
7.11.	Destaque-se, por oportuno, que qualquer alteração nos contratos administrativos da Petrobras, inclusive para a adoção de reequilíbrio econômico-financeiro dos ajustes, exigia estudos técnicos consistentes, de modo a enquadrar a alteração nos seguintes dispositivos do Regulamento de Licitações e Contratos da estatal, previsto no Decreto 2.745/1998:
7.2 Os contratos regidos por este Regulamento poderão ser alterados, mediante acordo entre as partes, principalmente nos seguintes casos:
a) quando houver modificação do projeto ou das especificações, para melhor adequação técnica aos seus objetivos;
b) quando necessária a alteração do valor contratual, em decorrência de acréscimo ou diminuição quantitativa de seu objeto, observado, quando aos acréscimos, o limite de vinte e cinco por cento do valor atualizado do contrato;
c) quando conveniente a substituição de garantia de descumprimento das obrigações contratuais;
d) quando necessária a modificação do regime ou modo de realização do contrato, em face de verificação da inaplicabilidade dos termos contratuais originários;
e) quando seja comprovadamente necessária a modificação da forma de pagamento, por imposição de circunstâncias supervenientes, respeitado o valor do contrato.
7.12. 	Da leitura dos documentos contidos nos autos, pode-se concluir pela falta de adequação das modificações contratuais às premissas previstas no Decreto 2.745/1998, acima descritas, conforme demonstrado nesta instrução. 
7.13.	Mesmo o Parecer Jurídico/RJ-BC 4182/05, anteriormente citado, não apresenta consistência para justificar a modificação contratual e confirmar os argumentos da recorrente, apontando, inclusive, que as alterações pretendidas tinham por objetivo evitar futuro desequilíbrio econômico-financeiro nos contratos aditivados, conforme pode-se observar nas justificativas para a alterar o subitem 3.1.1 do Anexo II - Critério de Medição e Especificação Técnica dos Serviços Eventuais/Diversos (peça 80, p. 6) :
Considerando-se que não é do interesse da Companhia locupletar-se às custas das empresas contratadas, sendo, ao contrário, princípio que rege os contratos a boa-fé entre os contratantes, a fim de evitar-se prejuízos para as contratadas e eventualmente um futuro desequilíbrio econômico-financeiro, entendemos ser possível o ajuste solicitado para esse item de contrato, que assegura as contratadas a justa remuneração na prestação de serviços de pequena parte. (grifado) 
7.14.	Todavia, consoante demonstrado nesta instrução, em concordância com a deliberação recorrida e conforme a análise da documentação contida nos autos, essa conclusão carece de dados convincentes. Na verdade, as empresas buscavam obter da Petrobras, indevidamente, um reequilíbrio econômico-financeiro do contrato não comprovado, utilizando-se, para tanto, de reinterpretações de cláusula contratual legitimamente inserida nos contratos aditivados, segundo anteriormente enunciado. 
7.15.	Nesse sentido foi a conclusão do relator do acórdão recorrido, que, expressamente, declarou que a forma implementada para a readequação da evolução física e financeira dos contratos foi inadequada (peça171) :
15. Revela-se, todavia, inequivocamente antijurídico, o procedimento de incluir, por meio de termo aditivo, cláusula contratual que estabeleceu uma nova forma de retribuição para o planejamento dos serviços de projeto, correspondente a 4% da respectiva Autorização de Serviço (AS) , cuja remuneração já estava prevista no contrato original, de modo a contribuir para a solução do que foi denominado 'problemas de performance' dos contratos.
16. Não é por meio de alteração de cláusula contratual, introduzindo uma duplicidade de pagamento por serviço já previsto, que se deve promover o reequilíbrio econômico e financeiro em contratos com 'problemas de performance'. (...) 
7.16. 	Por fim, cabe ressaltar que a inserção de cláusula semelhante à questionada nos presentes autos como prática da Petrobras em contratos anteriores e posteriores aos ajustes objetos desta TCE não afasta a irregularidade apontada. Costumes contra legem não revogam normas ou cláusulas contratuais postas originalmente e que eram de amplo conhecimento das empresas participantes dos procedimentos licitatórios realizados pela Petrobras. 
7.17.	Merece lembrar ainda que a deliberação recorrida integra um conjunto de julgados de diferentes tomadas de contas especial, todas com a mesma conclusão que ora se discute (Acórdãos 606/2021, 728/2021, 806/2021, 862/2021, 1111/2021, todos do Plenário e sob a relatoria do Ministro Jorge de Oliveira) .
7.18. 	Essa questão também foi objeto de análise no âmbito do TC Processo 009.847/2008-7, destinado a fiscalizar os contratos da Bacia de Campos, tendo o Tribunal deliberado, por meio do Acórdão 734/2013-TCU-Plenário, Relator Ministro José Múcio Monteiro, no que tange aos dispositivos abaixo transcritos, mantido pelos Acórdão 3418/2013-TCU-Plenário, sob a relatoria do Ministro José Múcio Monteiro, 332/2015-TCU-Plenário e 1389/2015-TCU-Plenário, ambos relatados pelo Ministro Benjamin Zymler:
 (...) 
9.2. rejeitar as razões de justificativa apresentadas por Ricardo Abi Ramia da Silva, devido à inclusão, por meio do 5º Termo Aditivo ao Contrato SAP 4600202457, do subitem 1.1.3 do Anexo II - Critério de Medição Geral, estabelecendo, indevidamente, remuneração pelo serviço de 'planejamento de projeto';
 (...) 
9.12. aplicar a Ricardo Abi Ramia da Silva multa individual no valor de R$ 20.000,00 (vinte mil reais) , com a fixação do prazo de 15 (quinze) dias, a contar da notificação, para comprovar, perante o Tribunal, o recolhimento da dívida aos cofres do Tesouro Nacional, atualizada monetariamente desde a data do presente acórdão até a do efetivo recolhimento, se for paga após o vencimento, na forma da legislação em vigor; 
 (...) 
9.16. determinar à Petrobras que:
9.16.1. adote, no prazo de 60 (sessenta) dias, as medidas necessárias com vistas a ser ressarcida dos valores pagos à contratada a título de serviços de planejamento para execução da obra, os quais estavam incluídos nos serviços de planejamento, quando da execução do Contrato SAP 4600202457, firmado com a empresa Iesa Engenharia, Equipamentos e Montagens Ltda.;  (grifado) .
7.19.	Consta do subitem 5.29 da instrução desta Serur, exarada nos autos do TC Processo 012.194/2019-0 (peça 203) , que, em cumprimento à deliberação transcrita no subitem precedente, a Petrobras ajuizou, na 21ª Vara Cível do Tribunal de Justiça do Rio de Janeiro, ação de ressarcimento contra as empresas Iesa Óleo & Gás S.A. (em Recuperação Judicial) e Iesa Projetos Equipamentos e Montagens S/A. (em Recuperação Judicial) , tendo o Juiz titular, ao decidir, ratificado o entendimento do TCU quanto à irregularidade do pagamento em duplicidade de item semelhante ao tratado nesta TCE, consoante trecho da sentença de primeiro grau, mantida após embargos de declaração, assim transcrito: 
De outro lado, como bem observado pela autora, as rés não apresentam argumentos que afastem as conclusões obtidas na referida decisão do Tribunal de Contas da União, o que lhes incumbia. De fato, as rés se limitam a questionar conclusões obtidas, sem apresentar argumentos ou provas que afastem as conclusões já atingidas, que foram devidamente fundamentadas e embasadas pelo exame dos contratos, como se depreende do teor da decisão.
 (Disponível em: Acesso em 5 out 2021) 
7.20.	Essa sentença de primeiro grau foi objeto de apelação pelas empresas condenadas, mas a Vigésima Câmara Cível do Tribunal de Justiça do Rio de Janeiro negou provimento ao pedido, em acórdão majoritário, publicado em 17/6/2019. Extrai-se do voto vencedor do julgado o seguinte trecho, no qual a Relatora demonstra que não havia desequilíbrio do contrato capaz de justificar os aditivos, dentre os quais o dispositivo com irregularidade no pagamento dúplice de serviços de planejamento (TC Processo 012.194/2019-0, peça 203, subitem 5.30) : 
Com relação aos argumentos da defesa de que o equilíbrio contratual exigiu os aditivos, não fez prova do que afirma. A própria contestação afirma que: 'a defesa da Estatal Petrobras, quanto as justificativas de seus representantes foram mais que suficientes para comprovar que os contratos objetos da fiscalização foram confeccionados e executados de boa-fé em total observância as normas legais vigentes.' (i-823) . Entretanto, as rés não produziram qualquer prova em seu benefício.
 (Disponível em: Acesso em 5 out 2021) 
7.21.	Destarte, da mesma forma, assim como na referida decisão judicial e nos moldes discutidos nesta instrução, não há elementos nos presentes autos capazes de justificar a alteração contratual que deu ensejo a pagamentos em duplicidade pela Petrobras em favor da Techint Engenharia e Construção S/A., devendo, por isso, ser mantido o débito imputado à recorrente, solidariamente com os srs. Carlos Eugênio Melro Silva da Resurreição e José Antônio de Figueiredo.  
7.22. 	Diante do exposto, a modificação dos Contratos 160.2.020.04-6 e 160.2.048.04-9, mediante os aditivos insertos às 14, p. 153-179, e 47, p. 153-163, foi indevida e gerou prejuízos à Petrobras em face de pagamento em duplicidade de serviço já remunerado pelos contratos originais, devendo, por isso, serem ressarcidos pela recorrente, solidariamente com os demais responsáveis, consoante consta do subitem 9.2 do acórdão recorrido. 
7.23. 	Não procede também a alegação da recorrente de que seria indevida a multa a ela aplicada pelo TCU, segundo a seguir demonstrado (subitem 7.1, alínea "d", retro) .   
7.24.	De modo diverso do argumentado pela recorrente, a alteração contratual que deu suporte aos pagamentos questionados nesta TCE, realizados pela Petrobras à recorrente, teve por objetivo dar um verniz de legalidade ao pagamento, de forma destacada, de um serviço que, pelo contrato original, já estava sendo remunerado, como anotado precedentemente. Portanto, como esse serviço já estava sendo remunerado pelo contrato original, a alteração promovida mediante os aditivos sob análise possibilitou o pagamento em duplicidade, a requerimento da recorrente, da mesma forma ocorrida em outras tomadas de contas especial instauradas pelo TCU em nomes de outras empresas (subitem 2.5, retro) . 
7.25.	Tanto é assim que havia no âmbito da Petrobras manifestações técnicas contrárias ao pedido da recorrente para a promoção da alteração contratual realizada posteriormente por meio dos aditivos objetos desta TCE.
7.26.	Dizer que havia um parecer jurídico favorável à regularidade do pedido formulado pela recorrente não é suficiente para legitimar o pagamento em comento, lembrando que esse parecer não vinculava a atuação dos dirigentes da Petrobras, ora recorrentes, que, de forma diligente, deveriam ter considerado as manifestações da área técnica contrária a esse ajuste, impedindo, na origem, os pagamentos impugnados. 
7.27.	Cabe anotar que o parecer jurídico mencionado pela recorrente é claro em afirmar os motivos das alterações realizadas mediante os aditivos em comento, as quais, bem distantes do que alega a recorrente, tiveram por escopo imprimir reequilíbrio econômico do contrato, em favor da recorrente, e não um mero esclarecimento, o que se mostra juridicamente inaceitável (peça 89) :
Na hipótese em apreço, o aditamento objetivado decorre da análise daqueles contratos após certo período de execução, em que identificou a necessidade de ajustes nas condições contratuais de modo a tornar o contrato mais equilibrado, diminuindo as perdas identificadas em alguns aspectos contratuais, seja para as contratadas, seja para a Companhia. 
Assim é que a cláusula primeira da minuta de aditivo relaciona todos os itens do instrumento contratual objeto de alteração, tendo sido cada uma delas justificada do ponto de vista operacional e comercial. (grifado) 
7.28.	Demais, cabe destacar que o tempo decorrido não é suficiente para impossibilitar a aplicação de multa pelo TCU, porquanto o ato em questão é ilícito e causou prejuízo ao Erário. Além disso, é preciso reconhecer que os pagamentos indevidos ocorreram em 31/12/2008 e 31/10/2009 (subitem 9.2 do acórdão recorrido) e a recorrente teve conhecimento da irregularidade objeto desta TCE em 11/4/2014, por meio do Ofício 0171/2014-TCU/SecexEstatais, nos autos do TC Processo 022.712/2010-0, peças 123 e 132, segundo anotado nos subitens 5.14 ao 5.23, retro, quando se tratou da prescrição das pretensões punitiva e ressarcitória arguida pela recorrente. 
7.29.	Eis o teor dessa notificação: 
1. 	Conforme Despacho do Relator, Ministro José Múcio Monteiro, de 3/4/2014, proferido em processo de Relatório de Levantamento, TC Processo 022.712/2010-0, que trata de cumprimento ao item 9.3 do Acórdão 1896/2010-TCU-Plenário, foi constituído este processo em apartado ao TC- Processo 012.942/2007-0, para exame dos contratos 160.2.020.04-6 e 160.2.048.04-9, sendo determinada a oitiva de TECHINT ENGENHARIA E CONSTRUÇÃO S/A., na pessoa de seu representante legal, para que, no prazo de até 15 (quinze) dias, a contar do recebimento da presente comunicação, com fundamento no art. 250, inciso V, do Regimento Interno do TCU, se pronuncie quanto à suposta irregularidade nos contratos identificados em epígrafe, decorrente de pagamento de projeto que teria sido introduzido com a celebração de termos aditivos supostamente irregulares, uma vez que o pagamento por esse serviço já estaria incluído no preço do projeto original, tendo, portanto, havido aumento de despesa da estatal sem acréscimo de qualquer serviço. 
2. 	Alerto que a matéria está sendo objeto de exame neste Tribunal, o que poderá resultar em decisão no sentido de desconstituir o ato ou o procedimento considerado irregular, e que a ausência de manifestação no prazo estabelecido não impedirá o prosseguimento do processo e a apreciação da matéria pelo Tribunal. 
3. 	Por fim, solicito atenção para as informações complementares contidas no Anexo I deste ofício, as quais integram a presente comunicação. (grifado) .   
7.30.	Destarte, tendo a recorrente sido alertada de que o ato em questão poderia ser desconstituído pelo TCU, como de fato o foi, não se mostra cabível a exclusão da multa impugnada em face do tempo decorrido entre a ocorrência dos pagamentos indevidos (exercícios de 2008 e 2009) e o julgamento da TCE pelo Tribunal (2021) com base nos alegados princípios da segurança jurídica e da boa-fé, de que trata o art. 24 da Lindb, pelos seguintes motivos: 
a) era do pleno conhecimento da recorrente que havia manifestação técnica no âmbito da Petrobras contrária à sua demanda; 
b) o parecer jurídico indicado é opinativo e não vinculava a Petrobras;
c) a recorrente foi alertada pelo TCU, já em 2014, sobre o ato questionado, o qual poderia vir a ser desfeito; 
d) os TC Processo 012.942/2007-0, Processo 022.712/2010-0 e Processo 012.196/2019-3 foram regularmente constituídos e se desenvolveram segundo as normas processuais de regência (Lei 8.443.1992 e Regimento Interno do TCU) , em perfeita obediência aos princípios constitucionais do contraditório, da ampla defesa e do devido processo legal; e
e) a recorrente quando participou do procedimento licitatório da qual se sagrou vencedora sabia, ou deveria saber, do conteúdo da cláusula que posteriormente foi por ela, e por outras empresas, questionado, sendo, pois, inaplicável o entendimento consignado no Acórdão 174/2019-TCU-Plenário, Relator Ministro Benjamin Zymler, mencionado na peça recursal, porquanto, diferentemente do consignado pela recorrente, tratam-se de casos não assemelhados. 
7.31.	Neste processo, a alteração de cláusula por meio dos aditivos analisados se deu a pedido da recorrente e não por deliberação unilateral da Petrobras ou por determinação do TCU. Destarte, a recorrente já tinha conhecimento no momento da licitação da qual participou do conteúdo da cláusula original dos contratos sob análise, devendo, por isso, a ele se sujeitar, diversamente do caso apreciado nos autos TC Processo 037.837/2011-7, cuja decisão do TCU determinava a alteração de cláusula constante do contrato original, que estava em consonância com os termos do edital, conforme se pode extrair do seguinte trecho do voto condutor do Acórdão 174/2019-TCU-Plenário:
63. Nesse cenário, é razoável supor que, na fase de elaboração de suas propostas, as concessionárias ora recorrentes tenham agido de boa-fé quando consideraram não serem responsáveis pela gerência do sistema de pagamento automático de pedágio.
7.32.	Não procede também a alegação da recorrente de que não cabe a incidência de juros de mora sobre o débito a ela imputado (alínea "e" do subitem 7.1, retro) , pelas seguintes razões:
a) é legítima a incidência de juros de mora sobre o débito imputado à recorrente, consoante jurisprudência do TCU adiante enunciada; 
b) não houve o reconhecimento da boa-fé da recorrente, não sendo, pois, aplicável o entendimento consignado no Acórdão 1603/2011-TCU-Plenário, Relator Ministro Ubiratan Aguiar e o disposto no art. 202, §§ 1º e 2º, do RI/TCU; 
c) a incidência dos juros se dar da data da ocorrência dos fatos, conforme consta do acórdão recorrido; somente excepcionalmente, e nos termos restritos da jurisprudência adiante mencionada, é que se admite a incidência de juros de mora a partir de outros momentos, sendo, por isso, inaplicável o quanto decidido nos Acórdão 1566/2018-TCU-Plenário, Relator Ministro José Múcio Monteiro, e 2850/2016-TCU-Plenário, Ministro Vital do Rêgo; e  
d) não houve demora entre a apuração dos fatos relatados nesta TCE e o julgamento realizado pelo TCU, ante a complexidade da matéria e a necessidade de implementação, em toda a sua abrangência, dos princípios do contraditório, da ampla defesa e do devido processo legal, devidamente disponibilizados à recorrente.
7.33.	De acordo com o art. 19 da Lei 8.443/1992, quando julgar as contas irregulares, havendo débito, o Tribunal, como regra, condenará o responsável ao pagamento da dívida atualizada monetariamente, acrescida dos juros de mora devidos, podendo, ainda, aplicar-lhe a multa prevista no art. 57 desta Lei.
7.34.	Dessa forma, como regra, as deliberações do Tribunal pela irregularidade das contas, havendo débito, impõem a condenação do responsável ao pagamento da dívida atualizada monetariamente, acrescida dos juros de mora devidos.
7.35.	Em situações excepcionais, o Tribunal afasta a incidência de juros de mora, especialmente, em questões relacionadas a diferenças remuneratórias recebidas de boa-fé pelo servidor, por erro da Administração, e não quanto a débito decorrente de ato ilícito apurado em tomadas de contas especial, como o é o caso tratado neste processo (Acórdão 1271/2015-TCU-Plenário, Relatora Ministra Ana Arraes) .
7.36.	No caso sob análise, é imperioso considerar que os pagamentos irregulares decorreram de forte pressão da própria recorrente e das demais empresas contratadas pela Petrobras, mencionados no subitem 2.5, retro, diante de sucessivas negativas da estatal ao pleito. Logo, não se vislumbram os elementos previstos na jurisprudência desta Casa, para o afastamento excepcional dos juros de mora, porquanto não reconhecida, in casu, a presença de boa-fé na conduta adotada pela recorrente, segundo anteriormente comentado, exigência essa contida no Acórdão 1603/2011-TCU-Plenário, Relator Ministro Ubiratan Aguiar, citado na peça recursal. 
7.37. 	Também não se aplica ao caso recentíssima jurisprudência desta Corte, segundo a qual o pagamento tempestivo do débito na fase de citação, atualizado monetariamente, opera sua quitação, não cabendo a incidência de juros quando do julgamento do processo. Todavia, caso não reste caracterizada a boa-fé do responsável ou na subsistência de outras irregularidades, as contas serão julgadas irregulares com aplicação da multa prevista no art. 58, inciso I, da Lei 8.443/1992 (Acórdão 1624/2021-TCU-Plenário, Relator Ministro Raimundo Carreiro) . Na espécie, a recorrente optou por discutir a questão e não quitar o débito na fase de citação. Portanto, inaplicável o entendimento contido no referido decisum. 
7.38.	Elucidativos os seguintes trechos extraídos da Proposta de Deliberação exarada pelo Relator do referido Acórdão 1624/2021-TCU-Plenário, Ministro Raimundo Carreiro, ficando evidenciado que não se deve aplicar ao caso sob análise o entendimento definido nessa deliberação, porquanto, além de não ter sido reconhecida a boa-fé da recorrente, ela não realizou a quitação do débito na fase de citação:
14. 	Adianto que me alinho à tese exposta pelo titular da Secretaria de Recursos, no sentido de negar provimento ao recurso de reconsideração interposto pelo Parquet especializado, para manter os exatos termos do Acórdão 2.144/2018, referendado pelo Plenário.
15. 	Não obstante as judiciosas ponderações da ilustre Procuradora-Geral, concernentes à interpretação de que o Regimento Interno do TCU e a sua Lei Orgânica não permitem o pagamento antecipado do débito, atualizado monetariamente, como condição suficiente para quitação da dívida, entendo que tais dispositivos devem ser interpretados, no caso concreto, à luz dos princípios da segurança jurídica, da razoabilidade e proporcionalidade, da proteção da confiança em favor do administrado, bem como da lealdade processual e da vedação do comportamento contraditório.
 (...) 
18. 	Feitas essas referências, e no balançar de olhos em face do caso concreto, verifico que o texto do ofício citatório dirigido aos responsáveis, aliado à previsão regimental do § 1º, do art. 202 do RI/TCU, colmatam um vetor normativo que funciona como incentivo ao recolhimento antecipado do débito, e que, somente se não realizado o pagamento monetariamente atualizado na fase de citação, o Tribunal poderá condenar o responsável em débito capitalizado com juros de mora, que incidirão a partir do evento danoso, a teor da Súmula 54 do Superior Tribunal de Justiça e dos artigos 188 e 398 do Código Civil.
19. 	De dentro dessa perspectiva, considero que o débito em apreço, constituído a partir de convênio firmado em 1999, o que inclusive ensejou o reconhecimento da prescrição da pretensão punitiva, não obstou a que o Instituto responsável, quando chamado em citação pelo TCU em 5/11/2015 (peças 22 e 29) , para que apresentasse alegações de defesa ou recolhesse os valores históricos atualizados monetariamente na forma detalhada no Anexo I do referido ofício citatório, inclusive com indicação do valor, imediatamente recolhesse o valor da dívida atualizada  (peça 34, p. 4-5) , no valor de R$ 863.386,91. Reproduzo excerto do ofício de citação, por ilustrativo:
'...fica o Instituto Nacional de Saúde no Trabalho - INST, na pessoa de seu representante legal, citado, com fundamento no art. 12, inciso II, da Lei 8.443/1992, para, no prazo de quinze dias, a contar do recebimento da presente comunicação, apresentar alegações de defesa quanto às ocorrências descritas a seguir e/ou recolher, conforme detalhado no Anexo I deste ofício, aos cofres da entidade credora, solidariamente com os responsáveis indicados, os valores históricos atualizados monetariamente desde as respectivas datas de ocorrência até o efetivo recolhimento, abatendo-se, na oportunidade, as quantias eventualmente ressarcidas, na forma da legislação em vigor. O valor total das dívidas atualizadas monetariamente até 20/10/2015 corresponde a R$ 856.360,06'. (Grifos meus) 
20. 	Reconheço que o ofício citatório contém disposição aparentemente conflitante com o comando inicial, no sentido de prever a possibilidade de imputação de juros de mora, caso as alegações de defesa eventualmente apresentadas não fossem acolhidas pelo Tribunal, conforme item 4 da missiva:
'4. A rejeição das alegações de defesa poderá ensejar, além do julgamento pela irregularidade das contas do responsável, a condenação ao pagamento dos débitos, os quais serão atualizados monetariamente, desde as respectivas datas de ocorrência, acrescidos dos juros de mora devidos, até a data do efetivo recolhimento, abatendo-se, na oportunidade, as quantias eventualmente ressarcida (s) , nos termos da legislação vigente, bem como a imputação de multa prevista nos arts. 57 e 58 da Lei 8.443/1992. O valor total das dívidas atualizadas monetariamente e acrescidas dos juros de mora até 20/10/2015 corresponde a R$ 2.118.774,89'.
21.	 Logo em seguida, no anexo II, o ofício de citação torna a informar que a liquidação tempestiva do débito atualizado monetariamente apenas saneará o processo caso tenha sido reconhecida pelo TCU a boa-fé do responsável, bem como constatada a inexistência de outras irregularidades no processo, hipótese em que as contas serão julgadas regulares com ressalvas e com quitação da dívida (item 4) .
22. 	De dentro dessa realidade, é perfeitamente razoável a interpretação feita pelo destinatário de que a condenação do responsável em débito, acrescido dos juros moratórios, é cabível apenas se o interessado não se prontificou a recolher o débito na forma instada, prima facie, pelo Ofício de Citação, ou seja, com o recolhimento do débito detalhado no Anexo I da missiva, atualizado monetariamente, bem como a possibilidade de apresentar alegações de defesa.
23. 	Não foi outro o entendimento esposado pelo Plenário do Tribunal no Acórdão 2144/2018-TCU-Plenário, ora recorrido, e que trilhou a tese do voto condutor do Exmo. Ministro Bruno Dantas, conforme pontuou o Secretário da Serur, introduzindo uma guinada jurisprudencial desta Corte, no sentido de que a melhor interpretação a ser conferida ao art. 12 da Lei 8.443/1992 e ao art. 202 do RI/TCU, é de que restaria desarrazoado que, após o pagamento atualizado do valor do débito, o jurisdicionado se visse instado a recalcular o valor da dívida, para que se sujeitasse a um segundo débito, correspondente ao valor dos juros moratórios, na linha do que propõe o Ministério Público junto ao TCU.
24.	Com essa diretiva em tela, pode-se concluir que o pagamento tempestivo do débito na fase de citação, atualizado monetariamente, opera sua quitação, não mais cabendo a incidência de juros quando do julgamento do processo. Todavia, caso não reste caracterizada a boa-fé do responsável ou na subsistência de outras irregularidades, as contas serão julgadas irregulares com aplicação da multa prevista no art. 58, inciso I, da Lei 8.443/1992. Dito de outro modo, o reconhecimento da boa-fé tornou-se requisito para o julgamento pela regularidade ou regularidade com ressalva das contas.
25. 	Não tem sido outra a ratio decidendi da jurisprudência mais recente desta Corte, lavrada após a decisão recorrida, e de cujos excertos transcrevo a seguir:
'116. Esclareço que o pagamento tempestivo do débito, assim considerado aquele realizado logo após a citação, atualizado monetariamente, opera sua quitação, não cabendo a incidência de juros quando do julgamento de mérito do processo.
117. No caso vertente, os responsáveis exerceram seu direito legítimo de apenas apresentar defesa, sem quitar o débito discriminado nas respectivas citações. Ao fazê-lo, abriram mão do benefício acima descrito e assumiram o risco de, em caso de condenação futura, arcar com o pagamento dos consectários legais. Dito de outra forma, operou-se a preclusão temporal do direito de a parte exercer essa específica faculdade processual.
118. Destaco que o benefício da dispensa dos juros moratórios, nas condições acima citadas, foi instituído visando estimular o pronto adimplemento da obrigação assumida. Por outro lado, caso se conceda essa isenção independentemente do momento em que o pagamento for realizado, poderá haver um incentivo para que ele não ocorra de forma tempestiva'. (Acórdão 430/2020-TCU-Plenário, relator Min. Benjamin Zymler) 
'O pagamento tempestivo do débito na fase de citação, atualizado monetariamente, opera sua quitação, não cabendo a incidência de juros quando do julgamento do processo. Todavia, caso não reste caracterizada a boa-fé do responsável ou na subsistência de outras irregularidades, as contas serão julgadas irregulares com aplicação da multa prevista no art. 58, inciso I, da Lei 8.443/1992'. (Acórdão 1143/2019-TCU-Primeira Câmara, rel. Min. Benjamin Zymler - Ementa de jurisprudência sistematizada) 
'O pagamento tempestivo do débito, atualizado monetariamente, após a concessão de novo e improrrogável prazo opera sua quitação, não cabendo a incidência de juros quando do julgamento de mérito do processo' (Acórdão 3976/2019-TCU-Primeira Câmara, relator Min. Walton Alencar Rodrigues - Ementa de jurisprudência sistematizada) 
43. Fazendo um contraponto com o pagamento do débito na fase de citação no TCU, tem-se que, em entendimento recente, esta Corte de Contas consignou que o pagamento tempestivo do débito, atualizado monetariamente, em fase de citação opera sua quitação, não cabendo a incidência de juros quando do julgamento do processo [Acórdão 2144/2018-TCU-Plenário, Relator Ministro Bruno Dantas. (...) Com isso, há que se reconhecer que a composição da dívida feita a partir da Lei Complementar Municipal 184/2011 pode resultar num recolhimento final de valor superior ao que seria obtido com a aplicação desse entendimento de atualização da dívida adotado recentemente pelo TCU. Em sendo assim, não vislumbro irregularidades no acordo firmado para o recolhimento dos valores devidos pelo Hospital ao Fundo Municipal de Saúde de Dourados/MS, pois, ao fim e ao cabo, o que importa é a recomposição do referido Fundo  (Acórdão 1477/2019-TCU-Plenário, de minha relatoria) (Acresci grifos) 
26. 	Mesmo antes da prolação do Acórdão ora vergastado pelo órgão ministerial, colhi julgados desta Corte que se amoldam à tese consagrada pelo decisum combatido:
'Destaco que o débito em comento, devidamente atualizado, somente poderia ser quitado sem juros se o pagamento fosse realizado no prazo improrrogável de 15 dias concedido pelo Tribunal, de acordo com o que prevê o art. 202, § 4º, do RI/TCU, considerando, neste caso, que o débito de fato estaria sendo liquidado tempestivamente. A exigência para a não incidência dos encargos legais é que o débito seja pago no prazo improrrogável de 15 dias, à luz do que dispõe o art. 202, inciso II, do RI/TCU. No caso de parcelamento, entendo que os encargos são devidos'. (Acórdão 11233/2015-TCU-Segunda Câmara, rel. Min. Ana Arraes) (Acresci grifos) 
'8. Conforme apontado no item 2.1 acima, a empresa Valore Pesquisa de Opinião e Mercado Ltda. figura como responsável solidária no débito no valor de R$ 28.750,00. Mesmo considerando o fato de essa empresa ter sido revel em relação à citação promovida por este Tribunal, entendo que a sua manifestação de intenção de quitação da dívida é fator que deve ser considerado excepcionalmente, na busca ao melhor atendimento ao interesse público, para que, nos termos do art. 12, § 1º, da Lei 8.443/1992, lhe seja concedido novo prazo para que recolha a importância devida.
9. Cabe esclarecer, entretanto, que o pedido de parcelamento da dívida sem a incidência de juros não encontra amparo normativo. A dívida poderá ser quitada no prazo de quinze dias sem a incidência de juros, mas em sua totalidade, corrigida monetariamente (art. 202, §§ 3º e 4º do RI/TCU) . Na hipótese da opção pelo parcelamento da dívida, incidirão sobre cada parcela, corrigida monetariamente, os correspondentes acréscimos legais (art. 217, § 1º, do RI/TCU) . (Acórdão 1924/2013-TCU-Plenário, rel. Min. Augusto Sherman) (Acresci grifos) 
'2. De fato, o caso em apreço ajusta-se plenamente às disposições do art. 12, §2º, da Lei 8.443/92, c/c art. 202, §§ 2º e 4º, do Regimento Interno do Tribunal, verbis: (omissis)  Art. 202. Verificada irregularidade nas contas, o relator ou o Tribunal: (...) § 2º Na oportunidade da resposta à citação, será examinada a ocorrência de boa-fé na conduta do responsável e a inexistência de outra irregularidade nas contas. (...)  O §3º trata da rejeição das alegações de defesa quando verificada a hipótese do §2º. Todavia, esse dispositivo não se aplica neste processo, em vista do recolhimento total do débito ainda na fase de citação. § 4º Na hipótese do parágrafo anterior, a liquidação tempestiva do débito atualizado monetariamente saneará o processo e o Tribunal julgará as contas regulares com ressalva e dará quitação ao responsável. (grifei) 4. À luz desses fatos e ponderando que o débito foi prontamente quitado, ainda na fase de citação, concluo que as presentes contas devem ser julgadas regulares, com ressalva, na forma do art. 12, §2º, da Lei 8.443/92, c/c art. 202, §§ 2º e 4º, do Regimento Interno do Tribunal, dando-se quitação aos responsáveis'. (Acórdão 286/2011-TCU-Segunda Câmara, de minha relatoria) (Acresci grifos) 
27. 	Verifico, desse modo, que a jurisprudência desta Corte de Contas vem se amoldando à melhor interpretação a ser dada aos dispositivos da Lei Orgânica e do Regimento Interno que tratam do recolhimento da dívida, visto que, conforme pontuou o Min. Bruno Dantas no voto condutor do Acórdão 2144/2018-TCU-Plenário:
'se o recolhimento antecipado do débito não representar vantagem significativa para o devedor, seria letra-morta a opção conferida por meio do art. 12, inciso II, da Lei 8.443/1992 e do art. 202, inciso II, do Regimento Interno do TCU. Ocorre que, se o responsável, mesmo após o recolhimento tempestivo do valor indicado no ofício citatório, puder ser condenado a pagar os juros de mora pela dívida anteriormente calculada, a vantagem dessa opção para o gestor, na maioria dos casos práticos, seria muito reduzida'.
28. 	Nessa ordem de ideias, não considero relevante para o deslinde deste caso a discussão suscitada pela recorrente sobre os limites do entendimento do 'homem médio' na compreensão do alcance dos termos do ofício citatório dirigido aos responsáveis. Entendo que a incidência dos referidos princípios da segurança jurídica, da confiança e da vedação de comportamento contraditório, os quais entendo como corolários do devido processo legal e projeções objetivas do princípio da dignidade humana, mostram-se, a meu juízo, necessárias e suficientes para reforçar a necessidade de manter os exatos termos do Acórdão 2144/2018-TCU-Plenário, tanto no que diz respeito à quitação dada ao Instituto Nacional de Saúde no Trabalho no caso concreto, e por extensão, aos demais responsáveis, quanto à ratio desenvolvida no aresto recorrido no sentido de considerar a possibilidade de quitação do débito pelo recolhimento da dívida atualizada monetariamente na fase de citação, assim como corroboro com a determinação dada à Segecex para que adote os procedimentos necessários à adequação do modelo de ofício citatório deste Tribunal ao entendimento consignado naquele julgado.
29. 	Quanto a eventuais necessidades de ajustes ou aperfeiçoamentos regimentais, em especial do art. 202 do RI/TCU, acredito que os esforços da Segecex no sentido de aprimorar as comunicações do Tribunal, podem resultar, eventualmente, em sugestões nesse sentido, a serem submetidas ao pleno desta Corte.
30. 	Nessa linha, deixo igualmente de acolher as judiciosas ponderações do ilustre representante do Ministério Público, Rodrigo Medeiros de Lima (peça 127) , que incluem proposta para adequar a redação do art. 13-A da IN TCU 71/2012, no sentido de prever a quitação provisória decorrente do recolhimento antecipado do débito, sob condição resolutiva, no caso de o TCU não vir a reconhecer a boa-fé do responsável ou identificar outras irregularidades.
31. 	Isso porque reconheço ser adequada a interpretação dada pelo Acórdão 2144/2018-TCU-Plenário, de que o eventual não reconhecimento da boa-fé do responsável - hipótese destes autos -, bem como a existência de outras irregularidades além das que suscitaram o débito, devem ensejar o julgamento pela irregularidade e/ou determinar a imputação de multa com base no art. 58 da Lei 8.443/1992. E para que não parem dúvidas acerca dos limites ou da extensão do julgado recorrido, não é demasiado transcrever a fundamentação apresentada pelo relator Ministro Bruno Dantas (peça 79, p. 4) :
25. Preto no branco, o que o § 2º do art. 12 da Lei 8.443/1992 e o § 2º do art. 202 do Regimento Interno do TCU consignam é que o recolhimento antecipado do débito não é suficiente para sanear o processo.
26. Isso significa que, independentemente de se considerar, ou não, que o pagamento antecipado da dívida opera sua quitação perante o cofre credor, as contas dos responsáveis permanecem sujeitas à apreciação, que perpassará pela análise de sua boa-fé e da existência de outra irregularidade nas contas.
27. Relembro que a condenação em débito não é condição sine qua non para que as contas de um responsável sejam julgadas irregulares nesta Corte.
28. Ou seja, ainda que, na fase de julgamento dos autos, não haja condenação em débito, não há qualquer impedimento a que, diante da impossibilidade de se comprovar a boa-fé dos responsáveis ou da existência de outras irregularidades, suas contas sejam julgadas irregulares e seja aplicada a multa prevista no art. 58, inciso I, da Lei 8.443/1992.
29. Acerca da incidência de juros de mora, o § 1º do art. 202 do Regimento Interno do TCU não faz menção explícita aos casos em que há o recolhimento antecipado do débito, atualizado monetariamente, na fase de citação. Segundo esse dispositivo, os juros de mora devem incidir, ipsis literis, 'caso o responsável venha a ser condenado pelo Tribunal'.
30. Como se pode depreender da leitura completa do parágrafo mencionado, já transcrito anteriormente neste voto, a condenação a que se refere diz respeito à eventual imputação de débito na fase de julgamento das contas.
31. Não poderia ser outra a interpretação, já que a imputação de débito não constitui sanção, mas, sim, indenização pelo dano ao erário cometido pelo gestor faltoso. Assim, não seria razoável que a existência de outra irregularidade nas contas, que não tenha ensejado débito, pudesse interferir no cálculo do montante devido.
32. Assim, somente poderá haver incidência de juros de mora a posteriori se esta Corte entender que o recolhimento antecipado do débito não opera sua quitação. Caso contrário, se a dívida for considerada quitada perante o cofre credor, não poderá haver incidência de juros de mora sobre o montante já pago. (Grifos no original) 
32.	Reconheço, por fim, em consonância com as ponderações do Secretário da Serur, prejudicada a discussão concernente à prescrição de ressarcimento ao erário, alvitrada, em termos um tanto distintos, tanto pela Serur (peça 122) quanto pelo MPTCU (peça 127) visto que no caso em apreço, em que se propugna o afastamento da imputação do pagamento de juros em apartado, deixa-se de constituir novo débito, sendo desnecessário discorrer, ao menos neste momento, sobre o tema.
33. 	Desse modo, acompanho a proposta alvitrada pelo titular da Secretaria de Recursos (peça 124) no sentido de negar provimento ao recurso de reconsideração interposto pelo Ministério Público junto ao TCU, e manter os termos do Acórdão 2144/2018-TCU-Plenário, da relatoria do Ministro Bruno Dantas.
7.39.	Não poderia deixar de colacionar que a recorrente foi citada para apresentar alegações de defesa e/ou recolher o débito a ela atribuído sem a incidência de juros de mora, nos exatos termos delineados no Acórdão 2144/2018-TCU-Plenário, Relator Ministro Bruno Dantas, e no voto condutor do Acórdão 1624/2021-TCU-Plenário, Relator Ministro Raimundo Carreiro, acima transcrito, no essencial (Ofício: 0388/2019-TCU/SeinfraPetróleo, de 7/11/2019, peça 113) . Eis os termos do citado ofício: 
Conforme delegação de competência conferida pelo Relator, Ministro Raimundo Carreiro, e ante a análise realizada neste processo de Tomada de Contas Especial, TC Processo 012.196/2019-3 (...) , fica TECHINT ENGENHARIA E CONSTRUÇÃO S/A., na pessoa de seu representante legal ciente da presente CITAÇÃO, com fundamento no art. 12, inciso II, da Lei 8.443/1992, para, no prazo de quinze dias, a contar do recebimento da presente comunicação, apresentar:
ALEGAÇÕES DE DEFESA quanto à irregularidade detalhada a seguir:
0.  Irregularidade: a empresa 	Techint recebeu, no âmbito do Contrato 160.2.020.04-6 e Contrato 160.2.048.04-9, indevidamente, pagamentos efetuados pela Petrobras correspondentes a 4% da AS a título de serviços de planejamento de projeto, conforme Termos Aditivos 02 que por ela foram celebrados junto à estatal, os quais, dentre outras mudanças, alteraram o item 1.1.1 do Anexo II do Contrato - Critério de Medição Geral e incluíram os subitens 1.1.1.1, 1.1.1.2, 1.1.1.3,  e 1.1.1.4, os quais dispuseram sobre a medição e o pagamento do planejamento de serviços de projeto isoladamente, dissociados do respectivo projeto; e o item 3.1 do Anexo II do Contrato - Critério de Medição e Especificação Técnica dos Serviços Eventuais/Diversos e incluído o item 3.1.1 que estabeleceu que o valor a ser pago pelo planejamento corresponderia a 4% do valor final da AS, considerando eventuais modificações de escopo e demais alterações, mesmo diante da polêmica com relação ao pagamento dos 'serviços de planejamento de projeto', os quais foram objeto de sucessivas e reiteradas discussões junto à Petrobras e na Abemi, bem como o fato de não existir qualquer parecer técnico da Petrobras que ratificasse  o pagamento de 4% da AS a 'título de serviços de projeto'. Indevido porque, segundo a própria, as disposições contratuais originais foram redigidas a fim de que o planejamento fosse parte integrante dos serviços de projetos, sendo que os custos relativos à sua elaboração deveriam ser diluídos no valor da Unidade de Serviço de Projeto (USPR) e remunerados nessa rubrica, bem como há diversas cláusulas do contrato original prevendo que o planejamento já estava compreendido nas atividades de projeto (item 1.1.1, 2.1.4, 5.2, 6 e a Estrutura Analítica de Projeto) , portanto, não havia suporte normativo para referida alteração nos termos do item 7.2 do Decreto 2.745/1998 - Regulamento de Licitações da Petrobras, razão pela qual o gestor não deveria aditivar, nem a empresa deveria subscrever o termo aditivo 002.
0.  Dispositivos violados: as disposições contidas no item 7.2 do Decreto 2.745/1998 - Regulamento de Licitações da Petrobras.
e/ou RECOLHER o débito referente à irregularidade de que trata o item 1.1.a, conforme detalhado no Anexo I deste ofício, aos cofres das entidades credoras, solidariamente com os responsáveis indicados, os valores históricos atualizados monetariamente desde as respectivas datas de ocorrência até o efetivo recolhimento, abatendo-se, na oportunidade, as quantias eventualmente ressarcidas, na forma da legislação em vigor. O valor total das dívidas atualizadas monetariamente até 7/11/2019 corresponde a R$ 3.231.303,16.
Os documentos eventualmente apresentados a título de prestação de contas deverão estar de acordo com as exigências legais e regulamentares, vir acompanhados de argumentos de fato e de direito, de elementos comprobatórios das despesas e da regular aplicação dos recursos federais geridos. 
Ressalto que a rejeição das alegações de defesa apresentadas para a irregularidade de que trata o item 1.1.a poderá ensejar, além do julgamento pela irregularidade das contas do responsável, a condenação ao pagamento dos débitos, atualizados monetariamente desde as respectivas datas de ocorrência e acrescidos dos juros de mora devidos, até a data do efetivo recolhimento, abatendo-se, na oportunidade, as quantias eventualmente ressarcidas, nos termos da legislação vigente, bem como a imputação de multa prevista no art. 57 da Lei 8.443/1992. O valor total das dívidas atualizadas monetariamente e acrescidas dos juros de mora até 7/11/2019 corresponde a R$ 4.443.312,01.
Em caso de não apresentação de resposta no prazo estabelecido, o processo terá prosseguimento, caracterizando-se a revelia, para todos os efeitos, nos termos do § 3º do art. 12 da Lei 8.443/1992.
Ressalte-se que o mero recolhimento tempestivo do débito atualizado monetariamente não é suficiente para afastar a incidência dos juros de mora, a aplicação de sanções ou o julgamento pela irregularidade das contas.
Nos termos do §2º do art. 202 do RI/TCU, na oportunidade da resposta à citação, será examinada a ocorrência de boa-fé na conduta do responsável e a inexistência de outra irregularidade nas contas.
Caso o responsável não demonstre, em suas alegações de defesa, a ocorrência de boa-fé ou havendo outras irregularidades, o débito ora apurado será acrescido de juros de mora, abatendo-se os valores já recolhidos, e o Tribunal proferirá, desde logo, o julgamento definitivo de mérito pela irregularidade das contas, nos termos dos §§1º e 6º do art. 202 do RI/TCU. (grifado) .
7.40.	Portanto, é legítima a incidência de juros de mora sobre o débito imputado à recorrente, com base nas seguintes conclusões: 	
a) há previsão legal e regimental para a incidência de juros de mora sobre o débito apurado pelo TCU;
b) a recorrente não realizou o recolhimento do débito na fase da citação e antes do julgamento do processo; e
c) não houve o reconhecimento da boa-fé da recorrente em relação aos fatos relatados nesta TCE. 
7.41.	Especificamente no que se refere à questão da boa-fé de pessoa jurídica, é preciso esclarecer que essa análise subjetiva, em regra, não é cabível, porquanto não se aplica às pessoas jurídicas a multa do art. 58, inciso II, da Lei 8.443/1992. Havendo débito, a multa pertinente é a prevista no art. 57 da referida Lei, à qual a pessoa jurídica está sujeita, como ocorre na presente situação. Não se perscruta se houve ou não erro grosseiro na conduta atribuída à pessoa jurídica. Caso haja débito, a multa deve ser aplicada à pessoa jurídica independentemente do elemento subjetivo, conforme seguinte enunciado colhido da jurisprudência selecionada do TCU: 
A multa decorrente de grave infração a norma legal ou regulamentar (art. 58, inciso II, da Lei 8.443/1992) é inaplicável a pessoa jurídica, uma vez que essa pena requer análise da conduta do agente que praticou o ato tido como irregular. Somente é cabível aplicação de multa a pessoa jurídica quando verificada ocorrência de débito (art. 57 da Lei 8.443/1992) . (Acórdão 6708/2020-TCU-Segunda Câmara, Relator Ministro Augusto Nardes, e 491/2017-TCU-Plenário, Relator Ministro Augusto Nardes) . (grifado) 
7.42.	Por ser elucidativo em relação a essa matéria, transcrevem-se os seguintes trechos do voto condutor do referido Acórdão 6708-2020-TCU-Plenário: 
 (...) 
10. A jurisprudência deste Tribunal assevera que apenas as multas previstas no artigo 57 da Lei Orgânica do Tribunal são aplicáveis a pessoas jurídicas, quando estas são responsabilizadas pelo débito apurado. A propósito, registrei esse entendimento por ocasião da prolação do Acórdão 491/2017-TCU-Plenário, que também tratava de TCE versando sobre supostas irregularidades na execução de convênio firmado com o MTur para apoio à realização de um evento, verbis:
'15. Tendo em vista o dano ao erário no montante de R$ 4.631,00 (R$ 889,00 + R$ 3.742,00) e o cometimento de ato praticado com grave infração à norma legal, o Sr. [omissis e entidade] deveriam ser apenados, respectivamente, com as multas previstas nos artigos 57 e 58, inciso II da Lei nº 8.443/1992.
16. Sabe-se que a dosimetria adotada pelo TCU na aplicação de multas é pautada pelo nível de gravidade dos ilícitos, sua materialidade e o grau de culpabilidade do agente e que o valor máximo da multa prevista no art. 57 da Lei Orgânica do TCU é de até cem por cento do valor atualizado do dano causado ao erário.
17. Sabe-se também que somente é cabível a aplicação de multa à pessoa jurídica quando verificada a ocorrência de débito (art. 57 da Lei 8.443/92) e que a multa prevista no art. 58, inciso II, da Lei 8.443/92 (grave infração à norma legal ou regulamentar) é inaplicável à pessoa jurídica, uma vez que tal pena pecuniária requer análise da conduta do agente que praticou o ato tido como irregular'.
11. Desse modo, entendo que a multa aplicada à entidade recorrente deve ser tornada sem efeito, uma vez que o voto que orientou o acórdão recorrido tratou de sanção relacionada à grave infração a norma regulamentar orçamentário-financeira, ou seja, a incidência da sanção requer a análise da conduta do agente que praticou o ato tido como irregular, não sendo passível de aplicação a pessoas jurídicas.  (grifado) 
7.43.	Em situações excepcionais, o TCU admite o exame do elemento subjetivo boa-fé em relação às condutas dos administradores da pessoa jurídica, uma vez que os atos destes obrigam a pessoa jurídica, desde que exercidos nos limites dos poderes definidos no ato constitutivo do ente (art. 47 do Código Civil) . Cabe anotar, contudo, que essas pessoas jurídicas são aquelas que gerem recursos públicos federais repassados mediante convênio. Neste caso, os administradores dessas entidades são citados para, solidariamente com a empresa convenente, apresentarem alegações de defesa e/ou recolherem os valores atribuídos como débito
7.44.	No caso vertente, a Techint Engenharia e Construção S/A. não atuou como gestora de recursos públicos federais, motivo pelo qual seus administradores não foram arrolados como responsáveis nestes autos, restando, assim, afastado o exame das suas condutas pessoais. 
7.45.	Nesse sentido, eis os seguintes enunciados da jurisprudência selecionada do TCU:
O exame da boa-fé, para fins de concessão de novo prazo para o recolhimento do débito sem a incidência de juros de mora (art. 202 do Regimento Interno/TCU) , quando envolver pessoa jurídica de direito privado, será feito, em regra, em relação à conduta de seus administradores, uma vez que os atos destes obrigam a pessoa jurídica, desde que exercidos nos limites dos poderes definidos no ato constitutivo do ente (art. 47 do Código Civil) . (Acórdãos 3320/2015-TCU-2ª Câmara, Relator Ministro Augusto Nardes; 1723/2016-TCU-Plenário, Relator Ministro Raimundo Carreiro; 5664/2014-TCU-1ª Câmara, Relator Ministro Bruno Dantas) .   
7.46.	Deve ser rejeitado por fim o argumento de que, na hipótese de não afastado os juros sobre o débito, ele deve incidir a partir da data da citação e não da ocorrência dos fatos, porquanto inaplicável ao caso vertente o entendimento constante dos Acórdão 1566/2018-TCU-Plenário, Relator Ministro José Múcio Monteiro, e 2850/2016-TCU-Plenário, Relator Ministro Vital do Rêgo, dadas as diferenças intrínsecas das situações analisadas. Ficou demonstrado que a recorrente participou decisivamente para a ocorrência do dano aos cofres da Petrobras; teve conhecimento da irregularidade já no exercício de 2014 e os processos no âmbito dos quais foi apontado e apurado o pagamento em duplicidade à recorrente se desenvolveram segundo as normas de regência e em obediência aos princípios do devido processo lega, da ampla defesa e do contraditório.  
7.47.	Em caso semelhante, é importante esclarecer que o TCU decidiu rejeitar pedido para a incidência de juros a partir da data da citação, conforme pode-se extrair do seguinte trecho do voto condutor do Acórdão 1111/2021-TCU-Plenário, Relator Ministro Jorge Oliveira, exarado nos autos do TC Processo 012.194/2019-0, peça 162, devendo ser este o mesmo caminho a ser trilhado nestes recursos:   
43. Requer a contratada, adicionalmente, que seja afastada a aplicação de juros de mora, em função da sua alegada boa-fé ou que a termo a quo para a incidência dos juros seja a data da citação. Não vislumbro possibilidade de atendimento ao pedido, pois a irregularidade decorreu do pleito da própria empresa e não de erro da administração. Ademais, é consabido que os juros incidem sobre o valor do débito imputado a partir da ocorrência do fato gerador do prejuízo e não da data de citação do causador do dano. (grifado) 
INFORMAÇÕES ADICIONAIS
8.	Consta do item 9 do Acórdão 1054/2021-TCU-Plenário, Relator Ministro Jorge Oliveira, transcrito no subitem 1.1, retro, que esta TCE foi instaurada em cumprimento ao Acórdão 1633/2018-TCU-Plenário, Relatora Ministra Ana Arraes. 
8.1.	Cabe esclarecer, todavia, que esta TCE foi instaurada com base no Acórdão 1065/2018-TCU-Plenário, Relator Ministro José Múcio Monteiro, proferido nos autos do TC Processo 022.712/2010-0. Essa informação foi consignada também no voto condutor do acórdão ora recorrido (peça 171) , verbis:
Trata o presente processo de tomada de contas especial instaurada em cumprimento ao Acórdão 1065/2018-TCU-Plenário, proferido nos autos do TC-Processo 022.712/2010-0, que tinha por objetivo examinar contratos firmados pela Petrobras na Unidade de Exploração e Produção da Bacia de Campos - UNBC. (grifado) 
8.2.	Em razão do acima exposto, e com base na Súmula TCU 145, propõe-se que seja promovida a correção de erro material do Acórdão 1054/2021-TCU-Plenário, Relator Ministro Jorge Oliveira, Sessão de 5/5/2021, ora recorrido, consignando a seguinte alteração:  
Onde se lê: VISTOS, relatados e discutidos estes autos de tomada de contas especial instaurada em cumprimento ao Acórdão 1633/2018-TCU-Plenário, para apurar prejuízos ocorridos no âmbito dos contratos 160.2.020.04-6 e 160.2.048.04-9, celebrado entre a Petróleo Brasileiro S/A e a empresa Techint Engenharia e Construção S/A, o qual teve por objeto a prestação de serviços de construção e montagem industrial em plataformas dos Ativos Nordeste e Marlim da Unidade de Exploração e Produção da Bacia de Campos (UNBC) .
Leia-se: VISTOS, relatados e discutidos estes autos de tomada de contas especial instaurada em cumprimento ao Acórdão 1065/2021-Plenário, para apurar prejuízos ocorridos no âmbito dos contratos 160.2.020.04-6 e 160.2.048.04-9, celebrado entre a Petróleo Brasileiro S/A e a empresa Techint Engenharia e Construção S/A, o qual teve por objeto a prestação de serviços de construção e montagem industrial em plataformas dos Ativos Nordeste e Marlim da Unidade de Exploração e Produção da Bacia de Campos (UNBC) .
CONCLUSÃO
9.	Das análises anteriores, conclui-se que:   
a) não ocorreu a prescrição decenal da pretensão punitiva fundada em decisão do Tribunal de Contas da União sob o regime do Código Civil (Acórdão 1441/2016-TCU-Plenário, Redator Ministro Walton Alencar Rodrigues) em relação à recorrente Techint Engenharia e Construção S/A.;   
b) não ocorreu a prescrição quinquenal das pretensões punitiva e ressarcitória sob o regime do art. 1º, caput, da Lei 9.873/1999, nem mesmo a prescrição intercorrente de que trata o art. 1º, §1º, da referida lei quanto a todos os recorrentes; 
c) é incabível a reforma do acórdão recorrido para aplicação de multa aos srs. Carlos Eugênio Melro Silva da Resurreição e José Antônio de Figueiredo diante da conclusão de que não teria ocorrido a prescrição quinquenal da pretensão punitiva à luz da Lei 9.873/1999, considerando que o TCU deixou de aplicar multa a esses responsáveis por ter considerado como prescrita a pretensão punitiva com base no Código Civil (princípio do non reformatio in pejus) ;  
d) a alteração promovida por meio dos aditivos relacionados nesta tomada de conta especial é indevida e impôs prejuízo à Petrobras, devendo o dano causado à Companhia ser ressarcido pelos recorrentes, solidariamente; 
e) não houve por parte do TCU inobservância ao disposto no art. 28 da Lei de Introdução às Normas do Direito Brasileiro (Decreto-lei 4.657/1942, incluído pela Lei 13.655/2018) e sua regulamentação contida no Decreto 9.830/2019, sendo, pois, legítima a imputação de débito aos recorrentes gestores da Petrobras;  
f) não houve o alegado excludente de culpabilidade em relação ao Sr. Carlos Eugênio Melro da Silva Resurreição, sendo, por isso, legítimo o débito a ele imputado, solidariamente com os demais recorrentes;  
	g) o TCU comprovou nos presentes autos que os atos praticados pelos gestores da Petrobras, com a participação da Techint Engenharia e Construção S/A., ora recorrentes, causaram dano à Companhia, em benefício da Techint Engenharia e Construção S/A., tornando essa empresa responsável solidária pelo débito apurado no processo, conforme dispõe o art. 16, § 2º, da Lei 8.443/1992; 
	h) é cabível a aplicação de multa do art. 57 da Lei 8.443/1992 à empresa Techint Engenharia e Construção S/A.;  
	i) é inadequado afastar a incidência de juros de mora na condenação da empresa Techint Engenharia e Construção S/A. bem como alterar a da data a partir da qual incidem tais encargos; e
	j) as alegações recursais apresentadas pelos recorrentes são procedentes.   
9.1. 	Com base nas conclusões acima, propõe-se conhecer dos recursos e, no mérito, adotar as providências indicadas na proposta de encaminhamento adiante.
PROPOSTA DE ENCAMINHAMENTO 
10. 	Diante do exposto, submete-se à consideração superior a presente análise dos recursos de reconsideração interpostos pelos srs. Carlos Eugênio Melro da Silva Resurreição e José Antônio de Figueiredo e a empresa Techint Engenharia e Construção S/A. contra o Acórdão 1054/2021-TCU-Plenário, Relator Ministro Jorge Oliveira, propondo-se, com fundamento nos arts. 32, inciso I, e 33, da Lei 8.443/1992 c/c o art. 285 do RI/TCU: 
a) conhecer dos recursos e, no mérito, negar-lhes provimento; 
b) dar ciência aos recorrentes e aos demais interessados da decisão que vier a ser proferida; 
c) com base no Enunciado da Súmula de Jurisprudência do TCU 145, retificar o Acórdão 1054/2021-TCU-Plenário, da seguinte forma: 
	Onde se lê: VISTOS, relatados e discutidos estes autos de tomada de contas especial instaurada em cumprimento ao Acórdão 1633/2018-TCU-Plenário, para apurar prejuízos ocorridos no âmbito dos contratos 160.2.020.04-6 e 160.2.048.04-9, celebrado entre a Petróleo Brasileiro S/A e a empresa Techint Engenharia e Construção S/A, o qual teve por objeto a prestação de serviços de construção e montagem industrial em plataformas dos Ativos Nordeste e Marlim da Unidade de Exploração e Produção da Bacia de Campos (UNBC) .
	Leia-se: VISTOS, relatados e discutidos estes autos de tomada de contas especial instaurada em cumprimento ao Acórdão 1065/2021-Plenário, para apurar prejuízos ocorridos no âmbito dos contratos 160.2.020.04-6 e 160.2.048.04-9, celebrado entre a Petróleo Brasileiro S/A e a empresa Techint Engenharia e Construção S/A, o qual teve por objeto a prestação de serviços de construção e montagem industrial em plataformas dos Ativos Nordeste e Marlim da Unidade de Exploração e Produção da Bacia de Campos (UNBC) .
Em seu pronunciamento, o titular da Serur trouxe ainda considerações adicionais a respeito da caracterização de erro grosseiro sob a ótica da Lei de Introdução às Normas do Direito Brasileiro (Lindb) , para fins de responsabilização dos gestores Carlos Eugênio Melro Silva da Resurreição (peça 217) , transcrito a seguir:
 (...) 
5.	No que interessa ao mérito, acompanho o exame aprovado no âmbito da 4ª diretoria desta Secretaria de Recursos (peça 215) , segundo o qual, em razão de celebração de termo aditivo a contratada recebeu, indevidamente, pagamentos efetuados pela Petrobras correspondentes a 4% da Autorização de Serviço (AS) a título de serviços de planejamento de projeto, muito embora tais pagamentos estivessem previstos contratualmente (item 5.2 do contrato) , o que resultara em dano ao patrimônio da estatal.
6.	Assim, alinho-me ao exame precedente, que concluiu pelo desprovimento dos recursos - em consonância, também, com os fundamentos do acórdão adversado -, sem prejuízo de registrar considerações adicionais a respeito da caracterização do erro grosseiro sob a ótica da Lei de Introdução às Normas do Direito Brasileiro (LINDB) , para efeito do exame de responsabilidade de Carlos Eugenio Melro Silva da Resurreição e José Antônio de Figueiredo. 
7.	Conforme a apresentação dos estudos sobre o Projeto de Lei 349/2015, cunhada pelo então Senador Antônio Augusto Junho Anastasia, que resultou na promulgação da LINDB, a norma visa a conferir maior segurança jurídica ao gestor público contra incertezas, riscos e custos injustos.
8.	Nesse sentido, a lei apresenta diversos dispositivos que visam a resguardar o gestor público que atua nos baldrames legais, a exemplo do art. 22, § 1º, que assim estabelece: "em decisão sobre regularidade de conduta ou validade de ato, contrato, ajuste, processo ou norma administrativa, serão consideradas as circunstâncias práticas que houverem imposto, limitado ou condicionado a ação do agente". 
9.	Ainda, o art. 28 estabelece clara a regra de que "o agente público responderá pessoalmente por suas decisões ou opiniões técnicas em caso de dolo ou erro grosseiro". Em complemento, nos termos do § 1º do art. 12 do Decreto 9.830/2019, "considera-se erro grosseiro aquele manifesto, evidente e inescusável praticado com culpa grave, caracterizado por ação ou omissão com elevado grau de negligência, imprudência ou imperícia." Como se nota, a lei reserva a responsabilidade civil (ressarcimento/solidariedade do dano) apenas aos casos de dolo ou erro grosseiro/culpa grave.
10.	 No âmbito dos processos de controle externo, quanto à pretensão punitiva, não houve inovação, na medida em que já se perquiria sobre a culpa para efeito de avaliação da conduta do agente público para fins de aplicação de sanção. A inovação, a meu ver, se refere à responsabilidade civil (recomposição do dano) . A LINDB restringe a hipótese em que o gestor será solidário com o particular causador do dano aos casos em que restar configurada a conduta dolosa ou com culpa grave/erro grosseiro. Antes da edição da LINDB, para configuração da responsabilidade solidária pelo dano, bastava que a conduta do gestor houvesse contribuído de alguma forma para a ocorrência do resultado sob a ótica da causalidade adequada - uma das teorias do nexo causal adotada pelo TCU. Em razão da norma, agora, o gestor responde pela obrigação de reparar o dano se no mínimo caracterizada a culpa grave.
11.	Do referido diploma legal se extrai que, em regra, o particular continua a responder pelo dano causado ao erário. No caso concreto, não há dúvidas quanto ao dever de indenizar por parte da Techint Engenharia e Construção S.A., uma vez que foi a beneficiária dos pagamentos dos serviços de planejamento indevidamente incluídos no termo aditivo. Por outro lado, os gestores públicos serão solidários, nos termos do art. 16 da Lei 8.443/1992, desde que cumprido o requisito adicional imposto pelo art. 28 da LINDB, ou seja, se caracterizada a ação com culpa grave/erro grosseiro.  
12.	Isso posto, faz-se necessário avaliar se as condutas de Carlos Eugenio Melro Silva da Resurreição e José Antônio de Figueiredo se enquadram no requisito adicional imposto pela LINDB. Para tanto, é preciso considerar todas as circunstâncias que envolvem a tomada de decisão dos gestores.
13.	Em elementos adicionais de defesa, os recorrentes alegam que se encontravam premidos pelo contexto em que se desenrolou o aditamento da contratação. Apresentam a cronologia dos fatos, que pode ser brevemente resumida: em 2000, derramamento de óleo em grandes proporções na Baía de Guanabara; em 2001, explosão resultou em onze mortos e no afundamento da Plataforma P-36; em 2002, diante do envelhecimento das plataformas, da ampliação das exigências legais e da necessidade de aumento de produção de gás natural, traçou-se plano de contratação para os serviços de manutenção, construção, montagem de plataformas (peças 212 e 213) . 
14.	Acrescem que as atividades de manutenção resultavam em paradas de produção em média de vinte dias, acarretando perdas de receita da ordem de US$ 28 milhões, e que diante do desequilíbrio contratual existia o risco de paralisação da manutenção e da operação das plataformas. Ao contrário, a redução do tempo de execução da manutenção preventiva agregava uma receita diária de aproximadamente US$ 1,4 milhão (peças 212 e 213) .
15.	Alegam que a contratação detinha formato inédito, havia percalços que causavam transtornos à execução do contrato e prejuízos tanto à Petrobras quanto às contratadas. Tais dificuldades decorreram da relação entre complexidade e magnitude dos empreendimentos e o cenário de insegurança interpretativa das cláusulas contratuais, bem como seus anexos (peças 212 e 213) .
16.	Informam que o objetivo da formalização do aditivo teria sido aprimorar a redação do contrato e afastar a insegurança jurídica, evitar greves, impasses e atrasos; minimizar riscos passíveis de serem imputados à Petrobras em razão da ausência do devido planejamento prévio (peças 212 e 213) .
17.	Ponderam os cinco meses de negociação, a realização de onze reuniões e inúmeros estudos que confirmavam a existência dos problemas e a viabilidade das sugestões que estavam sendo construídas. Aduzem que, à época, confiaram no parecer jurídico que aprovou a celebração do termo aditivo, no qual, expressamente, se afiançou não haver "óbice de cunho jurídico a sua implementação" (Parecer Jurídico RJ-BC 4182/05, em 25/8/2005) . Ao fim, alegam inexigibilidade de conduta diversa e ausência de potencial conhecimento da ilicitude (peças 212 e 213) .
18.	Ainda a respeito das circunstâncias que envolveram a tomada de decisão por parte dos gestores, a equipe de auditoria assim descreveu o cenário, com grifos acrescidos (peça 105, pp. 7-8) :
"26.	Os contratos 160.2.020.04-6 e 160.2.048.04-9 foram celebrados entre a Petrobras e a Techint - Engenharia e Construção S.A. (CNPJ 61.575.775/0001-80) , compreendendo o planejamento, o projeto, a preparação para instalação, a instalação de modificações e a manutenção de instalações industriais nas unidades do Ativo Nordeste e Marlim. 
27. 	Segundo a Petrobras, em 2004 (peça 96, p. 4) , a Unidade de Exploração e Produção da Bacia de Campos (UN/BC) possuía oito contratos de manutenção, construção e montagem, com seis empresas diferentes (Mendes Junior, Odebrecht, UTC, Technit, Vetco e Consórcio PCP/ENGEVIX) , prestando serviços aos ativos de produção. 
28. 	Segundo a Petrobras (peça 96, p. 4) , em todos os contratos, de todos os ativos de produção, havia problemas de performance na execução dos serviços e uma execução físico-financeira menor que a esperada, ao considerar-se os valores e a duração dos instrumentos contratuais. A morosidade na execução dos serviços contratados afetava a manutenção/adequação das unidades, colocando em risco sua eficiência e a segurança das instalações e pessoas. 
29. 	Destarte, segundo a estatal petroleira (peça 96, p. 4) , as empresas detentoras dos contratos de construção e montagem da UN-BC enviaram, em conjunto, em agosto de 2004, uma carta à Petrobras, contendo uma série de reivindicações e sugestões (23 no total) . As empresas pleiteavam que tais sugestões fossem incorporadas aos contratos, no sentido de tornar a performance dos mesmos compatíveis com as estimativas baseadas nos quantitativos licitados. Dentre essas proposições, estava o pleito de remuneração de 4% da Autorização de Serviço (AS) pelo planejamento da atividade de "serviços de projeto". 
30. 	Nessa esteira, a Associação Brasileira de Engenharia Industrial (Abemi) convidou a Petrobras (gerente executivo, gerente geral da UN-BC e gerente corporativo da área de contratação) a participar de reunião para apresentar as dificuldades que as empresas estavam enfrentando na condução dos contratos firmados com a UN-BC, uma vez que todos os pleitos eram comuns às seis empresas (peça 96, p. 7) . 
31. 	Na reunião, ficou definida a criação de uma estrutura com dois grupos de trabalho e um conselho diretivo, com participantes da Petrobras e das empresas de construção e montagem, a fim de analisar os pleitos apresentados pelas contratadas, avaliando se esses deveriam ser considerados justos ou não. Tal providência divergia, portanto, da anterior análise efetivada, que se limitava a analisar os estritos termos em que o contrato havia sido redigido. Buscava-se, com isso, o esclarecimento de possíveis pontos onde a redação contratual seria pouco clara ou ensejaria interpretações diversas. 
32. 	Impende ressaltar que os dois grupos de trabalho, constituídos na reunião com a Abemi, eram formados por gerentes setoriais que já haviam negado o pleito de pagamento de 4% da AS para remunerar o planejamento dos "serviços de projeto" por considerarem que não havia respaldo contratual. 
33. 	Contudo, ao fim das discussões, dos 23 pontos apresentados, concordou-se que doze deles tratavam de problemas de interpretação das cláusulas contratuais e, para estes, foram acordadas e estabelecidas interpretações únicas, a serem utilizadas por todas as empresas e pela Petrobras. No caso específico da "5ª Solicitação", que, ao final, deu origem ao aditivo ora questionado, o GT não a aceitou, in verbis (peça 77, p. 10) : 
O Anexo II - Critério de Medição Geral divide as medições em: 
1.1.1 Serviço de Projeto com respectivo planejamento - pagamento a ser realizado de acordo com a EAP conforme critério de medição constante no Anexo II - Projeto; 
1.1.2 Serviço de Apoio a Plataforma - pagamento a ser realizado de acordo com o critério de medição constante no Anexo II - Serviços de Apoio à Plataforma; 
1.1.3 Serviços de planejamento para a Execução de Obras - pagamento a ser realizado de acordo com o critério de medição constante no Anexo II - Eventuais; 
Portanto, a resposta da pergunta 11, do processo licitatório, só se aplica ao terceiro caso (item 1.1.3) , ou seja, não se aplica ao projeto que é regido pelo item 1.1.1 (grifo nosso) 
34. 	A despeito da conclusão do GT, foi, posteriormente, solicitado parecer jurídico do setor responsável da Petrobras acerca das alterações propostas, o qual foi emitido em 25/8/2005, através do DIP JURIDICO/RJ-BC 4182 (peça 89) . Em 9/9/2005, a UN-BC emitiu DIP UN-BC-2005-356, para o gerente executivo, com a solicitação de autorização para aditar (SAA) , para os oito contratos de construção e montagem, a qual recebeu despacho, em 14/9/2005, do gerente executivo, autorizando a assinatura (peça 92) . 
35. 	Nesse contexto, conforme se depreende dos esclarecimentos trazidos pela Petrobras (peça 96) , o aditivo contratual que incluiu o pagamento de 4% da AS para remunerar o planejamento dos "serviços de projeto" foi objeto de um longo período de maturação, que culminou com uma posição técnica contrária à concessão do pleito. Contudo, nesse processo, de acordo com as informações apresentadas pela estatal, a proposta foi posteriormente submetida ao Jurídico que exarou parecer favorável. Não resta claro na documentação apresentada qual seria a motivação para o encaminhamento ao Jurídico de proposta de aditivo sobre item em que já havia manifestação técnica contrária."
19.	Da avaliação das circunstâncias trazidas pelos gestores, da contextualização dos fatos e do exame de responsabilidade dos agentes delineado pela SeinfraPetroleo (peça 80) , entendo que a unidade técnica caracterizou devidamente a atuação como culposa e, muito embora não tenha mencionado especificamente o erro grosseiro/culpa grave, está evidenciada nos autos a gravidade da conduta afrontosa ao dever de cuidado objetivo (supervisão, controle e vigilância) .
20. 	Os gestores autorizaram a celebração do Termo Aditivo 004 (DIP UM 356/2005, de 9/9/2005) e formalizaram o instrumento contrariamente ao parecer técnico existente e sem uma nova manifestação técnica que os amparasse. A Petrobras detinha ciência da inviabilidade dos pleitos das empresas para o pagamento destacado do planejamento dos serviços de projeto, tanto que a fiscalização da estatal resistia a tais investidas.
21. 	A esse respeito, o Grupo de Trabalho instituído para avaliar as demandas das empresas se manifestou expressamente no sentido de que o serviço de planejamento se encontrava agasalhado pelo serviço de projeto, conforme critério de medição geral dos serviços previsto no Anexo II dos contratos. Entretanto, mesmo após a manifestação técnica contrária, os gestores deram continuidade a tratativas e discussões sobre o pleito das contratadas que, ao final, redundara na formalização do aditivo fundamentado apenas em um parecer jurídico favorável, sem antes solicitar novo pronunciamento técnico. Ora, o parecer jurídico não prescinde da manifestação técnica, porquanto essa é essa a detentora da expertise da demanda, da composição dos serviços e dos custos envolvidos em razão da execução do contrato. Dessa forma, os recorrentes assumiram o risco do resultado danoso aos cofres da Petrobras, o que caracteriza a culpa grave, conduta inescusável que fere o dever de cuidado objetivo.
22.	Em resumo, a LINDB trouxe requisito adicional para aferição da responsabilidade solidária do gestor quanto a eventual dano ao erário. No caso em apreço, a conduta autorizadora da celebração do termo aditivo para que fossem permitidos pagamentos de serviços de planejamento que já compunham originariamente o contrato celebrado com a Techint Engenharia e Construção S.A. afrontou o dever de cuidado objetivo esperado dos agentes públicos. Trata-se de condição adequada à sua responsabilização por evidenciar uma atuação consubstanciada em erro grosseiro/culpa grave. Atendido o requisito adicional imposto pela norma, considero acertada a atribuição de responsabilidade solidária dos recorrentes com a contratada para fins de recomposição do prejuízo.
23. 	Ante o exposto, com fundamento nos arts. 32 e 33 da Lei 8.443/1992, proponho que os presentes recursos sejam conhecidos e, no mérito, desprovidos.
O representante do MPTCU que atuou no feito, Procurador Rodrigo Medeiros de Lima, divergiu da proposta da Serur, conforme se observa de seu Parecer lançado à peça 219, a seguir transcrito:
3.	A empresa recorrente alega, sinteticamente, que o termo aditivo questionado teria sido firmado em 26/9/2005, "enquanto a citação da Techint no âmbito dessa Corte de Contas se deu em 20/11/2019, quando já decorridos mais de dez anos da assinatura do referido Termo Aditivo" (peça 185, p. 18) .
4. 	Ainda que se considere a data do último pagamento havido em cada contrato (31/12/2008 e 31/10/2009) , a Techint pondera que somente a citação, e não a oitiva, habilitam-se a interromper o prazo prescricional, evocando o pronunciamento anterior do MPTCU nestes autos (peça 162, p. 4) .
5. 	No mais, argumenta haver distinção, ab initio, entre projeto e planejamento de projeto, de forma que a redação original do contrato já contemplaria remuneração para cada "etapa". Por fim, postula o provimento do recurso "para reformar por completo o julgamento, afastando-se o suposto débito e a sanção de multa aplicados por essa Corte de Contas, com o reconhecimento da prescrição e/ou com o reconhecimento da ausência de ilicitude" (peça 185, p. 19) . 
6. 	Os Srs. Carlos Eugênio Melro Silva da Resurreição e José Antônio de Figueiredo, de forma análoga, alegam que a pretensão ressarcitória do TCU teria sido alcançada pela prescrição, pois o Tribunal "apenas no ano 2019, mais precisamente em 06/11/2019 (peça 88) , decidiu chamá_los ao presente processo para que se manifestassem sobre essas supostas irregularidades" (peça 194, p. 2) . 
7. 	Informam, na esteira do art. 22, § 1º, da Lei de Introdução às Normas de Direito Brasileiro (LINBD) , que o ineditismo do chamado "contratão" [sic] ensejou "circunstâncias práticas que impuseram, limitaram e condicionaram a ação dos recorrentes" (peça 194, p. 7-8) . 
8. 	Especificamente quanto ao Sr. Carlos Eugênio Melro Silva da Resurreição, é sublinhado que o agente: 
 (...) responde ao presente processo porque foi o signatário do DIP UN-BC nº 356/2005, em 09/09/2005, conduta que se deu apenas 58 (cinquenta e oito) dias após assumir a função de Gerente-Geral, razão por que (...) não participou dos debates que levaram à construção das soluções, motivo pelo qual este se limitou a relatar todo o impasse histórico entre a PETROBRAS e as empresas contratadas e, bem por isso, encaminhar o resultado dos estudos realizados pelos grupos de trabalho à apreciação superior (...) (peça 194, p. 11) 
9. 	Insurge-se o Sr. Carlos Eugênio Melro Silva da Resurreição contra o fato de que, embora tenha reconhecido parcial procedência no argumento acima, a unidade técnica a desconsiderou, "sob o argumento de que a mesma irregularidade detectada neste processo também já havia sido apontada em outros contratos, como também as contratadas eram empresas envolvidas nos crimes revelados na Operação Lava-jato" (peça 194, p. 12) . 
10. 	Volvendo às razões recursais comuns a ambos os responsáveis, frisam a ausência de dolo ou erro grosseiro, requisitos positivados no art. 28 da LINDB (peça 194, pp. 14-16) e, por fim, reprisam os argumentos da Petrobras, no sentido de que o aditivo questionado somente teria eliminado "dúvidas na interpretação do texto do Contrato" (peça 194, p. 19) . 
11. 	Postulam, por conseguinte, a elisão dos itens 9.1 e 9.2 do acórdão recorrido, "afastando-se a condenação em ressarcimento" (peça 194, p. 21) . 
12. 	A equipe técnica da Secretaria de Recursos (Serur) , em manifestação de peça 215, examina apartadamente a prescrição das pretensões punitiva e indenizatória, concluindo que: 
	a) conforme salientado na decisão recorrida, a pretensão punitiva contra a empresa Techint não teria sido alcançada - uma vez que, por expressa dicção do item 9.1.3 do Acórdão 1441/2016-TCU-Plenário (redator o Min. Walton Alencar Rodrigues) , a oitiva é causa interruptiva do prazo prescricional do ius puniendi; 
	b) quanto à pretensão indenizatória, a equipe considera que:
	b.1) o termo inicial para contagem do prazo corresponde a 23/8/2007, data do "Relatório de Levantamento de Auditoria formalizado nos autos do mencionado TC 012.942/2007- 0 (...) , no âmbito do qual foi noticiado ao TCU que a irregularidade verificada no Aditivo 2 ao Contrato 160.2.074.03-6 também teria ocorrido em outros 7 (sete) contratos firmados pela Petrobras, dentre os quais os apreciados neste processo" (peça 215, p. 15) ; 
	b.2) no sentir da equipe técnica, a fluência do prazo teria sido "interrompida em 10/11/2007 com o Despacho exarado pelo Relator do TC Processo 012.942/2007-0, por meio do qual foram autorizadas as audiências de diversos responsáveis e a realização de diligências" (peça 215, p. 15) ; 
	b.3) com base nas premissas acima, não teria ocorrido a prescrição da pretensão ressarcitória no âmbito do TCU. 
13. 	Quanto aos demais argumentos recursais, a equipe salienta que "restaram bem caracterizados tanto a irregularidade consistente na aprovação e assinatura pelos recorrentes dos aditivos em comento como o débito decorrente da alteração indevidamente introduzida por esses instrumentos' (peça 215, p. 20) , conforme exaustivamente demonstrado pela unidade técnica de origem e no Voto condutor do aresto recorrido. 
14. 	Em síntese, a equipe técnica chega às mesmas conclusões havidas na fase de conhecimento, no sentido de que, nos termos do edital que deu origem à contratação em tela, o "planejamento de projeto" aplicar-se-ia aos "serviços de planejamento para execução de obras", mas não ao "serviço de projeto com respectivo planejamento" (peça 215, p. 21) . 
15. 	Tampouco as disposições da LINDB socorrem os recorrentes, consoante assevera a equipe da Serur, porquanto os responsáveis teriam demonstrado nível de diligência abaixo do normal, ao submeterem a parecer jurídico questão já descartada pela área técnica (peça 215, p. 36) . 
16. 	A proposta de encaminhamento da equipe técnica, portanto, consiste em conhecer dos recursos para denegá-los, promovendo-se, adicionalmente, correção de discreto erro material na deliberação recorrida (peça 215, p. 58-59) . 
17. 	O entendimento da equipe técnica foi acolhido pelos escalões dirigentes da unidade, tendo o secretário de Recursos, em reforço ao posicionamento exposto linhas atrás, dissertado sobre a caracterização do erro grosseiro "sob a ótica da Lei de Introdução às Normas do Direito Brasileiro (LINDB) " (peça 217, 2) . 
18. 	Este representante do Ministério Público junto ao Tribunal de Contas da União, a outro turno, diverge das conclusões alcançadas pelo corpo técnico, pelas razões a seguir expostas. 
***
19. 	Inicialmente, cumpre destacar a análise desenvolvida no parecer antecedente do MP/TCU (peça 162) , lavrado pelo Subprocurador-Geral Paulo Bugarin, demonstrando a imprestabilidade da oitiva como marco interruptivo da prescrição: 
30. 	A unidade técnica assumiu que as oitivas realizadas no âmbito do processo de fiscalização constituíram marco interruptivo da prescrição. Entendo, porém, de maneira diversa. As oitivas fundamentaram-se no art. 250, inciso V, do Regimento Interno do TCU, as quais, segundo o art. 179, § 6º, do mesmo estatuto regimental, se enquadram no conceito de audiência. Tratando-se de dano ao erário, compreendo que somente a citação propriamente dita seria capaz de interromper a prescrição da pretensão de punir os responsáveis com base no art. 57 da Lei 8.443/92 (LO-TCU) . 
31. 	De acordo com o disposto nos arts. 16, inciso III e § 2º, 19 e 57 da Lei Orgânica do TCU, a apenação com a multa do art. 57 vincula-se ao julgamento das contas como irregulares com condenação em débito dos responsáveis. Tal resultado só pode ser alcançado após a citação dos envolvidos, pois este é o instrumento de instauração do contraditório para fins de apuração do dano e identificação de responsáveis pelo débito. 
32. 	Essa investigação não confere com a situação levada ao conhecimento dos responsáveis por meio da notificação de oitiva, para que exerçam seu direito de defesa. Ao se instaurar o contraditório mediante oitiva, está-se a tratar de fatos que possam resultar em decisão do Tribunal no sentido de desconstituir ato ou processo administrativo ou alterar contrato em seu desfavor, mas ainda sem análise de responsabilização sobre prejuízo aos cofres públicos. Assim, em vista dos princípios do devido processo legal, do direito à ampla defesa e do contraditório, nesse caso não poderá o agente ser condenado a ressarcir dano ao erário, portanto não poderá sofrer a penalização do art. 57 dessa Lei. 
33. 	Nesse sentido, a jurisprudência do TCU considera inválida decisão de condenação em débito sem que o responsável tenha recebido validamente uma citação. Em casos como o destes autos, a verificação de dano aos cofres públicos no âmbito de processo de auditoria conduz inevitavelmente à autuação de TCE para promover citações, caso se perceba a necessidade de avaliar possibilidade de condenação dos agentes a recolher o débito. 
34. 	Portanto, não se pode considerar que a oitiva interrompa a prescrição da pretensão punitiva do Tribunal por atos que resultem em imputação de débito aos responsáveis. Nessa hipótese, o Estado sequer se moveu no sentido de satisfazer sua pretensão. Por meio de oitiva não se procede à apuração do dano e à respectiva responsabilização, os quais seriam elementos necessários à multa do art. 57 da Lei 8.443/92. 
35. 	Por outro lado, com relação às demais sanções previstas na LO-TCU, aplicáveis independentemente da existência de débito, a oitiva ou a audiência constituiriam meio efetivo para provocar a interrupção da prescrição da pretensão punitiva. Alude-se aqui à multa do art. 58, à inabilitação para exercício de cargo em comissão ou função de confiança na Administração Pública, prevista no art. 60, e à inidoneidade de licitante fraudador para participar de licitação pública federal, indicada no art. 46. (grifos nossos) 
20. 	Nesse passo, considerando que a redação expressa do item 9.1.3 do Acórdão 1441/2016-TCU-Plenário (redator o Min. Walton Alencar Rodrigues) institui a oitiva como causa interruptiva da prescrição punitiva, entendemos cabível a imposição de multa à Techint, pelas mesmas condutas apenadas, porém não mais fundada no art. 57 da Lei 8.443/1992, mas no art. 58, inciso I, da mesma lei, considerando que do julgamento pela irregularidade das contas em apreço não deve resultar débito. 
***
21. 	Transcorridos mais de dez anos da ocorrência dos fatos e mesmo do seu conhecimento à citação dos responsáveis, entendemos necessário aduzir as seguintes considerações acerca da prescritibilidade das ações de controle externo. 
22. 	Ao julgar, em 17/4/2020, o Recurso Extraordinário (RE) 636.886, no qual se discutia o alcance da regra estabelecida no art. 37, § 5º, da Constituição Federal, relativamente a pretensões de ressarcimento ao erário fundadas em decisões de Tribunal de Contas, o Supremo Tribunal Federal (STF) fixou, com repercussão geral, a tese de que "É prescritível a pretensão de ressarcimento ao erário fundada em decisão de Tribunal de Contas", nos termos do voto do Ministro Alexandre de Moraes. 
23. 	Registre-se que, contra o julgamento do STF no RE 636.886, foram opostos embargos de declaração pela Advocacia-Geral da União (AGU) , rejeitados pela Suprema Corte em julgamento virtual finalizado em 20/8/20214. 
24. 	Não obstante o RE 636.886 ter sido julgado tendo como contexto a fase de execução de título executivo oriundo de decisão de Tribunal de Contas, é possível constatar, à vista do teor do voto do Ministro Alexandre de Moraes, ao qual aderiram os demais, que a interpretação conferida pela Corte Suprema à matéria constitucional, quanto à inteligência do art. 37, § 5º, da Constituição Federal, é a da prescritibilidade, como regra, da pretensão de ressarcimento ao erário. 
25. 	Segundo constou do item 2 da ementa do acórdão, somente seriam imprescritíveis "as ações de ressarcimento ao erário fundadas na prática de ato de improbidade administrativa doloso tipificado na Lei de Improbidade Administrativa - Lei 8.429/1992" (grifo nosso) , conforme tese anteriormente definida. 
26. 	A conclusão afasta, em nosso sentir, a possibilidade de a Corte de Contas continuar a empregar, no exame de suas TCEs, a Súmula TCU 282, segundo a qual "As ações de ressarcimento movidas pelo Estado contra os agentes causadores de danos ao erário são [em quaisquer casos] imprescritíveis.", por veicular interpretação que não mais se coaduna com o entendimento do STF. 
27. 	Ao mesmo tempo, exige que o TCU se debruce a respeito do prazo e regime prescricionais aplicáveis à pretensão ressarcitória exercida em sede de processo de contas, na medida em que sobre isso não disse a decisão do STF, inclusive por refugir à matéria de direito que lhe fora submetida na oportunidade. 
28. 	Assim, não havendo, na Lei 8.443/1992 ou em qualquer outro diploma legal, disposição específica, incumbe à Corte de Contas apontar, em atenção ao postulado da segurança jurídica e à vista dos parâmetros legislativos existentes, o arcabouço normativo aplicável, de forma a orientar os trabalhos no âmbito do Tribunal e nortear seus jurisdicionados. 
29. 	Isso já foi feito no que tange especificamente à pretensão sancionatória, no Acórdão 1441/2016-TCU-Plenário (relator Ministro Benjamin Zymler; redator Ministro Walton Alencar Rodrigues) , por ocasião da apreciação de incidente de uniformização de jurisprudência - ante a prevalência, àquele tempo, da tese da imprescritibilidade em qualquer hipótese da pretensão de ressarcimento ao erário. Ali se definiu a aplicação das regras gerais de prescrição, tratadas no Código Civil, aos processos de controle externo, inclusive quanto ao prazo decenal do art. 205 daquele diploma legal, aplicável quando inexistente prazo específico. 
30. 	Mesmo que reparação e penalidade tenham naturezas distintas, este membro do Ministério Público entende pela aplicação do mesmo regime e prazo decenal à pretensão de ressarcimento, no controle externo, pelas mesmas razões empregadas pelo Tribunal em relação à pretensão sancionatória, em deferência à jurisprudência da Corte de Contas e, também, como forma de assegurar a uniformidade dos critérios de contagem do prazo prescricional. 
31. 	Não se ignora a existência de alguma divergência quanto à aplicação, no âmbito do Direito Público, das normas gerais de prescrição do Código Civil, pela especial pertinência do diploma às relações jurídicas de Direito Privado. Porém, disposições do Código Civil têm, sim, teor de normas gerais de Direito, aplicáveis também ao Direito Público à falta de norma específica. 
32. 	Cumpre esclarecer que a aplicação do regramento do Código Civil à prescrição no âmbito do TCU se faz por incidência direta, na condição de regra geral, o que dispensa o suprimento de lacuna legal, por meio de analogia. Nesse sentido, cabe transcrever excerto da manifestação do Ministro Walton Alencar Rodrigues, assente no voto revisor aprovado pelo Plenário do TCU quando da prolação do Acórdão 1.441/2016: 
O silêncio da Lei 8.443/1992, acerca da prescrição da multa, não abre lacuna a ser colmatada por analogia, mas hipótese de incidência da regra geral de prescrição, contida na legislação civil codificada. 
Haveria, portanto, quando menos, lei formal, dispondo sobre a prescrição do dever-poder sancionador do Tribunal. A expressa disposição legal impede o uso da analogia, porque o instituto somente tem lugar na hipótese de omissão da lei. Essa, aliás, a dicção do art. 4º da Lei de introdução às normas do direito brasileiro, que transcrevo: 
"Art. 4º Quando a lei for omissa, o juiz decidirá o caso de acordo com a analogia, os costumes e os princípios gerais de direito."  (grifos meus)  
No caso em exame, não há lacuna a ser preenchida por analogia com o direito público ou civil, mas regra de incidência direta, assentada no art. 205 do Código Civil. 
Por essas razões, afasto-me das conclusões trazidas pelo e. relator, no sentido de que o Tribunal haveria de subordinar seu poder-dever de impor sanções à prescrição quinquenal, por ser esse o prazo preponderante "no microssistema do Direito Público". 
Manifesto-me, pois, pela incidência da regra geral de prescrição assentada no Código Civil, aplicável a todos os casos em que a lei sobre ela não dispuser explicitamente. 
 (grifos nossos e do original) 
33. 	A mesma linha de raciocínio ora defendida foi desenvolvida no parecer proferido pelo então Procurador-Geral do MP/TCU, Dr. Paulo Soares Bugarin, no âmbito do TC Processo 030.926/2015-7, conforme demonstra o trecho seguinte: 
12. Sobre o uso do Código Civil para extrair a norma jurídica aplicável à prescrição da pretensão punitiva afeta às relações de Direito Público, entendo que, sem embargo de reconhecer os contornos próprios de cada disciplina, não se pode delimitar de forma estanque as esferas entre Direito Civil e Direito Administrativo, Direito Público e Direito Privado. Nesse sentindo, para alguns doutrinadores, a crescente constitucionalização do Direito Civil (expoente do Direito Privado) e do Direito Administrativo (expoente do Direito Público) contribui para a dificuldade, em qualificadas dimensões, na contraposição pura e simples entre Direito Público e Privado. 
13. Com efeito, nem tudo que está dentro do Código Civil é propriamente, ou exclusivamente, matéria de Direito Civil. Não se pode olvidar que o CC/2002 também dispõe de matérias consideradas de cunho administrativo, tais como: conceituação de pessoa jurídica de direito público (arts. 40 e 41) ; responsabilidade civil de pessoa jurídica de direito público (art. 43) ; fundações (art. 62 e seguintes) ; bens públicos (art. 98 e seguintes) ; desapropriação (art. 1.275, inciso V, considerada como causa de perda da propriedade imóvel) ; as restrições ao uso anormal da propriedade (art. 1.277 e seguintes) ; a passagem forçada (art. 1.285) ; a imposição de passagem de cabos e tubulações (art. 1.286) ; a regulação das águas e questão dos aquedutos (art. 1288 e seguintes) ; a limitação entre prédios (art. 1.297) e o direito de construir (art. 1299 e seguintes) . 
14. Da mesma forma, diversos institutos do Direito Civil são corriqueiramente utilizados pelo Tribunal, inclusive em sua atuação sancionadora, a exemplo da solidariedade passiva (arts. 275 a 285 do CC/2002) e da desconstituição da personalidade jurídica de empresas (art. 50 do CC/2002) . 
15. Desta forma, data vênia, não se mostra despropositado ou inadequado utilizar a disciplina do Código Civil para se estabelecer prazo prescricional aplicável ao TCU. 
 (peça 3, p. 3, do TC Processo 030.926/2015-7 - grifos nossos e do original) 
34. 	Tendo em vista a adoção do Código Civil como marco legal a nortear a tese ora defendida, cabe verificar qual seria o marco temporal a ser adotado pelo Tribunal como início da contagem do prazo prescricional para o exercício da pretensão de ressarcimento. 
35. 	O Código Civil, em seu art. 189, estabelece que "violado o direito, nasce para o titular a pretensão, a qual se extingue, pela prescrição, nos prazos a que aludem os arts. 205 e 206". Para a atividade de controle externo, o momento de violação do direito pode ser associado à data da ocorrência da irregularidade, ou seja, da prática de algum ilícito que acarrete dano aos cofres públicos. Esse seria, portanto, o marco inicial para o exercício da pretensão condenatória do TCU, pelo qual se dá a "apuração dos fatos, identificação dos responsáveis e quantificação do dano", ex vi do disposto no art. 8º da Lei 8.443/1992. 
36. 	Há que se reconhecer, contudo, a suspensão do curso do prazo prescricional sempre que momentaneamente obstado o prosseguimento no exercício da pretensão por razão unicamente imputável ao responsável, a exemplo da submissão extemporânea de elementos adicionais. Uma vez obstada, temporariamente, a pretensão, não deve ter curso a prescrição, por necessária simetria, na medida em que a última constitui, justamente, o prazo legal de exercício da primeira. 
37. 	O referido entendimento é extraído do item 9.1.5 do Acórdão 1441/2016-TCU-Plenário: 
9.1. deixar assente que: 
 (...) 
9.1.5. haverá a suspensão da prescrição toda vez que o responsável apresentar elementos adicionais de defesa, ou mesmo quando forem necessárias diligências causadas por conta de algum fato novo trazido pelos jurisdicionados, não suficientemente documentado nas manifestações processuais, sendo que a paralisação da contagem do prazo ocorrerá no período compreendido entre a juntada dos elementos adicionais de defesa ou da peça contendo o fato novo e a análise dos referidos elementos ou da resposta da diligência, nos termos do art. 160, §2º, do Regimento Interno; 
 (grifo nosso) 
38. 	Raciocínio semelhante se aplica às hipóteses em que o exercício da pretensão de ressarcimento restar intencionalmente obstaculizado em virtude de conduta fraudulenta dos responsáveis, dissimuladora da irregularidade ensejadora do dano ao erário, com fins a lhes assegurar a impunidade e a retenção de eventuais vantagens ilícitas. Nesses casos, admitir o curso da prescrição desde a ocorrência da irregularidade lhes permitiria beneficiarem-se da própria conduta fraudulenta, da própria torpeza, de forma incompatível com a boa-fé objetiva. 
39. 	Ainda que a lei seja omissa quanto a tal hipótese impeditiva da prescrição, ela decorre da própria lógica da prescrição e do ditame da boa-fé objetiva que, como princípio geral de direito, presta-se à colmatação de lacunas, nos termos do art. 4º da Lei de Introdução às Normas do Direito Brasileiro (LINDB) . 
40.	Orientações semelhantes são identificadas na jurisprudência do STJ: 
 (...) 5. Outro relevante e grave aspecto a ser destacado é a intenção deliberada do Sr. Hélio Viana Freitas em obstar a realização de sua citação, como atestado pelo meirinho, em 9.7.2009. Ao argumentar a existência de prescrição, quando se escondeu intencionalmente e só compareceu aos autos em virtude da realização de penhora on-line nas suas contas correntes, denota propósito de "beneficiar-se com a própria torpeza". Tal conduta não encontra amparo jurídico e não pode ser chancelada pelo Poder Judiciário. Precedentes: AgInt nos EDcl no AREsp 1.013.829/RJ, Rel. Min. Marco Aurélio Bellizze, Terceira Turma, DJe 14.8.2018; REsp 1.740.260/RS, Rel. Min. Ricardo Villas Bôas Cuevas, Terceira Turma, DJe 29.6.2018; AgRg no REsp 1.398.155/RN, Rel. Min. Benedito Gonçalves, Primeira Turma, DJe 28.9.2015; REsp 1.366.694/MG, Rel. Min. Mauro Campbell Marques, Segunda Turma, DJe 17.4.2013. 
 (...) 
 (REsp 1770249/RJ, Rel. Ministro HERMAN BENJAMIN, SEGUNDA TURMA, julgado em 8/11/2018, DJe 19/11/2018) (grifos nossos) 
ADMINISTRATIVO. CONTRATO. INADIMPLÊNCIA. ANTECIPAÇÃO DO VENCIMENTO. PRAZO DE PRESCRIÇÃO. MANUTENÇÃO DO TERMO INICIAL. 
1. Trata-se de ação monitória referente ao contrato de abertura de crédito para financiamento estudantil em que a origem afastou a prescrição reconhecida pelo juízo de primeiro grau. 
2. Esta Corte pacificou seu entendimento no sentido de que, mesmo diante do vencimento antecipado da dívida, subsiste inalterado o termo inicial do prazo de prescrição - no caso, o dia do vencimento da última parcela, 10.2.2008. Precedentes. 
3. Note-se, ainda, que a ninguém é admitido valer-se da própria torpeza. Ora, entender em favor da antecipação do prazo em questão beneficiaria o próprio devedor que criou o óbice para o recebimento do crédito. 
4. Recurso especial não provido. 
 (REsp 1247168/RS, Rel. Ministro MAURO CAMPBELL MARQUES, SEGUNDA TURMA, julgado em 17/5/2011, DJe 30/5/2011) (grifos nossos) 
41. 	A circunstância impeditiva da prescrição de que aqui se cogita guarda coerência, ainda, com a teoria da actio nata, em sua feição subjetiva, sob a qual não há se falar em inércia daquele a quem caberia exercer a ação sem que ele detenha condições de saber do próprio ato irregular. Segundo a teoria, é a partir da efetiva ciência da violação da ordem jurídica que exsurge a pretensão e, por corolário, a fluência do prazo para o seu regular exercício, haja vista que, repise-se, não se tem por razoável exigir do titular da pretensão o seu devido exercício antes mesmo de que tenha ciência sobre o fato irregular ou seus efeitos (no caso, o dano ao erário) . Nessa linha é o seguinte julgado do STJ: 
PROCESSUAL CIVIL E ADMINISTRATIVO. RECURSO ESPECIAL. APREENSÃO DE VEÍCULO REVERTIDA JUDICIALMENTE. DANOS EMERGENTES. PRESCRIÇÃO. TERMO INICIAL. PRINCÍPIO DA ACTIO NATA. (...) 
1. O curso do prazo prescricional do direito de reclamar inicia-se somente quando o titular do direito subjetivo violado passa a conhecer o fato e a extensão de suas consequências, conforme o princípio da actio nata. (...) . 
 (...) 
 (REsp 1257387/RS, Rel. Ministra ELIANA CALMON, SEGUNDA TURMA, julgado em 5/9/2013, DJe 17/9/2013 - grifos nossos) 
42. 	Registre-se que a adoção da teoria da actio nata, em sua subjetiva acepção, é medida que, para além de juridicamente razoável - vez que permite à prescrição operar, de fato, como  instrumental garantidor da ordem e segurança jurídicas, em vez de favorecer unicamente ao interesse privado do agente dissimulador - desvela-se imprescindível aos casos em que se apuram danos decorrentes de ilícitos de maior complexidade, que, pela própria natureza de que se revestem, não têm percepção prontamente evidenciadas e, portanto, são impassíveis de ciência imediata pelos órgãos de controle da gestão pública. 
43. 	Não estamos a olvidar que, ao se considerar como termo inicial da prescrição o momento em que o detentor da legítima pretensão obtém (ou poderia obter) a inequívoca ciência do ato irregular, poderá haver situações em que o início do prazo prescricional remanesça suspenso por prazo demasiadamente longo, o que poderia culminar em indesejável prejuízo ao devido processo legal. Para situações tais, caberia ao Tribunal avaliar, como já faz atual e rotineiramente, se o desproporcional lapso desde a prática da irregularidade ensejadora de dano tem o condão de prejudicar o contraditório e a ampla defesa, a exemplo do que preconiza o inciso II do art. 6º da Instrução Normativa TCU 71/2012. 
44. 	Ressalvamos, ainda, a hipótese em que, a despeito do decurso do prazo prescricional, verificam-se indicativos de ato doloso de improbidade administrativa tipificado na Lei 8.429/1992 como causa de dano ao erário, o que, em tese, revestiria a pretensão ressarcitória de imprescritibilidade. Ainda que não caiba ao TCU a capitulação formal da conduta sob tal categoria jurídica, não há impedimento a que o Tribunal prossiga no desempenho de sua atividade fiscalizatória, se assim justificarem a materialidade e a relevância do fato, valendo-se de sua expertise na apuração do dano de modo a, inclusive, subsidiar eventual atuação em juízo do Ministério Público comum, ou da própria pessoa jurídica lesada - conforme legitimidade que lhes atribui o art. 17 da Lei 8.429/1992 -, com fins à persecução do ressarcimento ao erário. 
45. 	Em vista dos parâmetros acima apontados, verifica-se a ocorrência da prescrição da pretensão ressarcitória no caso concreto. O termo inicial para a contagem do prazo prescricional é 25/9/2005 (data em que foram celebrados os termos aditivos, conforme peça 14, p. 179; e peça 47, p. 163) e o ato que ordenou a citação dos responsáveis foi emitido em 6/11/2019 (peça 106) , mais de dez anos desde o advento das pretensões sancionatória e ressarcitória do TCU, portanto. 
***
46. 	Caso não venha a ser acolhida a contagem do prazo prescricional com fundamento na tese decenal anteriormente defendida, propomos, subsidiariamente, a aplicação, por analogia, da Lei 9.873/1999, a qual estabelece prazo quinquenal e regime específico de prescrição para o exercício de ação punitiva pela Administração Pública Federal direta e indireta e dá outras providências. 
47. 	Ainda que o controle externo não se confunda com o exercício sancionatório do poder de polícia - de cuja prescrição a lei trata -, nada impede a adoção da referida norma, com fins à integração normativa - se considerada a existência de lacuna legislativa - por ser a que apresenta, no âmbito específico do regime jurídico de Direito Público, maior aderência às especificidades do controle externo, no que tange à sua face persecutória e ao seu caráter não judicial. 
48. 	Em favor da aplicação da Lei 9.873/1999, não poderíamos deixar de mencionar as abalizadas contribuições do então Procurador-Geral do Ministério Público junto ao Tribunal de Contas da União, Dr. Lucas Rocha Furtado, no TC Processo 001.753/2002-38, e da atual Procuradora-Geral, Dra Cristina Machado da Costa e Silva, no TC Processo 020.635/2004-9. 
49. 	Ressalta-se a completude do regime prescricional da Lei 9.873/1999, conforme apontado pela Procuradora-Geral do MP/TCU no mencionado parecer, dispondo a norma do marco inicial de contagem do prazo, na "data da prática do ato [irregular]", e das respectivas causas interruptivas, enumeradas no seu artigo 2º: 
Art. 2º Interrompe-se a prescrição da ação punitiva: 
I - pela notificação ou citação do indiciado ou acusado, inclusive por meio de edital; 
II - por qualquer ato inequívoco, que importe apuração do fato; 
III - pela decisão condenatória recorrível. 
IV - por qualquer ato inequívoco que importe em manifestação expressa de tentativa de solução conciliatória no âmbito interno da administração pública federal. 
50. 	À exceção do inciso IV do art. 2º da Lei 9.873/1999, nota-se que as causas interruptivas indicadas nos incisos I a III constituem eventos sucessivos. Após efetuadas as apurações iniciais, com marco interruptivo demarcado por "qualquer ato inequívoco, que importe apuração do fato" (inciso II) , e estando presentes as condições de procedibilidade, forçosamente deverá ser promovida "a notificação ou citação do indiciado ou acusado" (inciso I) , visto constituir tal ato de comunicação pressuposto de oportunização do contraditório e, assim, condição de validade de eventual condenação, à luz do devido processo legal. Suceder-lhes-á, igualmente, "a decisão condenatória recorrível" (inciso III) , se for o caso. 
51. 	Assim, devem ser entendidas como causas sucessivas e não repetíveis de interrupção do prazo prescricional, à semelhança do que se observa no Direito Penal, onde, de igual modo, o legislador optou pelo estabelecimento de causas interruptivas sucessivas, a exemplo do recebimento da denúncia e da publicação da sentença ou acórdão condenatórios recorríveis (art. 117, incisos I e IV, do Código Penal) . 
52. 	Na lição de Marcelo Madureira Prates , com a qual este membro do Ministério Público se alinha: 
 (...) no que toca aos atos que interrompem a prescrição administrativa, acreditamos que os atos interruptivos previstos no art. 2º [incisos I a III] da Lei nº 9.873/99 constituem sucessão cronológica de atos não-repetíveis nem substituíveis, o que implica que cada ato aí previsto somente possa ocorrer uma única vez e em momento determinado, já que, praticado o ato posterior, extingue-se a possibilidade de praticar o ato logicamente anterior. Essa visão coaduna-se com aquela e, mais ainda, dela decorre, de que o processo administrativo punitivo há de ser visto como uma sucessão cronológica de quatro fases fundamentais, quais sejam: 
 (1) investigativa, destinada à apuração dos fatos suspeitos, é dizer, à coleta de elementos indiciários sobre a materialidade do fato e a autoria; 
 (2) contraditória, a qual se inicia com a citação do suposto infrator, visando a lhe garantir contraditório e ampla defesa; 
 (3) decisória, referente à decisão inicial recorrível; e 
 (4) recursal, em que há a decisão final no plano administrativo. 
 (p. 905 - grifos nossos e do original) 
53. 	Transpondo-se os eventos previstos nos incisos I a IV do art. 2º da Lei 9.873/1999 para o contexto do processo de contas, pode ser feito o seguinte cotejo: 
	CAUSA INTERRUPTIVA PREVISTA NO ART. 2º DA LEI 9.873/1999
	PROVIDÊNCIA E CORRESPONDENTE MOMENTO DE CARACTERIZAÇÃO
	INSTÂNCIA RESPONSÁVEL 
 (sem possibilidade de repetição do "ato inequívoco" que já tenha sido praticado por outra instância) 

	II - por qualquer ato inequívoco, que importe apuração do fato;
	Data do ato administrativo praticado na fase investigativa ou do documento (relatório de fiscalização etc.) que caracterize o "ato inequívoco", com a "reunião de elementos mínimos de convicção para a caracterização de um ilícito (materialidade do fato e autoria) ", acompanhado da determinação de providências para averiguar a ocorrência do dano e a identificação dos responsáveis.
	¿ Órgão ou entidade responsável pelo repasse dos recursos 
¿ Controle Interno 
¿ TCU 
¿ Outras instâncias de controle (autoridades policiais, Ministério Público, entre outras) 

	IV - por qualquer ato inequívoco que importe em manifestação expressa de tentativa de solução conciliatória no âmbito interno da administração pública federal.
	Primeira possibilidade: data em que o responsável manifesta sua intenção, na fase interna da TCE, de "recolher o valor principal integral atualizado monetariamente, sem a incidência de juros moratórios, nos termos do art. 12, § 2º, da Lei 8.443, de 16 de julho de 1992" (caput do art. 13-A da Instrução Normativa TCU 71/2012) ou a data em que o responsável providencia tal recolhimento e, em seguida, apenas comunica tal providência à Administração (sujeito à complementação de valores) .
	Órgão ou entidade responsável pelo repasse dos recursos

		Segunda possibilidade (desde que não implementada a primeira) : data em que o responsável manifesta, na fase externa da TCE, sua intenção de recolher o débito, ou recolhe o montante que entende devido e, em seguida, comunica tal providência ao TCU (sujeito à complementação de valores) .
	TCU

	I - pela notificação ou citação do indiciado ou acusado, inclusive por meio de edital;
	Data da ciência da citação pelos responsáveis ou de publicação do edital no DOU.
	TCU

	III - pela decisão condenatória recorrível.
	Data da prolação do acórdão condenatório (sujeito a recurso) .
	TCU

54. 	Quanto à hipótese do inciso I do art. 2º da Lei 9.873/1999, defendemos a sua caracterização, no âmbito do controle externo, apenas quando o responsável toma ciência da citação efetuada pelo TCU (ou quando é publicado o edital de citação no DOU) . Não se deve considerar, para tanto, as eventuais notificações anteriores encaminhadas ao responsável, mesmo que tenha havido sua respectiva ciência, por não constituírem atos essenciais e suficientes de comunicação. 
55. 	Conforme assentado na jurisprudência do TCU, somente a citação realizada pelo Tribunal cumpre o efetivo papel de abertura do contraditório e da ampla defesa, de modo que somente sua falha ou ausência têm o condão de invalidar eventual juízo condenatório: 
A ausência de notificação do responsável na fase interna do processo de tomada de contas especial não implica vício, porquanto a fase interna constitui procedimento inquisitório de coleta de provas, assemelhado ao inquérito policial, e a fase externa, que se inicia com a autuação do processo no TCU, é que garante o direito à ampla defesa e ao contraditório. (Acórdão 653/2017-TCU-Segunda Câmara - Relator: Ministro Augusto Nardes) 
Não há obrigatoriedade de oferecimento de contraditório na fase interna de tomada de contas especial, razão por que a ausência de notificação de responsável nessa fase não prejudica o andamento do processo no TCU. O direito à ampla defesa e ao contraditório deve ser garantido na fase externa. (Acórdão 1.514/2007-TCU-Segunda Câmara - Relator: Ministro Ubiratan Aguiar) 
56. 	Advertimos, ainda, que, a despeito da impertinência da única causa suspensiva expressamente prevista na Lei 9.873/1999 (art. 3º, inciso I) com as pretensões ressarcitória e sancionatória do controle externo, a opção pela aplicação do referido marco legislativo não impede que sejam admitidas outras hipóteses suspensivas, ou mesmo impeditivas, pelas razões já expostas anteriormente neste parecer. 
57. Convém registrar que discordamos do auditor instrutor quanto à consideração de mais de uma causa interruptiva de mesma natureza no exame da prescrição sob o regime da Lei 9.873/1999, já que tal consideração possibilita, no limite, infindáveis extensões do prazo prescricional, o que não se coaduna com o princípio da razoabilidade. 
***
58. 	Ainda acerca da prescrição, merece algumas ponderações o entendimento da unidade técnica sobre o termo inicial a ser considerado para o início da contagem do prazo prescricional, tendo por base o que decidiu o STF nos autos da ADI 5509 (peça 215, p. 10-12) . 
59. 	Tanto o art. 189 do Código Civil quanto o art. 1º da Lei 9.873/1999 remetem, para fins de termo inicial do cômputo do prazo prescricional, à data da ocorrência da irregularidade como regra geral. 
60. 	Ainda que se possa reconhecer a especificidade de determinadas atuações do controle externo, para fins de afastar a aplicação estrita do termo inicial da lei - como aquelas decorrentes do exame de prestações de contas constitucionalmente devidas (nos termos do parágrafo único do art. 70 da Constituição Federal) , quando o termo inicial deve ser contado da data da prestação das contas -, não julgamos razoável a tese que defende, neste caso concreto, adotar como termo inicial da atividade persecutória estatal a data do Relatório de Levantamento de Auditoria formalizado nos autos do TC Processo 012.942/2007-0, porquanto não se identifica no caso que a demora na evidenciação da irregularidade possa ser imputada aos responsáveis, pelo emprego de meios fraudulentos e/ou dissimulatórios, a fim de assegurar a sua impunidade, em afronta ao princípio da boa-fé objetiva. 
61. 	Mesmo que consideremos mais adequado o critério subjetivo para a definição do marco inicial da prescrição, melhor prestigia a segurança jurídica a opção pelo momento em que a irregularidade poderia ser conhecida pelo ofendido - no caso, a Administração Pública -, e não o momento da efetiva documentação da ciência, sob pena de se fazer recair sobre o particular o ônus da demora na percepção da suposta ilegalidade pelos competentes órgãos e estruturas de controle. Em outros termos, entendemos que a postergação do termo inicial, tal como pretendida pela unidade técnica, impõe ao controle a demonstração da impossibilidade de conhecimento prévio da irregularidade, o que não se vislumbra na hipótese. 
***
62. 	Por fim, consignamos que os dois caminhos aqui apresentados bem se prestam aos mesmos desideratos, quais sejam, evitar a perpetuação de situações individuais de incerteza jurídica e, indiretamente, garantir um contraditório minimamente tempestivo, essencial à ampla defesa, em termos substantivos - já que essa acaba, de algum modo, fragilizada diante de longo lapso temporal entre o seu exercício e os fatos de que trata -, sem significar obstáculo leonino à relevantíssima busca pelo ressarcimento do erário, dada a complexidade burocrática que envolve. Estão em linha, ainda, com a tese prevalecente no STF, da prescritibilidade da pretensão de ressarcimento ao erário como regra. 
63. 	Nesse sentido, servem de desfecho à presente discussão as ponderações do Ministro Benjamin Zymler, apresentadas na parte inicial do voto que fundamentou o Acórdão 1.314/2013- TCU-Plenário: 
13. De início, anoto que nenhuma das posições defendidas - prescrição quinquenal por analogia a diversas normas de Direito Público e prescrição decenal com base no Código Civil - refoge aos padrões da razoabilidade. A questão é controversa, mormente pela falta de disposição legal específica a regular o instituto da prescrição nos processos de controle externo. (grifo nosso) 
64. 	Conforme comentado anteriormente, o STF rejeitou os embargos de declaração opostos pela AGU, no RE 636.886. Assim, aspectos relevantes atinentes à matéria - tais quais o prazo prescricional aplicável, assim como o respectivo termo inicial, além dos marcos interruptivos e suspensivos - não foram objeto de exame em sede dos referidos embargos. 
65. 	É oportuno mencionar que, na sessão plenária de 25/8/2021, a presidente da Corte de Contas da União, Ministra Ana Arraes, comunicou sobre a previsão de ser realizada, em 15/9/2021, sessão extraordinária do Plenário para deliberar sobre a prescrição da pretensão ressarcitória, tendo em vista as decisões proferidas pelo STF no RE 636.886. Em informação divulgada por meio do Info-Segepres nº 2, de 14/9/2021, noticiou-se o adiamento da referida sessão extraordinária, e, na sessão plenária realizada em 1/12/2021, por deliberação do Colegiado, a apreciação do processo em que se discute o tema foi adiada para a sessão do Plenário de 9/3/2022, ocasião na qual foi proferido o Acórdão 459/2022-Plenário, contendo, em seu subitem 9.8, ordem para que a Secretaria-Geral de Controle Externo (Segecex) forme grupo técnico de trabalho para apresentar ao Plenário do TCU "projeto de normativo que discipline, de forma completa e detalhada, o tema da prescrição da pretensão ressarcitória e da prescrição da pretensão punitiva, tendo por base jurisprudência predominante do STF, adequando-a às especificidades das diversas formas de atuação da Corte de Contas". 
66. 	Nesse sentido, este membro do Parquet considera prudente que se aguarde a definição plenária sobre o tema. Evita-se, assim, que decisões diversas e/ou contraditórias sobre essa temática venham a ser prolatadas pela Corte de Contas. 
***
67. 	Diante do exposto, este representante do Ministério Público junto ao Tribunal de Contas da União, em discordância com a proposta formulada pela unidade técnica (peças 215-217) , manifesta-se pela adoção das seguintes providências: 
	i) o sobrestamento do julgamento desta TCE, nos termos do art. 47 da Resolução TCU 259/2014, diante da pendência da definição plenária do Tribunal de Contas da União a respeito da prescrição da pretensão ressarcitória; e 
	ii) após fixado o entendimento do Plenário da Corte de Contas da União sobre a questão de direito relacionada à prescrição da pretensão de ressarcimento ao erário, a retomada do julgamento desta TCE. 
68. 	Caso o relator não acolha a proposta supra, este membro do Parquet sugere, desde logo, negar provimento aos recursos da empresa Techint e dos Srs. Carlos Eugênio Melro Silva da Resurreição e José Antônio de Figueiredo, bem como alterar o fundamento da multa aplicada à empresa Techint (item 9.3 do Acórdão 1054/2021-TCU-Plenário, peça 170) para que corresponda ao art. 58, inciso I, da Lei 8.443/1992 e reduzir-lhe o valor ao patamar máximo estabelecido para reprimendas fundadas no mencionado dispositivo legal, tornando insubsistente, ainda, o item 9.2 da decisão recorrida, que veicula condenações à reparação do dano (e ao pagamento de multa a ele proporcional) , eis que ocorrida a prescrição da pretensão indenizatória.
Posteriormente, em sede de memoriais (peças 220 a 227) , os representantes da empresa Techint Engenharia e Construção S.A. informaram a assinatura de um Termo de Encerramento de Pendências com a Petrobras (peça 221) , por meio do qual teria havido a quitação do débito tratado nestes autos. 
É o relatório.

Viviane do Nascimento Pereira Sá (OAB/RJ 130.645) e outros; Rafael Arantes Barreto (OAB/SP 212.417) e outros; Carlos Roberto Siqueira Castro (OAB/DF 20.015) e outros.

Procurador Rodrigo Medeiros de Lima.

RECURSO DE RECONSIDERAÇÃO EM TOMADA DE CONTAS ESPECIAL. CONTAS IRREGULARES E MULTA. DUPLICIDADE DE PAGAMENTO DECORRENTE DE ALTERAÇÃO CONTRATUAL. ARGUMENTOS INSUFICIENTES PARA AFASTAR OS FUNDAMENTOS DA DECISÃO RECORRIDA, CONHECIMENTO. NÃO PROVIMENTO. INEXATIDÃO MATERIAL DO ACÓRDÃO RECORRIDO. RETIFICAÇÃO.

TOMADA DE CONTAS ESPECIAL (TCE)

Secretaria de Recursos (Serur).

Trata-se de recursos de reconsideração interpostos pela empresa Techint Engenharia e Construção S.A. e pelos senhores Carlos Eugênio Melro Silva da Resurreição (na condição de Gerente-Geral da Unidade de Exploração e Produção da Bacia de Campos) e José Antônio de Figueiredo (na condição de Gerente-Executivo da Petrobras) contra o Acórdão 1054/2021-TCU-Plenário (Relator Ministro Jorge Oliveira) .
A referida deliberação constatou dano aos cofres da Petrobras, em razão da aprovação irregular de termos aditivos nos contratos 160.2.020.04-6 e 160.2.048.04.9, firmados entre a estatal e a empresa Techint. Esses contratos tinham como objeto a prestação de serviços de construção e montagem industrial em plataformas de produção de petróleo, pertencentes aos Ativos Nordeste e Marlim, respectivamente, e vigeram entre 2004 e 2009. A seguir, transcrevo os principais itens da deliberação:
9.1. rejeitar as alegações de defesa de Carlos Eugênio Melro Silva da Resurreição, Gerente-Geral da UNBC - Petrobras, de José Antonio de Figueiredo, Gerente Executivo da Petrobras, e da empresa Techint Engenharia e Construção S/A;
9.2. julgar irregulares as contas de Carlos Eugênio Melro Silva da Resurreição, de José Antonio de Figueiredo e da empresa Techint Engenharia e Construção S/A, condenando-os, solidariamente, ao recolhimento aos cofres da Petróleo Brasileiro S.A. da quantia a seguir especificada, atualizada monetariamente e acrescida de juros de mora a partir da data discriminada até o pagamento:
	Valor (R$) 
	Data
	Contrato

	555.671,97
	31/12/2008
	160.2.020.04-6

	1.274.107,82
	31/10/2009
	160.2.048.04.9

9.3. aplicar à empresa Techint Engenharia e Construção S/A a multa individual no valor de R$ 300.000,00 (trezentos mil reais) , a ser recolhida aos cofres do Tesouro Nacional, com atualização monetária calculada da data deste acórdão até a data do pagamento, se este for efetuado após o vencimento do prazo abaixo estipulado;
9.4. fixar prazo de 15 (quinze) dias, a contar das notificações, para comprovação, perante o Tribunal, do recolhimento das dívidas acima imputadas;
9.5. autorizar a cobrança judicial das dívidas, caso não atendidas as notificações;
Nesta fase processual, os responsáveis apresentam recursos de reconsideração (peças 185 a 187 e 194) , requerendo a reforma do acórdão, com o afastamento do débito a eles imputados e da multa aplicada à empresa Techint.
No exame de admissibilidade, conheci dos recursos de reconsideração, suspendendo os efeitos dos itens 9.1, 9.2, 9.3, 9.4 e 9.5 da deliberação recorrida (peça 202) .
No mérito, após analisar os argumentos dos recorrentes, a Secretaria de Recursos (Serur) , em pronunciamento uníssono (peças 215 a 217) , propôs conhecer dos recursos para, no mérito, negar-lhes provimento.
O representante do MPTCU apresentou posicionamento divergente (peça 219) , por compreender que teria havido prescrição da pretensão ressarcitória dos atos praticados pelos responsáveis. Assim, o Parquet propôs tornar insubsistente o item 9.2 do acórdão, e alterar o fundamento da multa aplicada à empresa Techint, para que corresponda ao art. 58, inciso I, da Lei 8.443/1992, sugerindo, por conseguinte, a redução do seu valor ao patamar máximo estabelecido para reprimendas fundadas nesse dispositivo legal.
Posteriormente, a empresa Techint apresentou informações adicionais (peças 220 a 227) , que serão oportunamente analisadas neste voto. 
Feito esse breve resumo processual, passo à análise dos recursos de reconsideração.
II
De início, aprecio os argumentos dos recorrentes, que defendem a regularidade dos termos aditivos assinados entre a Petrobras e a empresa Techint, e a consequente inexistência do débito a eles imputado solidariamente. Adianto que acompanho a análise empreendida pela Serur, adotando seus fundamentos como minhas razões de decidir, exceto naquilo que conflitar com as considerações que trago neste voto.
Rememoro que esses aditivos (peças 14, p. 153-179 e peça 47, p. 153-163) tiveram como objeto diversas alterações contratuais, entre elas, uma relacionada ao serviços de "projeto com respectivo planejamento". Segundo a interpretação contratual dada pela deliberação recorrida, esse serviço compunha um único item da planilha contratual, com critérios específicos de medição e pagamento. Nesse sentido, e de maneira conjunta, esses serviços abrangiam tanto as atividades de planejamento dos projetos quanto a sua própria confecção, podendo ser demandados pela Petrobras conforme a sua necessidade para qualquer uma das fases de projeto: preliminar, básico ou executivo. 
Com o advento dos termos aditivos, houve uma modificação dos critérios de medição e pagamento do "planejamento de projeto" e do "projeto". Enquanto este continuou a ser medido e pago pelos mesmos valores contratados originalmente, aquele passou a ser pago mediante um percentual adicional de 4% sobre valor do "projeto". Ou seja, apesar de ter havido uma mera separação dos critérios de medição, os termos aditivos geraram uma modificação do valor contratual, o que foi considerado irregular pelo Acórdão 1054/2021-TCU-Plenário, uma vez que houve um incremento da remuneração da contratada, sem o correspondente aumento de suas obrigações.
Nos recursos, os representantes dos gestores da Petrobras (Carlos Eugênio Melro Silva da Resurreição e José Antônio de Figueiredo) alegam que não havia clareza sobre os dispositivos contratuais relacionados à remuneração dos serviços de planejamento dos projetos, e que as modificações contratuais eram necessárias para não impactar o bom andamento das atividades das plataformas de petróleo.
Já a empresa Techint aduz que a versão original do contrato já tratava de forma separada a remuneração dos serviços de elaboração de projeto (item 5.1 do anexo II - projeto - peça 12, p. 309) e planejamento de projeto (item 3.1 do anexo II - eventuais - peça 13, p. 93) . Para este último, inclusive, já haveria a previsão de pagamento de um percentual de 4% sobre o valor total do projeto. Em função disso, defendem que os termos aditivos não teriam impactado a remuneração dos serviços.
Compulsando os autos, avalio que não devem prosperar as alegações dos recorrentes.
O "anexo II - geral" da versão original do Contrato 160.2.020.04-6, por exemplo, estabelecia que os serviços poderiam ser requisitados pela Petrobras em cada fase executiva (base de projeto, projeto básico, projeto executivo, e execução da obra) . Para os três primeiros, o mesmo anexo indica a seguinte estrutura analítica de projeto que deveria ser observada pela contratada (peça 12, p. 189) :
1. Plataforma 
	1.1. Título da SEP ou SOT 
		1.1.1. Projeto 
			1.1.1.1. Assistência técnica 
			1.1.1.2. Base de Projeto 
				1.1.1.2.1. Planejamento executivo 
				1.1.1.2.2. Elaboração da Base de Projeto 
				1.1.1.2.3. Emissão para comentários 
				1.1.1.2.4. Comentários Petrobras 
				1.1.1.2.5. Fixação de comentários 
				1.1.1.2.6. Emissão final 
				1.1.1.3. Projeto Básico 
					1.1.1.3.1. Planejamento executivo
					1.1.1.3.2. Elaboração da Projeto Básico  
					1.1.1.3.3. Emissão para comentários 
					1.1.1.3.4. Comentários Petrobras 
					1.1.1.3.5. Fixação de comentários 
					1.1.1.3.6. Emissão final 
				1.1.1.4. Projeto Executivo 
					1.1.1.4.1. Planejamento executivo 
					1.1.1.4.2. Elaboração do detalhamento  
					1.1.1.4.3. Emissão para comentários 
					1.1.1.4.4. Comentários Petrobras 
					1.1.1.4.5. Fixação de comentários 
					1.1.1.4.6. Emissão final
Ou seja, desde o início do contrato, noto que as atividades de planejamento já estavam contidas em cada um dos produtos denominados base de projeto, projeto básico e projeto executivo. 
Além do mais, o "anexo II - projetos" da versão original do mesmo contrato (peça 12, p. 309) , define os critérios de medição para os projetos:
5.2. Os projetos emitidos pela CONTRATADA serão pagos de acordo com o nível 5 da EAP básica, da seguinte forma: 
5.2.1. 10% na apresentação do Planejamento; 
5.2.2. 50% na emissão do projeto para comentários, após liberação da PETROBRAS; 
5.2.3. 40% na entrega dos documentos em meio magnético e as cópias em papel, após atendimento dos comentários da PETROBRAS
Considerando esses dispositivos contratuais, vejo que as atividades de planejamento eram partes integrantes dos projetos, e seriam medidos e pagos quando da sua apresentação à Petrobras, mediante um percentual de 10% do valor total, conforme a planilha de preços unitários do contrato (peça 12, p. 93) .
Desse modo, afasto o argumento de que haveria uma falta de clareza na versão original do contrato, até porque o "anexo II - critério de medição" (peça 12, p. 269) determina que:
	1. Condições para Medição 
		1.1. Os serviços objeto do contrato serão medidos, obedecendo os seguintes critérios:
1.1.1. Serviços de Projetos com respectivo Planejamento - Após elaboração, análise e "Liberação pl Execução" pela PETROBRAS do Planejamento Executivo, a "AS" passará a ser encarada como uma contratação, por preço global, e o pagamento será realizado, de acordo com a EAP conforme o critério de medição constante no Anexo II - Projeto;
Sendo assim, não há dúvidas de que a versão original do contrato tratava o planejamento como parte integrante do projeto, e o critério de medição seria aquele indicado no item 5.2 do "anexo II - projeto", acima transcrito.
A controvérsia trazida nos argumentos recursais, é de que o contrato original já previa o pagamento adicional de um percentual de 4% para as atividades de planejamento, conforme o disposto no item 3.1 do "anexo II - eventuais" (peça 12, p. 93) . 
Entretanto, esse anexo contratual se refere exclusivamente aos serviços denominados "eventuais", que são aqueles não contemplados na planilha de preços, como esclarece o item 1.1 do mesmo anexo (peça 12, p. 89) :
1. Critério de medição: 
1.1. Este anexo especifica a execução de serviços eventuais/diversos, não contemplados em planilha de preços, inclusive remoção de equipamentos com Skid e Hood. Serão medidos por US (Unidade de Serviço) , em conformidade com as tabelas de equivalência: 1- HH, 2 - reparo de elétrica e 3 - montagem de elétrica, 4 - reparo de instrumentação e 5 - montagem de instrumentação.
Dito isso, e corroborando a análise empreendida pela Serur, considero que a remuneração das atividades de planejamento de projeto já estava bem definida no contrato original. Por conseguinte, torna-se irregular o termo aditivo que aumentou a remuneração dessas atividades sem que qualquer nova obrigação contratual tenha sido imposta pela Petrobras à Techint.
Portanto, proponho negar provimento aos recursos de reconsideração interpostos pelos responsáveis, por entender que os pagamentos adicionais feitos pela estatal para os serviços de planejamento dos projetos foram indevidos, conforme as razões aqui expostas.
III
Neste tópico, avalio a responsabilização dos gestores Carlos Eugênio Melro Silva da Resurreição e José Antônio de Figueiredo.
O primeiro, na condição de Gerente Geral da UNBC, emitiu parecer (peça 92) que fundamentou o termo aditivo aos Contratos 160.2.020.04-6 e 160.2.048.04.9. Na conclusão desse documento, o gestor alegou que as alterações contratuais não implicariam em "mudanças de valores" contratuais, o que não é condizente com a análise empreendida nestes autos.
Em sua defesa, o gestor argumenta que o referido parecer foi emitido 58 dias após assumir a função de Gerente-Geral (em 13/7/2005) , e, por tal razão, fez ali constar que as alterações contratuais decorreriam de "05 meses de negociação, onde foram realizadas 11 reuniões e inúmeros estudos para confirmarem a existência dos problemas e a viabilidade das soluções que estavam sendo construídas". Nesse sentido, defende que o parecer tinha como finalidade apenas encaminhar o resultado dos estudos feitos pelos grupos de trabalho, e a ele caberia confiar na cadeia de aprovações e exames de áreas e profissionais diversos da Petrobras.
Avalio que o parecer elaborado pelo gestor foi essencial para permitir a assinatura dos termos aditivos inquinados. O fato de o parecer ter sido emitido 58 dias após assumir a função de Gerente-Geral da UNBC não me parece uma razão suficiente para afastar a reprovabilidade da sua conduta, devendo ser mantido o julgamento pela irregularidade das contas, com a condenação ao pagamento do débito, solidariamente aos demais responsáveis.
Por outro lado, entendo que esse fato poderia ser levado em conta como um atenuante na dosimetria da pena. Porém, como este Tribunal não aplicou ao gestor, a multa prevista no art. 57 da Lei 8.443/1992, em razão da prescrição da pretensão punitiva, entendo que não há razão para reforma do Acórdão 1054/2021-TCU-Plenário também nesse aspecto.
Além do mais, a conclusão do grupo de trabalho instituído pela Petrobras para analisar o pleito das contratadas, incluindo a Techint, foi no sentido de não aceitar a alteração contratual relativa à remuneração das atividades de planejamento (peça 77, p. 10) . Esse parecer foi emitido em 7/4/2005, pelo Gerente-Geral da UNBC que antecedeu o Sr. Carlos Eugênio Melro Silva da Resurreição. Portanto, não merecem prosperar as alegações do recorrente de que seu parecer foi fundamentado em estudos técnicos que apontaram a viabilidade do termo aditivo, exceto pela existência de um controverso parecer jurídico. 
Quanto a responsabilização do Sr. José Antônio de Figueiredo, então Gerente-Executivo da Petrobras, este gestor manifestou sua concordância com o parecer citado anteriormente, na condição de "Diretor em Exercício" (peça 92, p. 1) . 
Concordando com a análise empreendida pela Serur, não vejo razões para afastar a reprovabilidade de sua conduta, devendo suas contas serem julgadas irregulares. 
IV
O titular da Serur trouxe eu seu pronunciamento a conclusão de que as condutas praticadas pelos gestores Carlos Eugênio Melro Silva da Resurreição e José Antônio de Figueiredo deveriam ser caracterizadas como erro grosseiro, nos termos da Lei de Introdução às Normas do Direito Brasileiro (Lindb) . Ademais, considera que tal gradação de conduta seria uma condição necessária para condená-los ao ressarcimento do débito, solidariamente à empresa Techint.
Divirjo desse posicionamento e me alinho à jurisprudência que vem se consolidando neste Tribunal a respeito do assunto:
A regra prevista no art. 28 do Decreto-lei 4.657/1942 (Lindb) , que estabelece que o agente público só responderá pessoalmente por suas decisões ou opiniões técnicas em caso de dolo ou erro grosseiro, não se aplica à responsabilidade financeira por dano ao erário. O dever de indenizar prejuízos aos cofres públicos permanece sujeito à comprovação de dolo ou culpa, sem qualquer gradação, tendo em vista o tratamento constitucional dado à matéria (art. 37, § 6º, da Constituição Federal) . 
 (Enunciado - Acórdão 1958/2022-TCU-Plenário, Relator Ministro Benjamin Zymler) 
Assim, conforme os julgados anteriores de minha relatoria, como o Acórdão 11289/2021-TCU-Primeira Câmara, considero que a gradação de culpa prevista no art. 28 da Lindb não se aplica à responsabilidade financeira por dano ao erário, haja vista a previsão constitucional da matéria (art. 37, § 6º) . 
V
Adicionalmente, a empresa Techint requereu a reforma do item 9.3 do acórdão recorrido, por meio do qual este Tribunal lhe aplicou a multa de R$ 300.000,00, com fundamento no art. 57 da Lei 8.443/1992.
Em sua linha argumentativa, a empresa afirma que agiu de boa-fé, pois o termo aditivo questionado era compatível "com a prática que vinha sendo adotada à época pela Petrobras em contratos similares, tendo por objeto serviços de construção e montagem em plataformas offshore".
Segundo a jurisprudência do TCU, em se tratando de pessoa jurídica, o exame da boa-fé deve ser feito em relação à conduta dos seus administradores, em face das disposições contidas no art. 47 da Lei 10.406/2002 (Código Civil) . No caso em concreto, acompanho as percucientes análises empreendidas pela Serur, de que o termo aditivo irregular foi pleiteado pela própria empresa em mais de uma oportunidade, mesmo ciente das disposições contratuais que bem estabeleciam os critérios de medição e pagamento das atividades de planejamento dos projetos.
Além do mais, a empresa pleiteou a exclusão da cobrança de juros de mora ou, alternativamente, que os juros fossem calculados a partir da data da primeira notificação nesta tomada de contas especial, que teria ocorrido em 20/11/2019.
Conforme a jurisprudência do TCU, os juros de mora é um mecanismo de recomposição dos valores originais devidos pelo responsável. Assim, como regra geral, deve incidir a partir da ocorrência do fato gerador do prejuízo. 
Ademais, a jurisprudência deste Tribunal se consolidou no sentido de que a exclusão da incidência de juros de mora somente deve ocorrer quando o responsável teve reconhecida a sua boa-fé, e quando haja a liquidação tempestiva do débito atualizado monetariamente, por ocasião da citação. Essas condições não estão presentes no caso em concreto, por isso, o pleito da recorrente deve ser rejeitado. 
VI
Neste tópico, avalio os argumentos dos recorrentes quanto a eventual prescrição da pretensão punitiva e ressarcitória, porém, adotando como critério a novel Resolução-TCU 344/2022.
Quanto ao termo inicial, a pretensão deve ser contada a partir da data do conhecimento da irregularidade, quando constatados em fiscalização realizada por este Tribunal (art. 4º, inciso IV) .
Diferente da avaliação feita pela Serur, considero que essa data ocorreu em 5/10/2012, quando a 9ª Secex oficializou o relatório de levantamento nos autos do TC Processo 022.712/2010-0. Nessa oportunidade, a unidade técnica informou a ocorrência de indícios de irregularidades nos contratos 160.2.020.04-6 e 160.2.048.04.9, trazendo todos os elementos que o compõem, como a sua descrição, as evidências, os objeto, as causas, os efeitos e os responsáveis.
Portanto, não avalio que o termo inicial deva ser o relatório elaborado no âmbito do Fiscobras 2007 (TC Processo 012.942/2007-0) , pois, nessa oportunidade, os indícios de irregularidades ainda não estavam caracterizados, e somente foram efetivamente conhecidos após as fiscalizações empreendidas no processos apartado constituído para tal finalidade (TC Processo 022.712/2010-0) .
Adicionalmente, registro algumas causas interruptivas, conforme a Tabela 1:
Tabela 1 - Causas Interruptivas, nos termos da Resolução-TCU 344/2020
	Causa
	Data
	Peça
	Fundamento

	Acórdão 1247/2013-TCU-Plenário
	22/5/2013
	peça 23
	art. 5º, IV

	Acórdão 3431/2013-TCU-Plenário
	4/12/2013
	peça 26
	art. 5º, IV

	Instrução da UT
	27/3/2014
	peça 28
	art. 5º, II

	Instrução da UT
	6/12/2017
	peça 33
	art. 5º, II

	Instrução da UT
	28/3/2018
	peça 34
	art. 5º, II

	Acórdão 1065/2018-TCU-Plenário
	16/5/2018
	peça 35
	art. 5º, IV

	Instrução da UT
	26/6/2019
	peça 48
	art. 5º, II

	Instrução da UT
	16/10/2019
	peça 105
	art. 5º, II

	Citação (ciência) 
	20/11/2019
	peça 127
	art. 5º, I

	Acórdão 1054/2021-TCU-Plenário
	5/5/2021
	peça 170
	art. 5º, IV

	Acórdão 1509/2021-TCU-Plenário
	23/6/2021
	peça 189
	art. 5º, IV

Portanto, considerando o prazo limite de 5 anos disposto no art. 2º da Resolução-TCU 344/2022, julgo que as pretensões punitiva e de ressarcimento sobre os fatos apurados nesta tomada de contas especial não estão prescritas.
Também não vislumbro a incidência da prescrição intercorrente (art. 8º) , pois o maior prazo de paralisia da marcha processual ocorreu entre a resposta de comunicação, em 1/7/2015 (peça 258 do TC Processo 022.712/2010-0) , quando o prazo estava suspenso em razão do deferimento de pedido de prorrogação concedido à peça 254 daqueles autos, de 11/6/2015, e o pronunciamento da unidade técnica, em 8/12/2017 (peça 283 a 285 dos mesmos autos) , quando transcorreram menos de 3 anos.
VII
Por fim, examino os memoriais apresentados pela Techint Engenharia e Construção S.A. (peças 220 a 227) . 
Em síntese, os representantes da empresa informam a assinatura de um "Termo de Encerramento de Pendências" (peça 221) com a Petrobras. Em função disso, requerem o reconhecimento, pelo Tribunal, da quitação integral do débito imputado nesta tomada de contas especial.
Segundo as disposições desse termo, as partes chegaram a um acordo para sanear os mútuos passivos que possuem. Por um lado, a Techint contabilizou o débito que possui com a Petrobras, relacionado aos presentes autos. Segundo seus cálculos, alcançaria o valor de R$ 4.975.106,21 (peça 224 - atualizado em 9/8/2022) .
Por outro lado, a Petrobras contabilizou o suposto débito que possui com a empresa Techint, relacionado ao contrato firmado em 31/3/2009 entre a estatal e o consórcio Techint/Confab/UMSA (8500.000038.09.2) , referente às obras da Refinaria Abreu e Lima, ou Refinaria do Nordeste (Rnest) . Segundo consta, a Petrobras estaria reconhecendo a existência de um passivo decorrente do item "ocorrência de chuvas, descargas atmosféricas e suas consequências que impactaram Marcos Improrrogáveis, conforme o Anexo XV do Contrato". Os valores devidos pela estatal alcançariam R$ 4.906.534,72, sendo R$ 2.943.920,83 à Techint, e R$ 1.962.613,89 à UMSA, na data-base de julho de 2021.
 Sendo assim, o débito destes autos (R$ 4.975.106,21) seria compensado pelos valores devidos à empresa Techint (R$ 2.943.920,83) , restando-lhe o pagamento do valor de R$ 2.031.185,83 à Petrobras. Às peças 222 e 223, estariam os comprovantes de pagamento desta diferença, considerando ainda as devidas atualizações monetárias e os juros de mora.
Considerando o ineditismo de tal situação, solicitei à minha assessoria informações sobre o mencionado contrato e o suposto passivo que a Petrobras teria com a empresa Techint. 
Após consulta às unidades técnicas SeinfraPetróleo e SeinfraOperações, não encontrei dados sobre o mencionado contrato 8500.000038.09.2.
Compulsando ainda deliberações anteriores deste Tribunal sobre a Rnest, constatei o Acórdão 2191/2017-TCU-Plenário (Relator Ministro Benjamin Zymler) . Nesse julgado, o TCU determinou à Petrobras a anulação dos anexos denominados "Procedimento para avaliação e pagamento por ocorrência de chuvas, descargas atmosféricas e suas consequências" dos contratos 0800.0049716.09.2 e 0800.0049738.09-2. O primeiro deles foi firmado entre a estatal e o próprio Consórcio Techint/Confab/UMSA, em 31/3/2009.
Considerando tais fatos,  deduzo que os memorias ora trazidos pela Techint fazem menção, na verdade, ao Contrato 0800.0049716.09.2, objeto de fiscalização no Acórdão 2191/2017-TCU-Plenário.
Esse julgado ainda determinou à Petrobras que quantificasse o valor da indenização devida ao Consórcio Techint/Confab/UMSA, segundo os critérios definidos pela SeinfraOperações, e adotasse as medidas administrativas pertinentes junto aos contratos. Os recursos interpostos contra esse acórdão não modificaram, na essência, as mencionadas determinações, que serão monitoradas pela SeinfraOperações (item 9.3 do referido acórdão) .
Consultando os documentos apresentados pela Petrobras na tomada de contas especial autuada em função dessas determinações (TC Processo 010.004/2022-0 - peça 182 daqueles autos) , datado de 31/5/2022, a estatal informou que não teria havido pagamento de paralisações decorrentes de "chuvas e intempéries" para o contrato 0800.0049716.09.2, firmado com o Consórcio Techint/Confab/UMSA. 
Entretanto, conforme se nota do "Termo de Encerramento de Pendências", assinado posteriormente, em 19/8/2022, a Petrobras reconhece a necessidade de pagamento dessa verba. Por tal razão, proponho a juntada das peças 221 a 223 nos autos do TC Processo 010.004/2022-0 para que a SeinfraOperações leve em consideração esses documentos quando do monitoramento dos itens 9.1 e 9.2 do Acórdão 2191/2017-TCU-Plenário.
Assim sendo, concluo não ser possível reconhecer a quitação integral do débito imputado à Techint Engenharia e Construção S.A. nestes autos. 
	Ante o exposto, voto para que seja adotada a minuta de Acórdão que ora submeto à apreciação deste Colegiado.
TCU, Sala das Sessões, em 30 de novembro de 2022.
Ministro VITAL DO RÊGO 
Relator